---
title: "Ejercicio de práctica: Árboles de decisión - Heart Disease (Cleveland)"
author: "Daniela Roncancio Gomez"
date: "`r Sys.Date()`"
output:
  html_document:
    toc: true
    toc_float: true
    theme: readable
  pdf_document:
    toc: true
---

```{r setup, include=FALSE}
knitr::opts_chunk$set(echo = TRUE, warning = FALSE, message = FALSE)

# install.packages(c("rpart", "rpart.plot", "caret", "dplyr"))
library(rpart)
library(rpart.plot)
library(caret)
library(dplyr)

set.seed(123)
```

# 1. Carga del dataset y revisión de valores faltantes

El dataset de **Cleveland** (Heart Disease) viene sin nombres de columna y
usa `"?"` para marcar valores faltantes, por lo que los indicamos en la
lectura.

```{r carga-datos}
url <- paste0("https://archive.ics.uci.edu/ml/",
               "machine-learning-databases/heart-disease/",
               "processed.cleveland.data")

heart <- read.csv(url, header = FALSE, na.strings = "?")

colnames(heart) <- c("age", "sex", "cp", "trestbps", "chol", "fbs",
                      "restecg", "thalach", "exang", "oldpeak",
                      "slope", "ca", "thal", "num")

str(heart)
```

```{r resumen}
summary(heart)
```

## Valores faltantes

```{r missing}
colSums(is.na(heart))
```

Las columnas `ca` y `thal` presentan algunos valores faltantes. Dado que son
pocos casos, se eliminan esas filas con `na.omit()`.

```{r limpieza}
heart <- na.omit(heart)

# Variable respuesta binaria: 0 = sin enfermedad, >0 = con enfermedad
heart$num <- ifelse(heart$num > 0, "Si", "No")
heart$num <- factor(heart$num, levels = c("No", "Si"))

# Variables categóricas como factor
heart$sex     <- factor(heart$sex)
heart$cp      <- factor(heart$cp)
heart$fbs     <- factor(heart$fbs)
heart$restecg <- factor(heart$restecg)
heart$exang   <- factor(heart$exang)
heart$slope   <- factor(heart$slope)
heart$thal    <- factor(heart$thal)

dim(heart)
```

# 2. División 80% entrenamiento / 20% prueba

```{r split}
n <- nrow(heart)
idx_train <- sample(seq_len(n), size = 0.8 * n)

train <- heart[idx_train, ]
test  <- heart[-idx_train, ]

cat("Tamaño entrenamiento:", nrow(train), "\n")
cat("Tamaño prueba       :", nrow(test), "\n")
```

# 3. Árbol sin poda

Se ajusta un árbol con `cp = 0`, lo que evita la poda automática y permite
que crezca al máximo (mayor riesgo de sobreajuste).

```{r arbol-sin-poda}
arbol_sin_poda <- rpart(num ~ ., data = train,
                         method = "class",
                         control = rpart.control(cp = 0))

rpart.plot(arbol_sin_poda, main = "Árbol sin poda")
```

```{r accuracy-sin-poda}
pred_train_sp <- predict(arbol_sin_poda, train, type = "class")
pred_test_sp  <- predict(arbol_sin_poda, test,  type = "class")

acc_train_sp <- mean(pred_train_sp == train$num)
acc_test_sp  <- mean(pred_test_sp  == test$num)

cat("Accuracy entrenamiento:", round(acc_train_sp, 4), "\n")
cat("Accuracy prueba       :", round(acc_test_sp, 4), "\n")
```

# 4. Árbol podado con cp óptimo (validación cruzada)

Primero se ajusta un árbol con validación cruzada (`xval = 10`) para obtener
la tabla de complejidad (`cp`) y seleccionar el valor que minimiza el error
de validación cruzada.

```{r arbol-cv}
arbol_cv <- rpart(num ~ ., data = train,
                   method = "class",
                   control = rpart.control(cp = 0, xval = 10))

printcp(arbol_cv)
plotcp(arbol_cv)
```

```{r poda}
cp_tabla <- arbol_cv$cptable
cp_optimo <- cp_tabla[which.min(cp_tabla[, "xerror"]), "CP"]
cat("CP óptimo encontrado:", cp_optimo, "\n")

arbol_podado <- prune(arbol_cv, cp = cp_optimo)

rpart.plot(arbol_podado, main = "Árbol podado (cp óptimo)")
```

```{r accuracy-podado}
pred_train_pod <- predict(arbol_podado, train, type = "class")
pred_test_pod  <- predict(arbol_podado, test,  type = "class")

acc_train_pod <- mean(pred_train_pod == train$num)
acc_test_pod  <- mean(pred_test_pod  == test$num)

cat("Accuracy entrenamiento:", round(acc_train_pod, 4), "\n")
cat("Accuracy prueba       :", round(acc_test_pod, 4), "\n")
```

# 5. Comparación de ambos árboles

```{r comparacion}
comparacion <- data.frame(
  Modelo = c("Sin poda", "Podado"),
  Accuracy_Train = c(acc_train_sp, acc_train_pod),
  Accuracy_Test  = c(acc_test_sp,  acc_test_pod),
  Brecha_Train_Test = c(acc_train_sp - acc_test_sp,
                         acc_train_pod - acc_test_pod)
)

knitr::kable(comparacion, digits = 4,
              caption = "Comparación entre árbol sin poda y árbol podado")
```

```{r mejora}
mejora_test <- acc_test_pod - acc_test_sp
cat("Mejora en accuracy de prueba al podar:", round(mejora_test, 4), "\n")
```

## Interpretación

- La **brecha entre train y test** mide el sobreajuste: cuanto mayor sea,
  más diferencia hay entre lo que el modelo "memorizó" y lo que realmente
  generaliza a datos nuevos.
- Si el árbol podado presenta una brecha menor y/o un accuracy de prueba
  igual o mayor que el árbol sin poda, esto indica que la poda **redujo el
  sobreajuste** y mejoró (o al menos mantuvo) la capacidad de
  generalización del modelo.

## Matrices de confusión (opcional)

```{r matrices-confusion}
cat("Árbol sin poda (test):\n")
confusionMatrix(pred_test_sp, test$num)

cat("\nÁrbol podado (test):\n")
confusionMatrix(pred_test_pod, test$num)
```
# Repondiendo las preguntas: 

## Variable raíz:

La variable raíz es simplemente la que aparece en el nodo superior del árbol (la primera división). Para verla:

```{r variable-raiz}
arbol_podado$frame[1, "var"]
``` 

La raíz es thal (resultado de la prueba de talasemia/perfusión).

## Número de hojas:


```{r numero-hojas}
sum(arbol_podado$frame$var == "<leaf>")
``` 

Contando las filas de la tabla de reglas (identificadas por los números 4, 10, 12, 13, 11, 7), el árbol podado tiene 6 hojas.

## Regla de la hoja con mayor cobertura:

```{r hoja-mayor}
rpart.rules(arbol_podado, cover = TRUE)
``` 

La fila con cobertura del 38% (la más alta de todas) corresponde a:

Cuando thal = 3 (resultado normal) y ca < 1 (ningún vaso principal coloreado por angiografía) → probabilidad de enfermedad ≈ 0.11 → predicción: "No" (sin enfermedad)

## Importancia de variables: 

```{r variable-importantes}
arbol_podado$variable.importance
``` 

thal es, por amplio margen, la variable más importante según el árbol, con un valor de importancia de 34.56, casi el doble que la siguiente (oldpeak, 18.65) y muy cerca de cp (18.58). 

