---
title: "Taller_clase_18"
author: "Sebastian Tabares Segovia"
date: "2026-07-04"
output: html_document
---

# Taller Clase 18: K-means

## Ejercicio de práctica

**Contexto:** La autoridad ambiental entrega indicadores de 300 municipios colombianos: cobertura de acueducto (%), cobertura de alcantarillado (%), IRCA, población y altitud (msnm). No existe una variable objetivo, por lo que se requiere aplicar técnicas de aprendizaje no supervisado para identificar grupos naturales de municipios.


```{r}
library(tidyverse)
library(dbscan)
library(arules)
library(solitude)
library(cluster)

# --- Simulación de los datos (no contamos con los datos reales) ---
set.seed(123)
n <- 300
municipios <- tibble(
  cobertura_acueducto = c(rnorm(n / 2, 85, 6),     rnorm(n / 2, 45, 8)),
  alcantarillado      = c(rnorm(n / 2, 78, 7),     rnorm(n / 2, 38, 9)),
  irca                = c(rnorm(n / 2, 14, 5),     rnorm(n / 2, 56, 8)),
  poblacion           = c(rlnorm(n / 2, 10.6, 0.6), rlnorm(n / 2, 9.0, 0.7)),
  altitud             = c(rnorm(n / 2, 1200, 400),  rnorm(n / 2, 600, 300))
)
datos_esc <- scale(municipios) #Acá los datos ya están escalados
municipios$cluster_kmeans <- kmeans(datos_esc, centers = 3, nstart = 25)$cluster

# Transacciones simuladas de una cooperativa de compras agrícolas
items <- c("semilla", "fertilizante", "fungicida", "abono", "guantes", "manguera")
set.seed(456)
transacciones_lista <- lapply(1:200, function(i) {
  canasta <- sample(items, sample(1:3, 1))
  if ("semilla" %in% canasta) canasta <- union(canasta, "fertilizante")
  unique(canasta)
})
trans <- as(transacciones_lista, "transactions")

# A partir de aquí: datos_esc, municipios y trans son su punto de partida.
# Complete usted las cuatro tareas del ejercicio.
```


```{r}
## Datos

head(municipios)

knitr::kable(head(municipios), digits = 2)
```

## 1 Estandarice las variables y aplique el método del codo y el coeficiente de silueta para K=2,…,8. Justifique su elección del K


### Método de codo

```{r}
## Método del codo

set.seed(123)

wss <- numeric(7)

for(i in 2:8){
  modelo <- kmeans(datos_esc,
                   centers = i,
                   nstart = 25)
  
  wss[i-1] <- modelo$tot.withinss
}

plot(2:8,
     wss,
     type = "b",
     pch = 19,
     xlab = "Número de clusters (K)",
     ylab = "Inercia (WSS)",
     main = "Método del codo")
```


### Coeficiente de silueta

```{r}
## Coeficiente de silueta


silueta <- numeric(7)

for(i in 2:8){

  modelo <- kmeans(datos_esc,
                   centers = i,
                   nstart = 25)

  sil <- silhouette(modelo$cluster,
                    dist(datos_esc))

  silueta[i-1] <- mean(sil[,3])
}

plot(2:8,
     silueta,
     type = "b",
     pch = 19,
     xlab = "Número de clusters (K)",
     ylab = "Silueta promedio",
     main = "Coeficiente de silueta")
```


### Tabla de comparación}

```{r}
## Comparación

comparacion_k <- data.frame(
  K = 2:8,
  WSS = round(wss,2),
  Silueta = round(silueta,3)
)

knitr::kable(comparacion_k)
```


### Interpretación del punto 1

Para seleccionar el número adecuado de clústeres se utilizaron dos criterios: el método del codo y el coeficiente de silueta.

El método del codo muestra que la inercia (WSS) disminuye a medida que aumenta el número de clústeres. Sin embargo, la reducción más importante ocurre al pasar de \(K = 2\) a \(K = 3\); posteriormente las mejoras son cada vez menores, lo que indica un punto de inflexión alrededor de \(K = 2\).

Por otra parte, el coeficiente de silueta alcanza su valor máximo en \(K = 2\), con un promedio de **0.649**. A partir de este punto la silueta disminuye progresivamente, indicando que los grupos son menos compactos y están menos separados.

Dado que ambos criterios coinciden en señalar que **\(K = 2\)** proporciona la mejor estructura de agrupamiento, este será el número de clústeres utilizado en el resto del ejercicio.


Adicionalmente cabe acotar que el código esqueleto establece un valor \(K = 3\) pero encontramos un valor que mejor se ajusta. \(K = 2\) Por tanto, cambiaremos el valor del K. 

```{r}
centers = 2
```


## 2. Ajustar K-means con el valor de \(K\) seleccionado y calcular la inercia final

Con base en los resultados obtenidos mediante el método del codo y el coeficiente de silueta, se seleccionó **\(K = 2\)** como el número óptimo de clústeres. A continuación, se ajusta nuevamente el algoritmo K-means utilizando este valor y un número elevado de inicializaciones (`nstart = 25`) para reducir la probabilidad de obtener un mínimo local.


```{r}
## Ajuste final de K-means

set.seed(123)

modelo_kmeans <- kmeans(
  datos_esc,
  centers = 2,
  nstart = 25
)

modelo_kmeans
```
```{r}
## Asignar el cluster a cada municipio

municipios$cluster_kmeans <- modelo_kmeans$cluster

head(municipios)

knitr::kable(head(municipios), digits = 2)
```

```{r}
## Inercia final del modelo

modelo_kmeans$tot.withinss
```

### Interpretación del punto 2


La inercia total obtenida fue de **497.72**, la cual representa la suma de las distancias cuadráticas de las observaciones a los centroides de sus respectivos clústeres. Un valor menor de inercia indica que las observaciones dentro de cada grupo son más similares entre sí y que el agrupamiento es más compacto.

Este modelo será utilizado en los siguientes puntos para caracterizar el perfil de cada clúster y proponer recomendaciones de política pública.

## 3. Construir el perfil de cada cluster (promedios por variable) y proponer un nombre descriptivo a cada grupo

Una vez ajustado el modelo K-means, se calculan los promedios de cada variable para caracterizar los municipios pertenecientes a cada clúster. Estos perfiles permiten interpretar las diferencias entre grupos y asignarles un nombre representativo.


```{r}
## Perfil de cada cluster

perfil_clusters <- municipios %>%
  group_by(cluster_kmeans) %>%
  summarise(
    Cobertura_Acueducto = mean(cobertura_acueducto),
    Alcantarillado = mean(alcantarillado),
    IRCA = mean(irca),
    Poblacion = mean(poblacion),
    Altitud = mean(altitud),
    Municipios = n()
  )

knitr::kable(perfil_clusters, digits = 2)
```

```{r}
## Comparación de perfiles

perfil_clusters
```



### Interpretación del punto 3

Los perfiles obtenidos muestran que el algoritmo K-means logró separar los municipios en **dos grupos claramente diferenciados**, cada uno con características propias.

#### Cluster 1: Municipios con mayor vulnerabilidad en servicios públicos

Este grupo presenta una **baja cobertura de acueducto (45.75%)** y de **alcantarillado (38.58%)**, acompañadas de un **IRCA promedio de 56.50**, lo que indica un mayor riesgo en la calidad del agua para consumo humano. Además, corresponde a municipios con una **menor población promedio (10 443 habitantes)** y una **altitud promedio de 623 msnm**.

Por estas características, este grupo puede denominarse:

**"Municipios con déficit de infraestructura y mayor riesgo sanitario".**

#### Cluster 2: Municipios con infraestructura consolidada

Los municipios de este grupo presentan una **alta cobertura de acueducto (84.85%)** y **alcantarillado (77.68%)**, junto con un **IRCA promedio de 13.86**, lo que refleja una mejor calidad del agua. Asimismo, corresponden a municipios con una **mayor población promedio (51 155 habitantes)** y una **altitud promedio de 1 177 msnm**.

Por lo tanto, este grupo puede denominarse:

**"Municipios con infraestructura consolidada y menor riesgo sanitario".**

En ambos clústeres se identificaron **150 municipios**, lo que indica que el algoritmo dividió la muestra en dos grupos de igual tamaño, diferenciados principalmente por la cobertura de los servicios públicos y la calidad del agua.

## 4. Recomendación de política pública

Con base en los perfiles obtenidos mediante el algoritmo K-means, se propone una recomendación de política pública dirigida a mejorar las condiciones de los municipios con mayores necesidades.

El grupo que requiere **inversión prioritaria** es el **Cluster 1**, denominado **"Municipios con déficit de infraestructura y mayor riesgo sanitario"**. Este grupo presenta una cobertura promedio de acueducto de apenas **45.75%**, una cobertura de alcantarillado de **38.58%** y un **IRCA promedio de 56.50**, lo que evidencia mayores deficiencias en la prestación de los servicios públicos y un riesgo considerable para la calidad del agua destinada al consumo humano.

En contraste, el **Cluster 2** presenta mejores indicadores en todas las variables analizadas: altas coberturas de acueducto y alcantarillado, un IRCA significativamente menor y una mayor población promedio, lo que sugiere una infraestructura más consolidada y mejores condiciones de acceso al agua potable.

Por lo tanto, se recomienda que la autoridad ambiental priorice los municipios del **Cluster 1** mediante programas de inversión orientados a:

- Ampliar la cobertura de acueducto y alcantarillado.
- Fortalecer los sistemas de tratamiento y monitoreo de la calidad del agua.
- Implementar programas de vigilancia sanitaria para reducir los niveles de IRCA.
- Desarrollar proyectos de infraestructura que garanticen un acceso seguro y continuo al agua potable.

Esta estrategia permitiría reducir las brechas existentes entre ambos grupos de municipios y mejorar las condiciones de salud pública, especialmente en aquellas zonas donde el acceso a servicios básicos y la calidad del agua son más limitados.
