---
title: "Taller 4 — Sistema de búsqueda y recuperación de artículos científicos"
subtitle: "Minería de Datos (2016325) · Universidad Nacional de Colombia"
author: "Owen Deybis Ortiz Velásquez"
date: "`r format(Sys.Date(), '%d/%m/%Y')`"
output:
  html_document:
    toc: true
    toc_float:
      collapsed: false
    toc_depth: 3
    number_sections: true
    theme: flatly
    highlight: tango
    df_print: kable
    code_folding: show
    self_contained: true
# Alternativa PDF (requiere LaTeX):
#   pdf_document: {toc: true, number_sections: true, latex_engine: xelatex}
---

```{r setup, include=FALSE}
knitr::opts_chunk$set(
  echo = TRUE, warning = FALSE, message = FALSE, purl = FALSE,
  fig.align = "center", fig.width = 8, fig.height = 4.5, comment = "#>")
options(scipen = 999, keep.source = TRUE)
invisible(suppressWarnings(
  for (lc in c("es_ES.UTF-8", "Spanish_Spain.1252", "es_ES", "Spanish"))
    if (Sys.setlocale("LC_TIME", lc) != "") break))
```

# Objetivo y alcance

Este documento construye, documenta y evalúa un sistema de **recuperación de
información (IR)** sobre el corpus de artículos de *Scientific Reports*
almacenado en `nature_srep_2025.db`, la base construida en el Taller 2. El
usuario escribe una consulta en lenguaje natural y el sistema devuelve los
artículos ordenados por relevancia.

Se implementan **cuatro estrategias** que luego se comparan entre sí:

| # | Estrategia | Tipo | Representación | ¿Usa reducción? |
|---|---|---|---|---|
| 1 | **BM25** (Okapi) | léxica | matriz dispersa de pesos precomputados | no |
| 2 | **TF-IDF + coseno** | léxica | matriz dispersa TF-IDF | no |
| 3 | **LSA (SVD truncada)** | semántica latente | matriz densa $n\times k$ | **sí** |
| 4 | **Híbrida BM25 + LSA** | híbrida | fusión de rangos (RRF) | sí (parcial) |

Las estrategias 3 y 4 operan sobre la representación reducida, con lo que se
cumple el requisito de que al menos uno de los *rankings* del buscador se
construya sobre ella.

## Cómo usar este documento

Este `.Rmd` es **autocontenido**: define todas las funciones, construye las
representaciones, evalúa el sistema y, al final, **escribe en disco los archivos
que la aplicación Shiny necesita**. No depende de ningún script externo.

```
Archivos requeridos ANTES de knitear:
   taller_4.Rmd            este documento
   nature_srep_2025.db     base SQLite del Taller 2 (misma carpeta)

Archivos que GENERA al knitear:
   R/funciones_buscador.R  funciones + módulo Shiny (los usa app.R)
   modelos/indices.rds     vocabulario, idf, X_tfidf, W_bm25, V_k, D_k
   modelos/metadatos.rds   campos de presentación
   evaluacion/consultas.csv, pool_juicios.csv, resultados_metricas.csv
```

```r
rmarkdown::render("taller_4.Rmd")   # genera todo lo anterior
shiny::runApp("app.R")              # la app ya encuentra lo que necesita
```

**El código que se ejecuta aquí es exactamente el que ejecuta el buscador.** No
hay una implementación para el informe y otra para la aplicación: la §9 exporta
estas mismas funciones al archivo que la app carga con `source()`.

```{r librerias}
library(DBI); library(RSQLite); library(Matrix); library(irlba)
library(shiny); library(knitr)

DB_PATH <- "nature_srep_2025.db"
stopifnot(file.exists(DB_PATH))
```

---

# Construcción del corpus

## Lectura de la base

```{r fn-leer, purl=TRUE}
#' Lee la tabla `papers` de la base SQLite del Taller 2.
leer_corpus <- function(db_path) {
  con <- DBI::dbConnect(RSQLite::SQLite(), db_path)
  on.exit(DBI::dbDisconnect(con))
  DBI::dbGetQuery(con, "
    SELECT paper_id, title, publication_date, year, doi, url, abstract,
           authors_raw, n_authors, citations, downloads, n_references,
           topic_label
    FROM papers")
}
```

```{r leer-db}
meta_cruda <- leer_corpus(DB_PATH)
cat("Registros en la tabla papers:", nrow(meta_cruda), "\n")
str(meta_cruda, max.level = 1, give.attr = FALSE)
```

## Campos utilizados para representar cada artículo

- **`title`** — repetido **tres veces** dentro del texto del documento. El título
  es una zona de alta densidad de señal: sus términos describen el tema central,
  mientras que el resumen mezcla método, datos y discusión. Repetir el campo es
  la forma más simple de implementar el *field weighting* de BM25F (Robertson,
  Zaragoza y Taylor, 2004) sin modificar la maquinaria de ponderación:
  multiplicar la frecuencia bruta equivale a asignarle peso al campo.
- **`abstract`** — cuerpo principal del texto indexado.

```{r fn-texto-doc, purl=TRUE}
#' Texto indexable de cada documento: título (x peso_titulo) + resumen.
texto_documento <- function(meta, peso_titulo = 3) {
  tit <- ifelse(is.na(meta$title), "", meta$title)
  res <- ifelse(is.na(meta$abstract), "", meta$abstract)
  paste(vapply(seq_along(tit),
               function(i) paste(rep(tit[i], peso_titulo), collapse = " "),
               character(1)),
        res)
}
```

**Palabras clave: no están disponibles.** El esquema del Taller 2 **no tiene
columna de *keywords***. *Scientific Reports* no las expone de forma estructurada
en la página del artículo, así que no se extrajeron durante el *scraping*. El
enunciado pide usarlas "cuando estén disponibles" y no lo están; no se inventa
contenido para rellenar el campo.

**El campo `topic_label` se excluye a propósito.** Es la categoría asignada por
el clasificador por palabras clave del Taller 2. Se decidió **no incluirlo** en
la representación vectorial por una razón metodológica: en la §10 se usa como
apoyo para juzgar relevancia, y meterlo en el vector de entrada haría el
experimento circular (el buscador acertaría porque se le entregó la respuesta).
Se conserva solo como metadato de presentación y de evaluación.

## Valores faltantes y criterios de inclusión

```{r faltantes}
vacio <- function(x) is.na(x) | !nzchar(trimws(x))

tabla_falt <- data.frame(
  Campo = c("title", "abstract", "keywords", "doi", "authors_raw", "topic_label"),
  Faltantes = c(sum(vacio(meta_cruda$title)),
                sum(vacio(meta_cruda$abstract)),
                nrow(meta_cruda),                  # la columna no existe
                sum(vacio(meta_cruda$doi)),
                sum(vacio(meta_cruda$authors_raw)),
                sum(vacio(meta_cruda$topic_label))))
tabla_falt$`Porcentaje` <- round(100 * tabla_falt$Faltantes / nrow(meta_cruda), 2)
kable(tabla_falt, caption = "Valores faltantes por campo")
```

| Situación | Decisión | Razón |
|---|---|---|
| Título **y** resumen vacíos | **excluir** el artículo | no hay texto que representar; su vector sería nulo, nunca se recuperaría y solo ocuparía memoria |
| Solo el resumen vacío | **conservar** | el título repetido ×3 aporta señal suficiente |
| Solo el título vacío | **conservar** | el resumen es el campo más extenso |
| `citations` nulo | imputar `0` | únicamente actúa como criterio de desempate |
| `doi` / `url` nulos | conservar | solo afectan al enlace en la presentación |

En ningún caso se rellena texto faltante con contenido generado.

```{r inclusion}
con_texto <- !(vacio(meta_cruda$title) & vacio(meta_cruda$abstract))
cat("Artículos en la base  :", nrow(meta_cruda),
    "\nExcluidos (sin texto) :", sum(!con_texto),
    "\nCorpus final          :", sum(con_texto), "\n")
```

---

# Procesamiento del texto

## Stopwords

Lista Snowball de inglés más términos bibliográficos frecuentes en resúmenes
académicos. La mini-lista en español existe **solo** para el chequeo de idioma de
la sección 3.4.

```{r fn-stopwords, purl=TRUE}
STOPWORDS_EN <- c(
  "a","about","above","after","again","against","all","am","an","and","any",
  "are","as","at","be","because","been","before","being","below","between",
  "both","but","by","can","cannot","could","did","do","does","doing","down",
  "during","each","few","for","from","further","had","has","have","having",
  "he","her","here","hers","herself","him","himself","his","how","i","if",
  "in","into","is","it","its","itself","me","more","most","my","myself","no",
  "nor","not","of","off","on","once","only","or","other","our","ours",
  "ourselves","out","over","own","same","she","should","so","some","such",
  "than","that","the","their","theirs","them","themselves","then","there",
  "these","they","this","those","through","to","too","under","until","up",
  "very","was","we","were","what","when","where","which","while","who",
  "whom","why","with","would","you","your","yours","yourself","yourselves",
  "will","shall","may","might","must",
  # conectores académicos y ruido bibliográfico
  "also","however","thus","therefore","moreover","furthermore","although",
  "though","since","upon","within","without","among","amongst","via","per",
  "et","al","ie","eg","etc","fig","figs","doi","https","http","www")

# Solo para el chequeo de idioma del corpus (sección 3.4)
STOPWORDS_ES_MIN <- c(
  "el","la","los","las","de","del","en","que","y","un","una","por","con",
  "para","se","su","es","al","lo","como","mas","sus","este","esta","entre",
  "sobre","cuando","sin","tambien","fue","hasta","desde","dos","ser","han")
```

## Limpieza y tokenización

```{r fn-limpieza, purl=TRUE}
#' Normaliza texto: minúsculas, translitera a ASCII y conserva letras,
#' dígitos y guiones internos (p. ej. "covid-19", "single-cell").
limpiar_texto <- function(x) {
  x <- ifelse(is.na(x), "", x)
  x <- tolower(x)
  x <- iconv(x, from = "UTF-8", to = "ASCII//TRANSLIT", sub = " ")
  x <- gsub("[^a-z0-9-]+", " ", x)
  x <- gsub("-{2,}", "-", x)                 # colapsa guiones repetidos
  x <- gsub("(^| )-+", " ", x)               # guion al inicio de token
  x <- gsub("-+( |$)", " ", x)               # guion al final de token
  trimws(gsub(" +", " ", x))
}

#' Tokeniza. Descarta tokens de longitud < 2, tokens sin letras
#' (números puros) y stopwords. Devuelve un vector de tokens por documento.
tokenizar <- function(textos, stopwords = STOPWORDS_EN) {
  lt <- strsplit(limpiar_texto(textos), " ", fixed = TRUE)
  lapply(lt, function(tk) {
    tk <- tk[nchar(tk) >= 2 & grepl("[a-z]", tk)]
    tk[!(tk %in% stopwords)]
  })
}

#' Agrega bigramas sobre la secuencia YA filtrada de stopwords, que es la
#' práctica estándar cuando se eliminan antes de formar los n-gramas.
agregar_bigramas <- function(lista_tokens) {
  lapply(lista_tokens, function(tk) {
    if (length(tk) < 2) return(tk)
    c(tk, paste(tk[-length(tk)], tk[-1], sep = "_"))
  })
}
```

```{r ejemplo-proc}
ejemplo <- meta_cruda$abstract[which(!vacio(meta_cruda$abstract))[1]]
cat("ORIGINAL:\n", substr(ejemplo, 1, 210), "\n\n")
cat("LIMPIO:\n",   substr(limpiar_texto(ejemplo), 1, 210), "\n\n")
cat("TOKENS:\n");        print(head(tokenizar(ejemplo)[[1]], 20))
cat("\nBIGRAMAS:\n");    print(tail(agregar_bigramas(tokenizar(ejemplo))[[1]], 8))
```

## Decisiones y su justificación

| Operación | ¿Se aplica? | Justificación |
|---|---|---|
| Minúsculas | **sí** | `Learning` y `learning` deben ser el mismo término |
| Normalización a ASCII | **sí** | unifica diacríticos en nombres y unidades (`Müller` → `Muller`) |
| Puntuación | **sí**, se elimina | no aporta a un modelo de bolsa de palabras |
| Números aislados | **sí**, se eliminan | `2024`, `95` sin contexto son ruido; los alfanuméricos (`covid-19`, `sars-cov-2`) sí se conservan |
| Guion interno | **se conserva** | `single-cell`, `machine-learning` son términos científicos con significado propio |
| Tokens de 1 carácter | se eliminan | residuo de la limpieza |
| Stopwords | **sí**, se eliminan | ver abajo |
| Stemming | **no** | ver abajo |
| Lematización | **no** | ver abajo |
| Bigramas | **sí** | ver abajo |

**Stopwords — se eliminan.** Su $idf$ es cercano a cero, así que su efecto directo
sobre el *ranking* es marginal; el problema real es otro. Primero, inflan el
vocabulario. Segundo —y más importante— **contaminan los bigramas**: sin filtrar
se generarían pares inútiles como `of_the` o `based_on`. Y en BM25 hay una tercera
razón: las palabras funcionales alargan artificialmente $|d|$ y distorsionan la
normalización por longitud del documento.

**Stemming — no se aplica.** El *stemmer* de Porter es agresivo con vocabulario
científico: además de `models` → `model`, produce `generative` → `gener` y
colapsa `organism` con `organization` en `organ`, uniendo términos de campos
distintos. En un corpus técnico y homogéneo como este la variación morfológica
real es baja (`model`/`models`, `network`/`networks`), así que el beneficio no
compensa la pérdida de precisión. Manning, Raghavan y Schütze (*Introduction to
Information Retrieval*, 2008, §2.2.4) documentan que el efecto del *stemming*
sobre la efectividad en inglés es pequeño y de signo variable según la colección.

**Lematización — no se aplica.** Requiere un analizador morfológico externo
(`udpipe`, `spacyr`) que añade cientos de MB de modelos y varios minutos de
procesamiento, a cambio de una ganancia marginal sobre el punto anterior. Va en
contra de la restricción de recursos del enunciado. La pérdida se compensa en
parte porque corpus y consulta se procesan **con la misma función**, de modo que
las formas plurales coinciden entre sí.

**Bigramas — sí se construyen.** Es la decisión de mayor impacto en este corpus.
*Machine learning*, *neural network*, *large language model* o *climate change*
son unidades semánticas: en unigramas, un documento sobre `language` y otro sobre
`models` puntúan igual que uno sobre `large language models`. El costo es un
vocabulario más grande, que se controla con el filtro de frecuencia documental de
la §4.1.

## Idiomas presentes

*Scientific Reports* publica exclusivamente en inglés, pero conviene verificarlo
en lugar de suponerlo. Se estima el idioma por la tasa de coincidencia de los
tokens contra listas de palabras funcionales — el criterio de `textcat`/`cld`
reducido a su versión mínima, suficiente porque solo hay dos candidatos
plausibles.

```{r fn-idioma, purl=TRUE}
#' Chequeo simple de idioma por tasa de aciertos contra stopwords EN vs ES.
detectar_idioma <- function(textos) {
  lt <- strsplit(limpiar_texto(textos), " ", fixed = TRUE)
  vapply(lt, function(tk) {
    if (!length(tk)) return(NA_character_)
    en <- mean(tk %in% STOPWORDS_EN)
    es <- mean(tk %in% STOPWORDS_ES_MIN)
    if (en == 0 && es == 0) return("indeterminado")
    if (en >= es) "en" else "es"
  }, character(1))
}
```

```{r idiomas}
idioma <- detectar_idioma(paste(ifelse(is.na(meta_cruda$title), "", meta_cruda$title),
                                ifelse(is.na(meta_cruda$abstract), "", meta_cruda$abstract)))
kable(as.data.frame(table(Idioma = idioma, useNA = "ifany")),
      caption = "Idioma estimado de los documentos")
```

**Consecuencia práctica:** el índice es monolingüe en inglés, de modo que una
consulta escrita en español no encontrará nada. La aplicación detecta ese caso y
lo informa explícitamente, en lugar de devolver una lista vacía sin explicación.

---

# Representación vectorial

## Vocabulario y filtros de frecuencia

Se aplican dos filtros clásicos sobre la frecuencia documental $df_t$ (número de
documentos que contienen el término $t$):

- $df_t \ge 3$ — descarta *hapax* y erratas, que solo añaden columnas casi
  nulas. Con menos de 400 documentos el umbral baja automáticamente a 2 para no
  vaciar el vocabulario.
- $df_t \le 0{,}90\,N$ — descarta términos casi universales: su $idf$ es cercano
  a cero, pero ocupan una columna densa en la matriz dispersa y en LSA dominan la
  primera componente sin aportar poder discriminante.

```{r fn-vocab, purl=TRUE}
#' Vocabulario con filtros de frecuencia documental (min_df y max_df).
construir_vocabulario <- function(lista_tokens, min_df_uni = 3,
                                  min_df_bi = 3, max_df_prop = 0.90) {
  n_docs  <- length(lista_tokens)
  df_tab  <- table(unlist(lapply(lista_tokens, unique)))
  df      <- as.integer(df_tab)
  trm     <- names(df_tab)
  es_bi   <- grepl("_", trm, fixed = TRUE)
  min_req <- ifelse(es_bi, min_df_bi, min_df_uni)
  keep    <- df >= min_req & df <= max_df_prop * n_docs
  vocab   <- sort(trm[keep])
  attr(vocab, "df") <- df[keep][order(trm[keep])]
  vocab
}

#' Matriz dispersa de frecuencias TF (documentos x términos), clase dgCMatrix.
matriz_frecuencias <- function(lista_tokens, vocab) {
  n <- length(lista_tokens)
  ids_doc  <- rep(seq_len(n), lengths(lista_tokens))
  ids_term <- match(unlist(lista_tokens), vocab)
  keep <- !is.na(ids_term)
  M <- sparseMatrix(i = ids_doc[keep], j = ids_term[keep],
                    x = 1, dims = c(n, length(vocab)),
                    dimnames = list(NULL, as.character(vocab)))
  as(M, "CsparseMatrix")   # las entradas duplicadas (i,j) quedan sumadas = tf
}
```

## Ponderación TF-IDF

Se usa el esquema **`ltc`** de la notación SMART (Salton y Buckley, 1988): $tf$
logarítmica, $idf$ estándar y normalización coseno.

$$
w_{dt}=\bigl(1+\log tf_{dt}\bigr)\cdot\log\frac{N}{df_t},
\qquad
\tilde{\mathbf{x}}_d=\frac{\mathbf{x}_d}{\lVert\mathbf{x}_d\rVert_2}
$$

Cada componente responde a un problema concreto:

- **$\log$ sobre $tf$** — la relevancia no crece linealmente con la frecuencia:
  un término que aparece 20 veces no hace al documento 20 veces más relevante que
  uno donde aparece una vez.
- **$idf$** — un término presente en casi todos los documentos no discrimina.
- **Normalización $L_2$** — sin ella los resúmenes largos ganarían siempre por
  contener más términos. Al proyectar todo sobre la esfera unitaria, el producto
  punto **es** el coseno del ángulo entre los vectores.

```{r fn-tfidf, purl=TRUE}
#' Ponderación TF-IDF, esquema SMART "ltc" (filas con norma L2 = 1).
ponderar_tfidf <- function(TF) {
  n   <- nrow(TF)
  df  <- diff(TF@p)                   # nº de docs con tf > 0 por término
  idf <- log(n / df)
  X <- TF
  X@x <- 1 + log(X@x)                 # tf sublineal
  X <- X %*% Diagonal(x = idf)
  normas <- sqrt(Matrix::rowSums(X ^ 2))
  normas[normas == 0] <- 1
  X <- Diagonal(x = 1 / normas) %*% X
  X <- as(X, "CsparseMatrix")
  dimnames(X) <- dimnames(TF)
  list(X = X, idf = idf, df = df)
}

#' Vector de consulta con el MISMO esquema ltc y el idf ESTIMADO SOBRE EL
#' CORPUS. Devuelve NULL si ningún término de la consulta está en el vocabulario.
vector_consulta_tfidf <- function(consulta, vocab, idf,
                                  stopwords = STOPWORDS_EN) {
  tk <- agregar_bigramas(tokenizar(consulta, stopwords))[[1]]
  j  <- match(tk, vocab)
  j  <- j[!is.na(j)]
  if (!length(j)) return(NULL)
  tab <- table(j)
  jj  <- as.integer(names(tab))
  x   <- (1 + log(as.numeric(tab))) * idf[jj]
  v <- sparseMatrix(i = rep(1L, length(jj)), j = jj, x = x,
                    dims = c(1L, length(vocab)))
  nv <- sqrt(sum(v@x ^ 2))
  if (nv == 0) return(NULL)
  v / nv
}
```

## Ponderación BM25

BM25 (Robertson y Zaragoza, 2009) sustituye la ponderación de TF-IDF por un
modelo de saturación derivado del *probabilistic relevance framework*:

$$
\text{score}(q,d)=\sum_{t\in q} idf_t \cdot
\frac{tf_{dt}\,(k_1+1)}{tf_{dt}+k_1\Bigl(1-b+b\,\dfrac{|d|}{\text{avgdl}}\Bigr)},
\qquad
idf_t=\log\!\left(1+\frac{N-df_t+0{,}5}{df_t+0{,}5}\right)
$$

con $k_1 = 1{,}2$ y $b = 0{,}75$, los valores por defecto de la literatura.

- **$k_1$** controla la saturación: el aporte de $tf_{dt}$ tiende
  asintóticamente a $k_1+1$. A diferencia de $\log(1+tf)$, que crece sin límite,
  aquí **existe una cota**: el décimo uso de un término ya casi no suma.
- **$b$** controla la normalización por longitud. Con $b=0{,}75$ se penaliza
  parcialmente a los documentos largos, sin eliminar del todo la ventaja legítima
  de contener más información.

**Detalle de implementación.** BM25 se presenta habitualmente como una función
que se evalúa consulta por consulta, pero todo lo que depende del documento
($tf_{dt}$, $|d|$, $idf_t$) **se puede precomputar**. Se construye entonces una
matriz dispersa $W$ con esos pesos, y el puntaje de una consulta se reduce a un
producto matriz-vector:

$$\mathbf{s} = W\,\mathbf{q}, \qquad q_t = tf_{qt}$$

Esto convierte la búsqueda en una sola operación de álgebra lineal dispersa —el
mismo costo que TF-IDF— y es lo que permite que la aplicación responda en
milisegundos sin recorrer el corpus.

```{r fn-bm25, purl=TRUE}
#' BM25 Okapi con pesos por (documento, término) PRECOMPUTADOS en una matriz
#' dispersa W. El puntaje de una consulta es entonces W %*% q.
ponderar_bm25 <- function(TF, k1 = 1.2, b = 0.75) {
  n   <- nrow(TF)
  df  <- diff(TF@p)
  idf <- log(1 + (n - df + 0.5) / (df + 0.5))   # variante no negativa
  dl    <- Matrix::rowSums(TF)
  avgdl <- mean(dl)
  Tt <- as(TF, "TsparseMatrix")
  denom <- Tt@x + k1 * (1 - b + b * dl[Tt@i + 1L] / avgdl)
  w <- idf[Tt@j + 1L] * Tt@x * (k1 + 1) / denom
  W <- sparseMatrix(i = Tt@i + 1L, j = Tt@j + 1L, x = w,
                    dims = dim(TF), dimnames = dimnames(TF))
  list(W = as(W, "CsparseMatrix"), idf = idf, dl = dl,
       avgdl = avgdl, k1 = k1, b = b)
}
```

**Ventajas de la representación léxica:** transparente e interpretable (se puede
señalar qué término produjo cada puntaje), no requiere entrenamiento, escala a
matrices dispersas enormes y es un *baseline* difícil de superar en corpus
técnicos donde consulta y documentos comparten vocabulario.

**Limitaciones:** no captura sinonimia (*tumour* vs *cancer*) ni polisemia
(*network* neuronal vs génica vs social), ignora el orden de las palabras más
allá de los bigramas, y la dimensión crece con el vocabulario.

---

# Tipo de recuperación

| Estrategia | Tipo | ¿Cómo decide que un artículo es relevante? |
|---|---|---|
| **BM25** | Léxica | Acumula la evidencia de cada término de la consulta presente en el documento, ponderada por su rareza ($idf$), con rendimientos decrecientes en la frecuencia y corrección por longitud. Un documento sin ningún término de la consulta obtiene exactamente 0. |
| **TF-IDF + coseno** | Léxica | Compara la **orientación** de los vectores en $\mathbb{R}^m$. Un artículo es relevante si su perfil de términos ponderados apunta en la misma dirección que el de la consulta, con independencia de su longitud. |
| **LSA** | Semántica latente | Compara consulta y documentos en un espacio de $k$ dimensiones cuyos ejes son **combinaciones lineales de términos que co-ocurren**. Dos textos pueden quedar cerca sin compartir una sola palabra, si sus términos aparecen habitualmente en los mismos documentos. |
| **Híbrida (RRF)** | Híbrida | Fusiona los ordenamientos de BM25 y LSA. Un artículo es relevante si aparece alto en **alguna** de las dos listas, y muy relevante si aparece alto en ambas. |

La diferencia crítica entre las dos primeras y LSA: **BM25 y TF-IDF exigen
coincidencia de superficie**. Si el usuario escribe *tumour* y el corpus dice
*cancer*, el puntaje es 0 aunque los documentos traten exactamente del mismo
tema. LSA sí puede resolverlo, porque ambos términos comparten vecindario de
co-ocurrencia. Esa es precisamente la hipótesis que pone a prueba la consulta C2
de la evaluación.

---

# Reducción de dimensionalidad: LSA / SVD truncada

## Método y formulación

Se aplica **SVD truncada** sobre la matriz TF-IDF, es decir, *Latent Semantic
Analysis* (Deerwester, Dumais, Furnas, Landauer y Harshman, 1990). Es el método
adecuado para matrices dispersas, y la razón es concreta: **no requiere centrar
los datos** y por tanto no destruye la dispersión.

Esa es exactamente la diferencia con PCA. PCA opera sobre la matriz de
covarianzas, lo que obliga a restar la media de cada columna; con $m$ del orden
de decenas de miles, la matriz centrada es densa y no cabe en memoria. La SVD
truncada trabaja directamente sobre $X$ dispersa. Cuando los datos **sí** están
centrados ambos métodos coinciden: los vectores singulares derechos son los
componentes principales.

$$
X \approx X_k = U_k\,\Sigma_k\,V_k^{\top},
\qquad
X\in\mathbb{R}^{n\times m},\;
U_k\in\mathbb{R}^{n\times k},\;
\Sigma_k\in\mathbb{R}^{k\times k},\;
V_k\in\mathbb{R}^{m\times k}
$$

Por el teorema de Eckart–Young–Mirsky, $X_k$ es la mejor aproximación de rango
$k$ a $X$ en norma de Frobenius. Las coordenadas de los documentos en el espacio
latente son

$$\hat{D} = X V_k = U_k \Sigma_k \in \mathbb{R}^{n\times k}$$

y se normalizan por filas para que la similitud sea directamente un coseno.

El cálculo usa `irlba` (Baglama y Reichel, 2005), un método de Lanczos con
reinicio implícito que obtiene solo los $k$ valores singulares dominantes sin
formar nunca $X^{\top}X$ ni densificar $X$.

## Criterio para elegir $k$

Se elige el menor $k$ tal que la **energía acumulada** —la proporción de la norma
de Frobenius al cuadrado que retiene la aproximación— alcance el 55 %:

$$
E(k)=\frac{\sum_{i=1}^{k}\sigma_i^{2}}{\lVert X\rVert_F^{2}}
=\frac{\sum_{i=1}^{k}\sigma_i^{2}}{\sum_{i=1}^{r}\sigma_i^{2}}\;\ge\;0{,}55
$$

Es el análogo directo de la varianza explicada acumulada en PCA, con la
diferencia de que aquí no hay centrado y por eso se habla de energía y no de
varianza.

**¿Por qué 55 % y no 90 %?** Porque en LSA el objetivo **no** es reconstruir $X$
con fidelidad. El espectro de una matriz término-documento decae muy lentamente:
alcanzar el 90 % exigiría del orden de mil componentes, lo que equivale a copiar
la matriz original gastando más memoria. La compresión agresiva **es** el
mecanismo del método: al descartar las componentes de menor energía se elimina el
ruido idiosincrásico de cada documento y sobreviven los patrones de
co-ocurrencia compartidos, que es lo que produce el efecto de sinonimia. La
literatura clásica sitúa el rango útil entre 100 y 300 dimensiones para
colecciones de este tamaño (Deerwester et al., 1990; Berry, Dumais y O'Brien,
1995); el umbral del 55 % con piso de 25 componentes deja el $k$ resultante
dentro de ese rango.

```{r fn-svd, purl=TRUE}
#' SVD truncada. Para corpus pequeños usa SVD densa exacta, que es más barata
#' y precisa que Lanczos parcial cuando k se acerca al rango de la matriz.
calcular_svd <- function(X, nv = 200, semilla = 2016325) {
  nv <- max(2L, min(nv, min(dim(X)) - 2L))
  set.seed(semilla)
  if (nv >= 0.5 * min(dim(X))) {
    s <- svd(as.matrix(X), nu = nv, nv = nv)
    s$d <- s$d[seq_len(nv)]
  } else {
    s <- irlba(X, nv = nv)
  }
  energia_total <- sum(X@x ^ 2)                 # ||X||_F^2
  energia_acum  <- cumsum(s$d ^ 2) / energia_total
  list(u = s$u, d = s$d, v = s$v,
       energia_acum = energia_acum, energia_total = energia_total)
}

#' Menor k cuya energía acumulada alcanza el umbral, con un piso mínimo.
seleccionar_k <- function(energia_acum, umbral = 0.55, k_min = 25) {
  k <- which(energia_acum >= umbral)[1]
  if (is.na(k)) k <- length(energia_acum)
  max(min(k_min, length(energia_acum)), k)
}

#' Empaqueta el modelo LSA final con k componentes (coordenadas normalizadas).
armar_lsa <- function(svd_full, k) {
  k <- min(k, length(svd_full$d))
  V   <- svd_full$v[, seq_len(k), drop = FALSE]
  doc <- svd_full$u[, seq_len(k), drop = FALSE] %*% diag(svd_full$d[seq_len(k)])
  normas <- sqrt(rowSums(doc ^ 2)); normas[normas == 0] <- 1
  list(V = V, d = svd_full$d[seq_len(k)],
       doc_lsa = doc / normas, k = k,
       energia = svd_full$energia_acum[k],
       energia_acum = svd_full$energia_acum)
}
```

## Proyección de la consulta al mismo espacio

Este es el punto donde es más fácil equivocarse. La consulta **no** se puede
comparar contra el espacio latente sin transformarla: hay que aplicarle
exactamente la misma cadena que a los documentos.

1. Se procesa el texto con **la misma función** `tokenizar()` y el mismo
   vocabulario.
2. Se pondera con el **mismo esquema `ltc`** y —crítico— con el vector `idf`
   **estimado sobre el corpus**, no sobre la consulta. Un $idf$ recalculado sobre
   cuatro palabras no significa nada.
3. Se proyecta con la misma matriz $V_k$ aprendida en la construcción:
   $$\hat{\mathbf{q}} = \mathbf{q}^{\top} V_k \in \mathbb{R}^{k}$$
   Es la ecuación de *folding-in* de Deerwester et al. (1990): la consulta se
   trata como un pseudo-documento que se inserta en el espacio ya construido, sin
   recalcular la SVD.
4. Se normaliza y se calcula el coseno contra las filas de $\hat{D}$.

---

# Mecanismo de ranking

**Cálculo del puntaje.** Cada estrategia produce un vector
$\mathbf{s}\in\mathbb{R}^n$ con un puntaje por documento, mediante una única
operación matriz-vector.

```{r fn-puntajes, purl=TRUE}
puntajes_tfidf <- function(consulta, indices) {
  q <- vector_consulta_tfidf(consulta, indices$vocab, indices$idf_tfidf)
  if (is.null(q)) return(NULL)
  as.numeric(indices$X_tfidf %*% t(q))          # coseno (filas y q unitarias)
}

puntajes_bm25 <- function(consulta, indices) {
  tk <- agregar_bigramas(tokenizar(consulta))[[1]]
  j  <- match(tk, indices$vocab); j <- j[!is.na(j)]
  if (!length(j)) return(NULL)
  tab <- table(j)
  q <- sparseMatrix(i = as.integer(names(tab)), j = rep(1L, length(tab)),
                    x = as.numeric(tab),
                    dims = c(length(indices$vocab), 1L))
  as.numeric(indices$W_bm25 %*% q)
}

puntajes_lsa <- function(consulta, indices) {
  q <- vector_consulta_tfidf(consulta, indices$vocab, indices$idf_tfidf)
  if (is.null(q)) return(NULL)
  qk <- as.numeric(q %*% indices$lsa$V)         # folding-in al espacio latente
  nq <- sqrt(sum(qk ^ 2))
  if (nq == 0) return(NULL)
  as.numeric(indices$lsa$doc_lsa %*% (qk / nq)) # coseno en R^k
}

#' Híbrida: fusión de rangos recíprocos (Cormack, Clarke y Buettcher, 2009).
#'   RRF(d) = sum_m 1 / (c + rango_m(d)),  c = 60
#' Fusiona ORDENAMIENTOS, no puntajes, evitando así que BM25 (escala no
#' acotada) y LSA (coseno en [-1,1]) se sumen en escalas incomparables.
puntajes_hibrido <- function(consulta, indices, c_rrf = 60) {
  s_bm  <- puntajes_bm25(consulta, indices)
  s_lsa <- puntajes_lsa(consulta, indices)
  if (is.null(s_bm) && is.null(s_lsa)) return(NULL)
  n <- if (!is.null(s_bm)) length(s_bm) else length(s_lsa)
  acumular <- function(s) {
    if (is.null(s)) return(numeric(n))
    r <- numeric(n)
    r[order(-s)] <- seq_len(n)                  # rango 1 = mejor
    ifelse(s > 0, 1 / (c_rrf + r), 0)           # solo aporta si hay señal
  }
  acumular(s_bm) + acumular(s_lsa)
}
```

**Ordenamiento.** Se ordena de mayor a menor y se toman los primeros $n$ que el
usuario haya seleccionado. **Se descartan los puntajes $\le 0$**: en los métodos
léxicos un 0 significa "ningún término en común", y devolverlo sería ruido puro.

**Empates.** Se resuelven en cascada: (1) puntaje descendente, (2) **citas**
descendente, (3) `paper_id` ascendente. El tercer criterio garantiza un orden
**determinista y reproducible**; sin él, `order()` podría devolver órdenes
distintos entre ejecuciones. Las citas son solo un desempate y nunca el criterio
principal: el enunciado prohíbe ordenar únicamente por citas, fecha o descargas,
y aquí eso no ocurre, porque si dos artículos no empatan en puntaje las citas son
irrelevantes.

```{r fn-buscar, purl=TRUE}
#' Búsqueda: puntaje -> orden -> top n. Devuelve el tiempo en el atributo
#' "tiempo_ms" y, si aplica, un aviso en el atributo "mensaje".
buscar <- function(consulta, indices, metadatos,
                   metodo = c("bm25", "tfidf", "lsa", "hibrido"), n = 10) {
  metodo <- match.arg(metodo)
  t0 <- proc.time()[["elapsed"]]
  s <- switch(metodo,
              bm25    = puntajes_bm25(consulta, indices),
              tfidf   = puntajes_tfidf(consulta, indices),
              lsa     = puntajes_lsa(consulta, indices),
              hibrido = puntajes_hibrido(consulta, indices))
  vacio <- data.frame(posicion = integer(), paper_id = integer(),
                      puntaje = numeric())
  if (is.null(s)) {
    attr(vacio, "mensaje")   <- "La consulta no contiene términos del vocabulario del corpus."
    attr(vacio, "tiempo_ms") <- round((proc.time()[["elapsed"]] - t0) * 1000, 1)
    return(vacio)
  }
  ord <- order(-s, -metadatos$citations, metadatos$paper_id)
  ord <- ord[s[ord] > 0]
  top <- head(ord, n)
  res <- data.frame(posicion = seq_along(top),
                    paper_id = metadatos$paper_id[top],
                    puntaje  = round(s[top], 4))
  attr(res, "tiempo_ms") <- round((proc.time()[["elapsed"]] - t0) * 1000, 1)
  attr(res, "mensaje") <- if (!nrow(res))
    "Ningún artículo obtuvo puntaje positivo para esta consulta." else NA_character_
  res
}

#' Ejecuta la búsqueda y une los metadatos para presentación.
buscar_con_metadatos <- function(consulta, indices, metadatos, metodo, n = 10) {
  r <- buscar(consulta, indices, metadatos, metodo, n)
  out <- merge(r, metadatos, by = "paper_id", sort = FALSE)
  out <- out[order(out$posicion), ]
  attributes(out)$tiempo_ms <- attr(r, "tiempo_ms")
  attributes(out)$mensaje   <- attr(r, "mensaje")
  out
}
```

**Qué significa un puntaje alto** — y por qué depende del método:

| Método | Rango | Interpretación |
|---|---|---|
| BM25 | $[0,\infty)$, no acotado | Evidencia acumulada. Crece con el número de términos de la consulta, así que **no es comparable entre consultas distintas**. |
| TF-IDF | $[0,1]$ | Coseno del ángulo entre vectores. 1 = perfiles de términos idénticos. |
| LSA | $[-1,1]$, en la práctica $(0,1]$ | Coseno en el espacio latente. Alto = mismo territorio temático, aunque no compartan vocabulario. |
| Híbrida (RRF) | $(0,\,2/(c+1)]$ | Suma de rangos recíprocos. No es una similitud: solo ordena. |

**¿Se pueden comparar los puntajes entre métodos?** **No.** Un BM25 de 18,4 y un
coseno LSA de 0,84 no son comparables: viven en escalas distintas y ni siquiera
miden lo mismo. La interfaz lo advierte explícitamente en el modo comparación.
Lo comparable son las **posiciones**, y por eso la fusión híbrida opera sobre
rangos:

$$\text{RRF}(d)=\sum_{m\in\{\text{BM25},\,\text{LSA}\}}\frac{1}{c+r_m(d)},\qquad c=60$$

La constante $c=60$ amortigua las primeras posiciones: evita que un método que
coloca un documento en el puesto 1 y otro que lo coloca en el 50 produzcan un
resultado dominado por el primero.

---

# Construcción de los índices

Se encadena todo lo anterior en una única función, que es la que ejecutan tanto
este documento como el proceso de preparación de la aplicación.

```{r fn-construir, purl=TRUE}
#' Construye vocabulario, TF, TF-IDF, BM25 y LSA desde la base SQLite.
construir_indices <- function(db_path,
                              min_df_uni = 3, min_df_bi = 3,
                              max_df_prop = 0.90,
                              nv_svd = 200, umbral_energia = 0.55,
                              k1 = 1.2, b = 0.75,
                              peso_titulo = 3, semilla = 2016325) {
  meta <- leer_corpus(db_path)
  # criterio de inclusión: al menos título o resumen con texto
  con_texto <- nzchar(trimws(paste(ifelse(is.na(meta$title), "", meta$title),
                                   ifelse(is.na(meta$abstract), "", meta$abstract))))
  meta <- meta[con_texto, , drop = FALSE]
  meta$citations[is.na(meta$citations)] <- 0L

  textos <- texto_documento(meta, peso_titulo)
  toks   <- agregar_bigramas(tokenizar(textos))
  # ajuste automático del umbral de df para corpus pequeños
  if (nrow(meta) < 400) {
    min_df_uni <- min(min_df_uni, 2); min_df_bi <- min(min_df_bi, 2)
  }
  vocab <- construir_vocabulario(toks, min_df_uni, min_df_bi, max_df_prop)
  TF    <- matriz_frecuencias(toks, vocab)

  tfidf <- ponderar_tfidf(TF)
  bm25  <- ponderar_bm25(TF, k1 = k1, b = b)
  s     <- calcular_svd(tfidf$X, nv = nv_svd, semilla = semilla)
  k     <- seleccionar_k(s$energia_acum, umbral = umbral_energia)
  lsa   <- armar_lsa(s, k)

  indices <- list(vocab = as.character(vocab),
                  df = attr(vocab, "df"),
                  X_tfidf = tfidf$X, idf_tfidf = tfidf$idf,
                  W_bm25 = bm25$W, idf_bm25 = bm25$idf,
                  dl = bm25$dl, avgdl = bm25$avgdl,
                  lsa = lsa,
                  params = list(min_df_uni = min_df_uni, min_df_bi = min_df_bi,
                                max_df_prop = max_df_prop, k1 = k1, b = b,
                                peso_titulo = peso_titulo, nv_svd = nv_svd,
                                umbral_energia = umbral_energia,
                                semilla = semilla))
  list(metadatos = meta, indices = indices, TF = TF)
}
```

```{r construir, cache=TRUE}
t_ini <- Sys.time()
res   <- construir_indices(DB_PATH)
t_construccion <- as.numeric(difftime(Sys.time(), t_ini, units = "secs"))
META <- res$metadatos; IND <- res$indices; TF <- res$TF
cat("Construccion completa en", round(t_construccion, 1), "segundos\n")
```

## Dimensiones resultantes

```{r vocab-resumen}
es_bi <- grepl("_", IND$vocab, fixed = TRUE)
kable(data.frame(
  Concepto = c("Documentos indexados", "Términos en el vocabulario",
               "  · unigramas", "  · bigramas",
               "Entradas no nulas en TF", "Densidad de la matriz (%)",
               "Longitud media del documento (tokens)"),
  Valor = c(nrow(TF), ncol(TF), sum(!es_bi), sum(es_bi),
            length(TF@x),
            round(100 * length(TF@x) / prod(dim(TF)), 3),
            round(IND$avgdl, 1))),
  caption = "Dimensiones de la representación")
```

```{r terminos-frecuentes, fig.height=5}
top <- head(sort(setNames(IND$df, IND$vocab), decreasing = TRUE), 20)
par(mar = c(4, 11, 2, 1))
barplot(rev(top), horiz = TRUE, las = 1, col = "#58a6ff", border = NA,
        cex.names = 0.8, xlab = "Número de documentos (df)",
        main = "20 términos con mayor frecuencia documental")
```

```{r tfidf-check}
cat("Norma L2 de las 5 primeras filas de X (debe ser 1):\n")
print(round(sqrt(Matrix::rowSums(IND$X_tfidf[1:5, ]^2)), 6))
cat("\nMatriz TF-IDF dispersa:", format(object.size(IND$X_tfidf), units = "MB"),
    "| equivalente densa:",
    format(structure(8 * prod(dim(IND$X_tfidf)), class = "object_size"),
           units = "MB"), "\n")
cat("Matriz W de BM25:", nrow(IND$W_bm25), "x", ncol(IND$W_bm25),
    "|", format(object.size(IND$W_bm25), units = "MB"), "\n")
```

## Espectro y elección de $k$

```{r scree, fig.height=4}
ea <- IND$lsa$energia_acum; k <- IND$lsa$k
par(mfrow = c(1, 2), mar = c(4, 4, 3, 1))
plot(seq_along(ea), 100 * ea, type = "l", lwd = 2, col = "#58a6ff",
     xlab = "Número de componentes k", ylab = "Energía acumulada (%)",
     main = "Energía acumulada")
abline(h = 55, lty = 2, col = "#8b949e"); abline(v = k, lty = 2, col = "#3fb950")
points(k, 100 * ea[k], pch = 19, col = "#3fb950")
text(k, 100 * ea[k] - 8, paste("k =", k), col = "#3fb950", cex = 0.9)

d2 <- diff(c(0, ea))
plot(seq_along(d2), 100 * d2, type = "h", col = "#8b949e",
     xlab = "Componente", ylab = "Energía individual (%)",
     main = "Espectro (scree)")
abline(v = k, lty = 2, col = "#3fb950")
```

```{r lsa-resumen}
kable(data.frame(
  Concepto = c("Dimensión original (vocabulario)", "Dimensión reducida (k)",
               "Factor de reducción", "Energía retenida (%)",
               "Matriz TF-IDF dispersa (MB)", "Matriz LSA densa n x k (MB)"),
  Valor = c(ncol(IND$X_tfidf), k,
            sprintf("%.1fx", ncol(IND$X_tfidf) / k),
            sprintf("%.1f", 100 * IND$lsa$energia),
            round(as.numeric(object.size(IND$X_tfidf)) / 1024^2, 2),
            round(as.numeric(object.size(IND$lsa$doc_lsa)) / 1024^2, 2))),
  caption = "Resumen de la reducción dimensional")
```

## Verificación de la proyección

Un documento del corpus usado como consulta debe recuperarse a sí mismo en la
posición 1. Si esto falla, el *folding-in* está mal implementado.

```{r verificar-proyeccion}
i_prueba <- which(!vacio(META$abstract))[3]
s_prueba <- puntajes_lsa(paste(META$title[i_prueba], META$abstract[i_prueba]), IND)
cat("Documento de prueba (fila", i_prueba, ")\n",
    "Posición recuperada por LSA:", which(order(-s_prueba) == i_prueba),
    "| coseno consigo mismo:", round(max(s_prueba), 4), "\n")
```

## Interpretación de las componentes latentes

Cada componente es una combinación lineal de términos. Los que tienen mayor carga
en valor absoluto revelan el eje temático que la componente captura:

```{r componentes}
top_terminos <- function(j, n = 8) {
  v <- IND$lsa$V[, j]
  paste(IND$vocab[order(-abs(v))][1:n], collapse = ", ")
}
kable(data.frame(
  Componente = paste0("C", 1:5),
  `Energía (%)` = round(100 * diff(c(0, IND$lsa$energia_acum))[1:5], 2),
  `Términos con mayor carga` = sapply(1:5, top_terminos),
  check.names = FALSE),
  caption = "Interpretación de las cinco primeras componentes latentes")
```

## Efecto de la reducción

```{r efecto-reduccion}
consulta_demo <- "machine learning model for disease prediction"
medir <- function(fn, reps = 20) {
  t0 <- proc.time()[["elapsed"]]
  for (i in seq_len(reps)) invisible(fn(consulta_demo, IND))
  round(1000 * (proc.time()[["elapsed"]] - t0) / reps, 2)
}
comp <- data.frame(
  Estrategia = c("TF-IDF (m dims, dispersa)", "BM25 (m dims, dispersa)",
                 sprintf("LSA (k = %d, densa)", k)),
  Dimension = c(ncol(IND$X_tfidf), ncol(IND$W_bm25), k),
  Memoria_MB = round(c(as.numeric(object.size(IND$X_tfidf)),
                       as.numeric(object.size(IND$W_bm25)),
                       as.numeric(object.size(IND$lsa$doc_lsa)) +
                         as.numeric(object.size(IND$lsa$V))) / 1024^2, 2),
  Tiempo_ms = c(medir(puntajes_tfidf), medir(puntajes_bm25), medir(puntajes_lsa)))
kable(comp, caption = "Costo de cada representación (media de 20 consultas)")
```

**Lectura de estos números.**

*Tiempo* — LSA es la estrategia más rápida en la consulta, porque el producto es
contra una matriz densa $n\times k$ pequeña en lugar de recorrer la estructura
dispersa. El costo se pagó **una sola vez** al construir el índice.

*Memoria* — aquí hay un matiz que conviene no ocultar: la matriz reducida es
**densa**, así que ocupa exactamente $8nk$ bytes. Si el corpus es pequeño y muy
disperso, puede llegar a ocupar más que la dispersa original. La reducción de LSA
es de **dimensión semántica**, no necesariamente de bytes; el beneficio real es
la velocidad de consulta y la capacidad de capturar sinonimia.

---

# Integración en la aplicación Shiny

## Arquitectura

El buscador se añade como **módulo Shiny** al `app.R` del Taller 2, sin tocar las
funcionalidades previas: los filtros, los indicadores, las gráficas `highcharter`,
la tabla `DT` y el módulo de actualización por *scraping* siguen intactos. El
módulo aporta una pestaña nueva.

**Precomputación.** La aplicación ejecuta `readRDS()` **una sola vez al arrancar**,
fuera de las funciones reactivas. Durante una búsqueda no se toca SQLite, no se
retokeniza el corpus y no se recalcula la SVD: solo se procesa la consulta —unos
pocos tokens— y se hace un producto matriz-vector.

**Ciclo reactivo.** El disparador es `eventReactive()`, no un `reactive()` sobre
el cuadro de texto; sin eso la app relanzaría una búsqueda con cada tecla
pulsada. Se dispara con el botón, con la tecla Enter y **también al cambiar el
método de recuperación o el número de resultados**, como exige la §3 del
enunciado: si el usuario cambia de estrategia, el ranking se recalcula sin
necesidad de volver a pulsar Buscar.

**Casos borde manejados:** consulta vacía (no dispara), consulta sin términos del
vocabulario (mensaje explícito, no una lista vacía silenciosa), consulta en
español (cae en el caso anterior con el mismo aviso), artículo sin resumen (el
fragmento indica "sin resumen disponible"), artículo sin DOI ni URL (el título se
muestra sin enlace).

**Sincronización con el módulo de actualización.** El dashboard del Taller 2
incluye un tab que amplía la base por *scraping*, así que tras usarlo el índice
queda desactualizado. Para evitar esa inconsistencia, `buscadorServer()` acepta
`indices` y `metadatos` tanto como objetos estáticos como `reactive()`, y la
aplicación añade un botón que reconstruye el índice bajo demanda. Esto **no**
contradice la §4.7 del enunciado: la prohibición es reprocesar el corpus *en cada
búsqueda*, no hacerlo en una acción explícita del usuario cuando los datos
cambiaron.

## Fragmentos de texto y resaltado

```{r fn-fragmentos, purl=TRUE}
#' Términos únicos de la consulta, ya procesados.
terminos_consulta <- function(consulta) unique(tokenizar(consulta)[[1]])

#' Fragmento centrado en la primera aparición de algún término de la consulta.
crear_fragmento <- function(texto, terminos, ancho = 300) {
  if (is.na(texto) || !nzchar(texto)) return("(sin resumen disponible)")
  plano <- limpiar_texto(texto)
  pos <- Inf
  for (t in terminos) {
    p <- regexpr(paste0("\\b", t), plano, perl = TRUE)[1]
    if (p > 0 && p < pos) pos <- p
  }
  if (!is.finite(pos)) pos <- 1
  ini <- max(1, pos - 110)
  fin <- min(nchar(texto), ini + ancho)
  frag <- substr(texto, ini, fin)
  if (ini > 1) frag <- sub("^\\S*\\s", "", frag)      # corta palabra partida
  if (fin < nchar(texto)) frag <- sub("\\s\\S*$", "", frag)
  paste0(if (ini > 1) "… " else "", frag,
         if (fin < nchar(texto)) " …" else "")
}

#' Envuelve en <mark> los términos de la consulta dentro del fragmento.
resaltar <- function(fragmento, terminos) {
  if (!length(terminos)) return(fragmento)
  patron <- paste0("(?i)\\b(", paste(terminos, collapse = "|"), ")")
  gsub(patron, "<mark>\\1</mark>", fragmento, perl = TRUE)
}
```

## Módulo Shiny: interfaz

Estética heredada del dashboard del Taller 2 (paleta GitHub oscuro:
`#0d1117` / `#58a6ff` / `#3fb950`).

```{r fn-modulo-ui, purl=TRUE}
.css_buscador <- "
.busc-wrap{font-family:'Inter','Segoe UI',sans-serif;color:#c9d1d9;}
.busc-barra{display:flex;gap:10px;margin-bottom:12px;}
.busc-barra .form-group{flex:1;margin-bottom:0;}
.busc-wrap input[type=text]{background:#0d1117;border:1px solid #30363d;
  color:#c9d1d9;border-radius:6px;height:44px;font-size:15px;}
.busc-wrap input[type=text]:focus{border-color:#58a6ff;box-shadow:0 0 0 3px rgba(88,166,255,.25);}
.busc-wrap .btn-buscar{background:#238636;color:#fff;border:1px solid #2ea043;
  border-radius:6px;height:44px;padding:0 22px;font-weight:600;}
.busc-wrap .btn-buscar:hover{background:#2ea043;color:#fff;}
.busc-wrap .selectize-input,.busc-wrap .form-control{background:#0d1117!important;
  border:1px solid #30363d!important;color:#c9d1d9!important;border-radius:6px;}
.busc-wrap .selectize-dropdown{background:#161b22;color:#c9d1d9;border:1px solid #30363d;}
.busc-wrap label{color:#8b949e;font-size:12px;text-transform:uppercase;letter-spacing:.5px;}
.busc-info{color:#8b949e;font-size:12.5px;font-family:'Space Mono',monospace;margin:6px 0 14px;}
.res-card{background:#161b22;border:1px solid #30363d;border-radius:8px;
  padding:14px 16px;margin-bottom:12px;transition:border-color .15s;}
.res-card:hover{border-color:#58a6ff;}
.res-pos{display:inline-block;min-width:30px;text-align:center;background:#21262d;
  color:#58a6ff;border-radius:6px;font-family:'Space Mono',monospace;
  font-weight:700;padding:2px 7px;margin-right:10px;}
.res-titulo{font-size:15.5px;font-weight:600;}
.res-titulo a{color:#58a6ff;text-decoration:none;}
.res-titulo a:hover{text-decoration:underline;}
.res-meta{color:#8b949e;font-size:12.5px;margin:6px 0;}
.res-chip{display:inline-block;background:rgba(63,185,80,.15);color:#3fb950;
  border:1px solid rgba(63,185,80,.4);border-radius:12px;padding:1px 10px;
  font-size:11.5px;margin-left:6px;}
.res-frag{color:#c9d1d9;font-size:13.5px;line-height:1.55;margin-top:6px;}
.res-frag mark{background:rgba(210,153,34,.35);color:#e3b341;padding:0 2px;border-radius:3px;}
.res-pie{margin-top:8px;font-family:'Space Mono',monospace;font-size:12px;color:#8b949e;}
.res-score{font-weight:700;padding:1px 8px;border-radius:6px;margin-left:6px;}
.res-score.bm25{color:#3fb950;background:rgba(63,185,80,.12);}
.res-score.tfidf{color:#58a6ff;background:rgba(88,166,255,.12);}
.res-score.lsa{color:#bc8cff;background:rgba(188,140,255,.12);}
.res-score.hibrido{color:#e3b341;background:rgba(210,153,34,.12);}
.busc-aviso{background:#161b22;border:1px dashed #30363d;border-radius:8px;
  padding:18px;color:#8b949e;text-align:center;}
.busc-colcab{font-family:'Space Mono',monospace;color:#e3b341;font-size:13px;
  border-bottom:1px solid #30363d;padding-bottom:6px;margin-bottom:12px;}
"

ETIQUETAS_METODO <- c(bm25    = "BM25 (léxica)",
                      tfidf   = "TF-IDF + coseno (léxica)",
                      lsa     = "LSA / SVD truncada (semántica latente)",
                      hibrido = "Híbrida BM25 + LSA (fusión RRF)")

buscadorUI <- function(id, k_lsa = NULL) {
  ns <- NS(id)
  etiq <- ETIQUETAS_METODO
  if (!is.null(k_lsa))
    etiq["lsa"] <- sprintf("LSA / SVD truncada, k = %d (semántica latente)", k_lsa)
  opciones <- c(stats::setNames(names(etiq), etiq),
                stats::setNames("comparar", "Comparar dos estrategias"))
  tagList(
    tags$head(tags$style(HTML(.css_buscador))),
    tags$script(HTML(sprintf(
      "$(document).on('keypress', '#%s', function(e){if(e.which==13){$('#%s').click();}});",
      ns("consulta"), ns("btn")))),
    div(class = "busc-wrap",
      h2("Búsqueda de artículos científicos", style = "color:#e6edf3;margin-top:0;"),
      p("Escriba una consulta en lenguaje natural (el corpus está en inglés).",
        style = "color:#8b949e;"),
      div(class = "busc-barra",
          textInput(ns("consulta"), NULL, width = "100%",
                    placeholder = "p. ej.: machine learning models for disease diagnosis"),
          actionButton(ns("btn"), "Buscar", class = "btn-buscar",
                       icon = icon("magnifying-glass"))),
      fluidRow(
        column(4, selectInput(ns("metodo"), "Estrategia de recuperación",
                              choices = opciones, selected = "bm25")),
        column(2, selectInput(ns("topn"), "Resultados",
                              choices = c(5, 10, 20), selected = 10)),
        column(3, conditionalPanel(
          "input.metodo == 'comparar'", ns = ns,
          selectInput(ns("met_a"), "Estrategia A",
                      choices = stats::setNames(names(etiq), etiq),
                      selected = "bm25"))),
        column(3, conditionalPanel(
          "input.metodo == 'comparar'", ns = ns,
          selectInput(ns("met_b"), "Estrategia B",
                      choices = stats::setNames(names(etiq), etiq),
                      selected = "lsa")))
      ),
      uiOutput(ns("info")),
      uiOutput(ns("resultados"))
    )
  )
}
```

## Módulo Shiny: tarjetas de resultado

```{r fn-modulo-tarjetas, purl=TRUE}
#' Tarjeta HTML de un resultado.
.tarjeta <- function(fila, terminos, metodo, compacta = FALSE) {
  enlace <- if (!is.na(fila$url) && nzchar(fila$url)) fila$url
            else if (!is.na(fila$doi) && nzchar(fila$doi))
              paste0("https://doi.org/", sub("^https?://doi.org/", "", fila$doi))
            else NA_character_
  titulo <- if (!is.na(enlace))
    tags$a(href = enlace, target = "_blank", fila$title) else fila$title
  aut <- strsplit(ifelse(is.na(fila$authors_raw), "", fila$authors_raw), ";\\s*")[[1]]
  aut_txt <- if (length(aut) > 3)
    paste0(paste(aut[1:3], collapse = "; "), " … et al. (", length(aut), ")")
    else paste(aut, collapse = "; ")
  frag <- resaltar(crear_fragmento(fila$abstract, terminos,
                                   ancho = if (compacta) 190 else 300), terminos)
  div(class = "res-card",
    div(span(class = "res-pos", fila$posicion),
        span(class = "res-titulo", titulo),
        span(class = "res-chip", fila$topic_label)),
    div(class = "res-meta",
        HTML(paste0(aut_txt, " &nbsp;·&nbsp; ", fila$publication_date,
                    " &nbsp;·&nbsp; ", fila$citations, " citas · ",
                    fila$downloads, " descargas",
                    if (!is.na(fila$doi) && nzchar(fila$doi))
                      paste0(" &nbsp;·&nbsp; DOI: ",
                             sub("^https?://doi.org/", "", fila$doi)) else ""))),
    div(class = "res-frag", HTML(frag)),
    div(class = "res-pie", "puntaje",
        span(class = paste("res-score", metodo), fila$puntaje))
  )
}

#' Lista de tarjetas, o el aviso correspondiente si no hay resultados.
.lista_tarjetas <- function(res, terminos, metodo, compacta = FALSE) {
  msj <- attr(res, "mensaje")
  if (!is.null(msj) && !is.na(msj)) return(div(class = "busc-aviso", msj))
  if (!nrow(res))
    return(div(class = "busc-aviso",
               "Ningún artículo obtuvo puntaje positivo para esta consulta."))
  tagList(lapply(seq_len(nrow(res)),
                 function(i) .tarjeta(res[i, ], terminos, metodo, compacta)))
}
```

## Módulo Shiny: lógica del servidor

```{r fn-modulo-server, purl=TRUE}
#' Servidor del módulo. `indices` y `metadatos` pueden pasarse como objetos
#' estáticos (lo normal) o como expresiones reactive(), lo que permite
#' reconstruir el índice tras actualizar el corpus sin reiniciar la app.
buscadorServer <- function(id, indices, metadatos) {
  moduleServer(id, function(input, output, session) {

    # Admite ambas formas sin duplicar código
    ind  <- if (is.reactive(indices))   indices   else function() indices
    meta <- if (is.reactive(metadatos)) metadatos else function() metadatos

    # eventReactive, NO reactive sobre input$consulta: la búsqueda no debe
    # relanzarse con cada tecla pulsada. Se dispara con el botón o Enter y,
    # además, al cambiar cualquier control de configuración, porque el
    # enunciado (§3) exige recalcular el ranking cuando el usuario cambia de
    # método de recuperación. req() la bloquea mientras no haya consulta.
    busqueda <- eventReactive(
      list(input$btn, input$metodo, input$topn, input$met_a, input$met_b), {
      req(nzchar(trimws(input$consulta)))
      n     <- as.integer(input$topn)
      terms <- terminos_consulta(input$consulta)
      if (input$metodo != "comparar") {
        r <- buscar_con_metadatos(input$consulta, ind(), meta(), input$metodo, n)
        list(modo = "simple", metodo = input$metodo, res = r, terminos = terms)
      } else {
        ra <- buscar_con_metadatos(input$consulta, ind(), meta(), input$met_a, n)
        rb <- buscar_con_metadatos(input$consulta, ind(), meta(), input$met_b, n)
        list(modo = "comparar", ma = input$met_a, mb = input$met_b,
             ra = ra, rb = rb, terminos = terms)
      }
    }, ignoreInit = TRUE)

    output$info <- renderUI({
      b <- busqueda()
      if (b$modo == "simple") {
        div(class = "busc-info",
            sprintf("%s — %d resultado(s) — %.1f ms",
                    ETIQUETAS_METODO[b$metodo], nrow(b$res),
                    attr(b$res, "tiempo_ms")))
      } else {
        div(class = "busc-info",
            sprintf("A: %s (%.1f ms)  |  B: %s (%.1f ms) — los puntajes de métodos distintos NO son comparables entre sí",
                    ETIQUETAS_METODO[b$ma], attr(b$ra, "tiempo_ms"),
                    ETIQUETAS_METODO[b$mb], attr(b$rb, "tiempo_ms")))
      }
    })

    output$resultados <- renderUI({
      b <- busqueda()
      if (b$modo == "simple") {
        .lista_tarjetas(b$res, b$terminos, b$metodo)
      } else {
        fluidRow(
          column(6, div(class = "busc-colcab", paste("A ·", ETIQUETAS_METODO[b$ma])),
                 .lista_tarjetas(b$ra, b$terminos, b$ma, compacta = TRUE)),
          column(6, div(class = "busc-colcab", paste("B ·", ETIQUETAS_METODO[b$mb])),
                 .lista_tarjetas(b$rb, b$terminos, b$mb, compacta = TRUE))
        )
      }
    })
  })
}
```

## Exportación de los archivos que usa la aplicación

Este bloque es el puente entre el documento y la app: extrae **literalmente** el
contenido de los bloques marcados con `purl=TRUE` —todas las funciones
anteriores— y lo escribe en `R/funciones_buscador.R`. Por construcción, el código
del informe y el de la aplicación no pueden divergir.

(Se extraen los bloques leyendo el propio `.Rmd` en lugar de usar
`knitr::purl()`, porque `purl()` no es reentrante: no puede invocarse desde
dentro de un `knit()` en curso.)

```{r fn-extraer, purl=TRUE}
#' Extrae el código de los bloques de un .Rmd marcados con `purl=TRUE`.
extraer_bloques_purl <- function(archivo_rmd) {
  lineas <- readLines(archivo_rmd, warn = FALSE, encoding = "UTF-8")
  cercas <- grep("^```", lineas)                   # todas las cercas ```
  aperturas <- cercas[seq(1, length(cercas), by = 2)]
  cierres   <- cercas[seq(2, length(cercas), by = 2)]
  marcado <- grepl("purl\\s*=\\s*TRUE", lineas[aperturas])
  unlist(lapply(which(marcado), function(i) {
    if (cierres[i] - aperturas[i] < 2) return(character(0))
    c(lineas[(aperturas[i] + 1):(cierres[i] - 1)], "")
  }))
}
```

```{r exportar}
dir.create("R", showWarnings = FALSE)
dir.create("modelos", showWarnings = FALSE)

cabecera <- c(
  "# =====================================================================",
  "#  Taller 4 - Mineria de Datos (2016325)",
  "#  R/funciones_buscador.R",
  "#  ARCHIVO GENERADO AUTOMATICAMENTE por taller_4.Rmd. No editar a mano:",
  "#  cualquier cambio debe hacerse en el .Rmd y volver a knitear.",
  paste0("#  Generado: ", format(Sys.time(), "%Y-%m-%d %H:%M:%S")),
  "# =====================================================================",
  "suppressPackageStartupMessages({",
  "  library(Matrix); library(irlba); library(shiny)",
  "  library(DBI); library(RSQLite)",
  "})", "")

codigo <- extraer_bloques_purl("taller_4.Rmd")
writeLines(c(cabecera, codigo), "R/funciones_buscador.R", useBytes = TRUE)

# Script auxiliar de construcción (entregable exigido en la §7 del enunciado):
# permite regenerar la caché sin volver a knitear el documento completo.
dir.create("scripts", showWarnings = FALSE)
writeLines(c(
  "# Regenera modelos/*.rds a partir de la base SQLite.",
  "# Ejecutar tras actualizar el corpus con el modulo de scraping del Taller 2:",
  "#     Rscript scripts/01_construir_representaciones.R",
  "source(\"R/funciones_buscador.R\")",
  "res <- construir_indices(\"nature_srep_2025.db\")",
  "dir.create(\"modelos\", showWarnings = FALSE)",
  "saveRDS(res$metadatos, \"modelos/metadatos.rds\")",
  "saveRDS(res$indices,   \"modelos/indices.rds\")",
  "cat(\"Articulos:\", nrow(res$metadatos),",
  "    \"| Vocabulario:\", length(res$indices$vocab),",
  "    \"| k =\", res$indices$lsa$k, \"\\n\")"),
  "scripts/01_construir_representaciones.R", useBytes = TRUE)

saveRDS(META, "modelos/metadatos.rds")   # cache que la app carga al arrancar
saveRDS(IND,  "modelos/indices.rds")

cat("R/funciones_buscador.R              ->", length(codigo), "líneas de código\n")
cat("scripts/01_construir_representaciones.R -> script auxiliar\n")
cat("modelos/metadatos.rds  ->", format(object.size(META), units = "MB"), "\n")
cat("modelos/indices.rds    ->", format(object.size(IND),  units = "MB"), "\n")
```

**Verificación.** El archivo generado debe cargarse en un entorno limpio y
funcionar sin nada más que los `.rds`:

```{r verificar-export}
env <- new.env()
source("R/funciones_buscador.R", local = env)
IND_v  <- readRDS("modelos/indices.rds")
META_v <- readRDS("modelos/metadatos.rds")
prueba <- env$buscar_con_metadatos("machine learning", IND_v, META_v, "bm25", 3)

cat("Funciones exportadas :", length(ls(env, all.names = TRUE)), "\n")
cat("Búsqueda de prueba   :", nrow(prueba), "resultados\n")
cat("UI del módulo        :", class(env$buscadorUI("test", k_lsa = IND_v$lsa$k))[1], "\n")
stopifnot(nrow(prueba) > 0)
```

## Cambios necesarios en `app.R`

Cuatro adiciones sobre el `app.R` del Taller 2. Ninguna toca las funcionalidades
existentes.

> **Esto no se ejecuta desde aquí.** Son líneas para copiar y pegar dentro de
> `app.R` con el editor. Sueltas no funcionan: `menuItem()` y `tabItem()` solo
> existen dentro de la estructura de `dashboardPage()` y requieren
> `library(shinydashboard)`.

```r
## 1. Al inicio del archivo, junto a las demás library()
library(Matrix)
source("R/funciones_buscador.R")           # lo genera taller_4.Rmd
IND  <- readRDS("modelos/indices.rds")     # cache, se carga UNA vez
META <- readRDS("modelos/metadatos.rds")

## 2. Dentro de sidebarMenu(...)
menuItem("Buscador", tabName = "buscador", icon = icon("magnifying-glass"))

## 3. Dentro de tabItems(...)
tabItem("buscador", buscadorUI("buscador", k_lsa = IND$lsa$k))

## 4. Dentro de server <- function(input, output, session) { ... }
buscadorServer("buscador", indices = IND, metadatos = META)
```

**Despliegue en shinyapps.io** — `modelos/` debe incluirse o la app no arranca:

```r
rsconnect::deployApp(
  appDir   = ".",
  appFiles = c("app.R", "nature_srep_2025.db",
               "R/funciones_buscador.R",
               "modelos/indices.rds", "modelos/metadatos.rds"),
  appName  = "dashboard-shiny")
```

---

# Evaluación de resultados

## Diseño de las consultas

Una consulta por cada tipo exigido. Están **en inglés** porque el corpus lo está:
una consulta en español devolvería cero resultados en las cuatro estrategias y no
discriminaría entre métodos.

```{r consultas}
dir.create("evaluacion", showWarnings = FALSE)
consultas <- data.frame(
  id = c("C1","C2","C3","C4","C5"),
  tipo = c("terminos directos", "sinonimos o terminos relacionados",
           "general", "especifica", "resultados poco relevantes esperados"),
  consulta = c(
    "machine learning model for disease prediction",
    "computer aided detection of tumours in medical scans",
    "artificial intelligence",
    "large language models for generating clinical notes",
    "network analysis"),
  categoria_esperada = c("Machine Learning", "Machine Learning",
                         "IA Generativa", "IA Generativa", "Estadística"),
  justificacion = c(
    "Términos que aparecen literalmente en títulos y resúmenes: mide la coincidencia léxica básica.",
    "Ningún artículo usa esta redacción; 'computer aided', 'tumours' y 'scans' son sinónimos de 'automated', 'tumor' e 'imaging'. Penaliza a los métodos léxicos y favorece al espacio latente.",
    "Dos palabras muy frecuentes: df alto, idf bajo. Muestra el comportamiento cuando la consulta discrimina poco.",
    "Consulta larga y muy específica; solo unos pocos artículos la satisfacen. Mide precisión en la cola de la distribución.",
    "Deliberadamente ambigua: 'network' aparece en 'neural network', 'gene regulatory network' y 'social network'. Se espera que algún método devuelva resultados de un dominio equivocado."),
  stringsAsFactors = FALSE)
write.csv(consultas, "evaluacion/consultas.csv",
          row.names = FALSE, fileEncoding = "UTF-8")
kable(consultas[, c("id","tipo","consulta")], caption = "Consultas de evaluación")
```

## Juicios de relevancia

Los juicios se construyen por ***pooling***, el procedimiento estándar de TREC
(Voorhees y Harman, 2005): se recupera el top-10 con cada estrategia, se toma la
**unión** de documentos y se juzga cada uno **una sola vez por consulta**, con
independencia del método que lo recuperó. Así ninguna estrategia se evalúa contra
un conjunto de juicios distinto al de las otras.

```{r corridas}
METODOS <- c("bm25", "tfidf", "lsa", "hibrido")
K_EVAL  <- 5     # profundidad para P@k y nDCG@k
N_POOL  <- 10    # documentos recuperados por consulta y método

corridas <- list()
for (i in seq_len(nrow(consultas))) {
  for (m in METODOS) {
    r <- buscar(consultas$consulta[i], IND, META, m, n = N_POOL)
    if (!nrow(r)) next
    corridas[[length(corridas) + 1]] <- data.frame(
      id_consulta = consultas$id[i], metodo = m,
      posicion = r$posicion, paper_id = r$paper_id, puntaje = r$puntaje,
      tiempo_ms = attr(r, "tiempo_ms"), stringsAsFactors = FALSE)
  }
}
corridas <- do.call(rbind, corridas)
cat("Pares (consulta, documento) recuperados:", nrow(corridas), "\n")
```

El bloque siguiente escribe `evaluacion/pool_juicios.csv` con una sugerencia
inicial basada en la coincidencia con `topic_label`. **Esa columna debe revisarse
artículo por artículo** leyendo título y resumen; al volver a knitear, los juicios
ya revisados se conservan.

```{r pool}
ARCH_POOL <- "evaluacion/pool_juicios.csv"

pool <- unique(corridas[, c("id_consulta", "paper_id")])
pool <- merge(pool, consultas[, c("id","consulta")],
              by.x = "id_consulta", by.y = "id")
pool <- merge(pool, META[, c("paper_id","title","topic_label","abstract")],
              by = "paper_id", all.x = TRUE)
pool$abstract <- substr(gsub("\\s+", " ", pool$abstract), 1, 220)
pool <- pool[order(pool$id_consulta, pool$paper_id), ]

esperada <- setNames(consultas$categoria_esperada, consultas$id)
pool$relevante <- as.integer(pool$topic_label == esperada[pool$id_consulta])
pool$relevante[is.na(pool$relevante)] <- 0L

if (file.exists(ARCH_POOL)) {           # conservar juicios ya revisados
  previo <- read.csv(ARCH_POOL, stringsAsFactors = FALSE, encoding = "UTF-8")
  idx <- match(paste(pool$id_consulta, pool$paper_id),
               paste(previo$id_consulta, previo$paper_id))
  pool$relevante <- ifelse(is.na(idx), pool$relevante, previo$relevante[idx])
  cat("Juicios previos conservados:", sum(!is.na(idx)), "de", nrow(pool), "\n")
}
write.csv(pool[, c("id_consulta","consulta","paper_id","title",
                   "topic_label","abstract","relevante")],
          ARCH_POOL, row.names = FALSE, fileEncoding = "UTF-8")

kable(as.data.frame(table(Consulta = pool$id_consulta,
                          Relevante = pool$relevante)),
      caption = "Tamaño del pool y juicios por consulta")
```

## Métricas

$$
P@5=\frac{\#\{\text{relevantes entre los 5 primeros}\}}{5},
\qquad
\text{MRR}=\frac{1}{r_1},
\qquad
\text{nDCG@}5=\frac{\displaystyle\sum_{i=1}^{5} \frac{rel_i}{\log_2(i+1)}}{\text{IDCG@}5}
$$

- **P@5** — la métrica exigida. Mide cuántos aciertos hay arriba, pero es ciega
  al orden: dos aciertos en las posiciones 1–2 puntúan igual que en las 4–5.
- **MRR** — inverso de la posición del primer acierto. Importa porque el usuario
  real de un buscador mira los primeros resultados.
- **nDCG@5** — sí pondera por posición, con descuento logarítmico, y normaliza
  contra el ordenamiento ideal. Es la más informativa de las tres.

```{r metricas}
rel <- setNames(pool$relevante, paste(pool$id_consulta, pool$paper_id))
marcar <- function(idc, pid) {
  v <- rel[paste(idc, pid)]; ifelse(is.na(v), 0L, v)
}
precision_at_k <- function(r, k = K_EVAL) mean(head(r, k))
rr  <- function(r) { p <- which(r == 1)[1]; if (is.na(p)) 0 else 1 / p }
dcg <- function(r) sum(r / log2(seq_along(r) + 1))
ndcg_at_k <- function(r, k = K_EVAL) {
  r <- head(r, k); ideal <- dcg(sort(r, decreasing = TRUE))
  if (ideal == 0) 0 else dcg(r) / ideal
}

filas <- list()
for (idc in consultas$id) for (m in METODOS) {
  sub <- corridas[corridas$id_consulta == idc & corridas$metodo == m, ]
  sub <- sub[order(sub$posicion), ]
  if (!nrow(sub)) {
    filas[[length(filas)+1]] <- data.frame(
      id_consulta = idc, metodo = m, n_recuperados = 0L,
      P_at_5 = 0, MRR = 0, nDCG_at_5 = 0, tiempo_ms = NA_real_)
    next
  }
  r <- marcar(idc, sub$paper_id)
  filas[[length(filas)+1]] <- data.frame(
    id_consulta = idc, metodo = m, n_recuperados = nrow(sub),
    P_at_5 = round(precision_at_k(r), 3), MRR = round(rr(r), 3),
    nDCG_at_5 = round(ndcg_at_k(r), 3), tiempo_ms = sub$tiempo_ms[1])
}
met <- do.call(rbind, filas)
met <- merge(met, consultas[, c("id","tipo")], by.x = "id_consulta", by.y = "id")
met <- met[order(met$id_consulta, met$metodo), ]
write.csv(met, "evaluacion/resultados_metricas.csv",
          row.names = FALSE, fileEncoding = "UTF-8")

kable(met[, c("id_consulta","tipo","metodo","n_recuperados",
              "P_at_5","MRR","nDCG_at_5","tiempo_ms")],
      row.names = FALSE, caption = "Métricas por consulta y estrategia")
```

```{r promedios}
prom <- aggregate(cbind(P_at_5, MRR, nDCG_at_5, tiempo_ms) ~ metodo, met,
                  FUN = function(v) mean(v, na.rm = TRUE), na.action = na.pass)
prom[, -1] <- round(prom[, -1], 3)
prom <- prom[order(-prom$nDCG_at_5), ]
kable(prom, row.names = FALSE, caption = "Promedio sobre las 5 consultas")
```

```{r grafico-metricas, fig.height=4.5}
m_plot <- as.matrix(prom[, c("P_at_5","MRR","nDCG_at_5")])
rownames(m_plot) <- prom$metodo
barplot(t(m_plot), beside = TRUE, ylim = c(0, 1.08),
        col = c("#58a6ff", "#3fb950", "#bc8cff"), border = NA,
        ylab = "Valor de la métrica", main = "Comparación de estrategias")
legend("topright", c("P@5", "MRR", "nDCG@5"), bty = "n", horiz = TRUE,
       fill = c("#58a6ff", "#3fb950", "#bc8cff"), border = NA)
```

## Solapamiento entre estrategias

¿Cuánto cambia realmente el *ranking* al pasar a la representación reducida?

```{r solapamiento}
solape <- function(q, m1, m2, n = 10) {
  a <- buscar(q, IND, META, m1, n)$paper_id
  b <- buscar(q, IND, META, m2, n)$paper_id
  if (!length(a) || !length(b)) return(NA_real_)
  length(intersect(a, b)) / max(length(a), length(b))
}
sol <- data.frame(
  Consulta        = consultas$id,
  `BM25 vs TFIDF` = sapply(consultas$consulta, solape, "bm25",  "tfidf"),
  `BM25 vs LSA`   = sapply(consultas$consulta, solape, "bm25",  "lsa"),
  `TFIDF vs LSA`  = sapply(consultas$consulta, solape, "tfidf", "lsa"),
  check.names = FALSE, row.names = NULL)
sol[, -1] <- lapply(sol[, -1], function(v)
  ifelse(is.na(v), "sin resultados", sprintf("%.2f", v)))
kable(sol, caption = "Solapamiento del top-10 (0 = listas disjuntas, 1 = idénticas)")
```

Se espera un solapamiento alto entre BM25 y TF-IDF —ambos son léxicos y solo
difieren en la ponderación— y notablemente menor contra LSA. Si así ocurre, queda
confirmado que la reducción **no** es una compresión sin efecto: reordena los
resultados de forma cualitativa.

## Comparación cualitativa de los rankings

```{r comparar-rankings, results='asis'}
for (i in seq_len(nrow(consultas))) {
  q <- consultas$consulta[i]
  cat("\n\n### ", consultas$id[i], " - *", consultas$tipo[i], "*\n\n",
      "> ", q, "\n\n", sep = "")
  tabla <- NULL
  for (mm in c("bm25", "lsa")) {
    r <- buscar_con_metadatos(q, IND, META, mm, 5)
    if (!nrow(r)) next
    tabla <- rbind(tabla, data.frame(
      Metodo = mm, Pos = r$posicion, Titulo = substr(r$title, 1, 60),
      Categoria = r$topic_label, Puntaje = r$puntaje))
  }
  if (is.null(tabla)) { cat("_Sin resultados para esta consulta._\n"); next }
  print(kable(tabla, row.names = FALSE))
}
```

## Análisis

> **Cómo completar esta sección.** Los párrafos siguientes son una guía de
> lectura: cada afirmación debe contrastarse con las tablas anteriores y
> concretarse con los artículos que efectivamente aparezcan.

**C1 (términos directos).** Es el caso favorable a la recuperación léxica. BM25
debería ganar o empatar: los términos de la consulta están literalmente en los
títulos y su $idf$ los separa con claridad. Si LSA queda por debajo aquí es
esperable y no un defecto — la reducción difumina distinciones finas entre
documentos que comparten campo temático.

**C2 (sinónimos).** La consulta discriminante del experimento. Si los métodos
léxicos degradan y LSA sostiene su P@5, se confirma la hipótesis del espacio
latente: *tumour* y *cancer* nunca coinciden como cadenas, pero sí comparten
vecindario de co-ocurrencia. Si LSA **no** mejora, la explicación más probable es
que $k$ sea demasiado bajo o que el corpus sea demasiado pequeño para que las
co-ocurrencias sean estables; conviene reportarlo tal cual y probar con un umbral
de energía mayor.

**C3 (general).** Dos palabras muy frecuentes: $idf$ bajo en ambos términos, así
que BM25 tiene poca base para discriminar y el orden lo terminan decidiendo las
longitudes de documento. Es el escenario donde la fusión híbrida suele aportar
más, porque combina dos criterios débiles pero poco correlacionados.

**C4 (específica).** Consulta larga: cada término adicional suma evidencia en
BM25 y solo unos pocos artículos la satisfacen. Se espera P@5 alta, aunque
posiblemente haya menos de 5 documentos relevantes disponibles — en ese caso P@5
tiene un techo inferior a 1 por construcción y nDCG@5 es la métrica que hay que
mirar.

**C5 (resultados poco relevantes).** Diseñada para fallar. *Network* es polisémico
en este corpus, así que al menos un método debería colar un artículo de un
dominio equivocado en el top-5. **Este es el análisis de error que exige el
enunciado:** identifique el artículo concreto, indique en qué posición apareció y
con qué método, y explique el mecanismo — para BM25, que la coincidencia de
superficie no distingue sentidos; para LSA, que un $k$ pequeño puede colapsar en
un mismo eje latente contextos que en realidad son distintos.

**Conclusión general.** Complétela a partir de la tabla de promedios: qué
estrategia gana en nDCG@5, si la ventaja es consistente o depende del tipo de
consulta, y si la híbrida compensa las debilidades individuales. El resultado
típico en corpus técnicos pequeños es que BM25 sea un *baseline* muy fuerte, que
LSA gane solo en las consultas con desajuste de vocabulario, y que la fusión
híbrida sea la más estable entre tipos de consulta aunque rara vez la mejor en un
tipo concreto.

---

Medidas adoptadas frente a la restricción de memoria:

1. **Matrices dispersas en todo el pipeline** (`dgCMatrix`). La matriz TF-IDF
   solo almacena las entradas no nulas; no se llama `as.matrix()` sobre ella
   salvo en el caso de corpus muy pequeño, donde la SVD densa es más barata que
   Lanczos.
2. **Vocabulario acotado** por $df$ mínimo y máximo, con justificación
   estadística y no un corte arbitrario.
3. **SVD parcial** vía `irlba`: se calculan solo los primeros valores singulares,
   sin formar $X^{\top}X$.
4. **Precomputación y caché** en `.rds`: la aplicación no reconstruye nada.
5. **Sin dependencias pesadas**: no se usan modelos preentrenados, redes
   neuronales ni APIs de pago. El sistema completo corre con `Matrix` e `irlba`.

---

# Limitaciones y trabajo futuro

- **LSA es lineal.** Captura co-ocurrencia, no significado. Los *sentence
  embeddings* (SBERT) resolverían mejor la sinonimia, a costa de descargar un
  modelo de cientos de MB — descartado por la restricción de recursos.
- **El corpus es monolingüe.** Una consulta en español no recupera nada. La
  solución realista es traducir la consulta antes de lanzarla, no reindexar.
- **Sin retroalimentación de relevancia.** No se implementó *pseudo-relevance
  feedback* (Rocchio), que suele dar mejoras consistentes expandiendo la consulta
  con términos de los primeros documentos recuperados.
- **Los juicios son de un solo evaluador**, lo que introduce sesgo. En un montaje
  formal se usarían varios anotadores y se reportaría el acuerdo (κ de Cohen).
- **$k$ se fija con un criterio de energía**, no optimizando una métrica de
  recuperación. Un barrido de $k$ contra nDCG@5 sería más riguroso, aunque con
  cinco consultas tendría muy poca potencia estadística.

---

# Dependencias

```{r dependencias}
PAQUETES <- c("shiny","shinydashboard","highcharter","DT","dplyr",
              "DBI","RSQLite","rvest","httr2","xml2",   # Taller 2
              "Matrix","irlba",                          # Taller 4: buscador
              "rmarkdown","knitr","rsconnect")
kable(data.frame(
  Paquete = PAQUETES,
  Version = vapply(PAQUETES, function(p)
    tryCatch(as.character(packageVersion(p)),
             error = function(e) "no instalado"), character(1)),
  row.names = NULL), caption = paste("Paquetes usados —", R.version.string))
```

Para generar `renv.lock`, ejecutar **una vez** en la carpeta del proyecto:

```r
install.packages("renv")
renv::init(bare = TRUE)   # crea el entorno del proyecto
renv::hydrate()           # copia los paquetes ya instalados
renv::snapshot()          # escribe renv.lock
# quien clone el repositorio solo necesita: renv::restore()
```

---

# Referencias

- Robertson, S. y Zaragoza, H. (2009). The probabilistic relevance framework:
  BM25 and beyond. *Foundations and Trends in Information Retrieval*, 3(4), 333–389.
- Robertson, S., Zaragoza, H. y Taylor, M. (2004). Simple BM25 extension to
  multiple weighted fields. *CIKM '04*, 42–49.
- Salton, G. y Buckley, C. (1988). Term-weighting approaches in automatic text
  retrieval. *Information Processing & Management*, 24(5), 513–523.
- Voorhees, E. M. y Harman, D. K. (eds.) (2005). *TREC: Experiment and Evaluation
  in Information Retrieval*. MIT Press.

```{r sesion}
sessionInfo()
```
