---
title: "Taller 3 - Minería de Datos"
subtitle: "Predicción de ITU (Infección del Tracto Urinario) a partir de datos de utilización de servicios de salud"
author: "Keiner Felipe Correa Leguizamón"
date: "`r Sys.Date()`"
output:
  html_document:
    toc: true
    toc_float: true
    theme: flatly
---

```{r setup, include=FALSE}
knitr::opts_chunk$set(echo = TRUE, warning = FALSE, message = FALSE)
library(tidyverse)
```

# 1. Introducción y objetivo

Este trabajo desarrolla un análisis completo de minería de datos aplicado a una
base real de utilización de servicios de salud, con el fin de identificar
beneficiarios con **ITU (Infección del Tracto Urinario)**, entrenar y comparar
modelos predictivos, interpretar los resultados y estimar el costo esperado
asociado a la enfermedad.

**Enfermedad seleccionada:** ITU (Infección del Tracto Urinario)
**Códigos CID utilizados:** N39.0 (ITU sitio no especificado), N30
(cistitis), N10 (pielonefritis aguda), N11 (nefritis túbulo-intersticial
crónica), N12 (nefritis no especificada aguda o crónica).

Fuente de referencia para los códigos: OMS, ICD-10 Browser
(https://icd.who.int/browse10/2019/en).

Todo el código reproducible está en `taller_3.R` 

```{r cargar-resultados}
variables_beneficiario <- readRDS("data/variables_beneficiario.rds")
resultados_modelos     <- readRDS("data/resultados_modelos.rds")
modelo_costo           <- readRDS("data/modelo_costo.rds")
io                      <- readRDS("data/informe_objetos.rds")
```

# 2. Calidad de datos

La base presentó un 88.6% de valores faltantes en `CID`, lo que llevó a una
decisión metodológica clave: la variable objetivo `itu` se construyó
exclusivamente a partir de las transacciones con `CID` no faltante, pero las
variables predictoras a nivel de beneficiario se calcularon sobre la base
completa, para no subestimar la
utilización y el costo real de cada paciente. Otras variables con alto
porcentaje de faltantes son `DESC_ESPECIALIDADE` (73.2%), `PORTE_ANESTESICO`
(45.0%), y `TIPO_UNIDADE_PREST_HOSPITALAR` / `UF_CNES_PREST_HOSPITALAR`
(28.8% cada una).

Otros problemas identificados y su tratamiento:

- **Sexo inconsistente:** `r io$inconsistencias_sexo_n` beneficiarios con más
  de un valor de `SEXO_BENEFICIARIO` en distintas transacciones — se resolvió
  con la moda (el valor más frecuente) por beneficiario.
- **Fechas inválidas:** `r format(io$fechas_invalidas_total, big.mark = ".")`
  registros con `DT_UTILIZACAO` anterior a `DT_NASCIMENTO_BENEFICIARIO` o
  fechas futuras (`r io$fechas_invalidas_tipo$n[io$fechas_invalidas_tipo$tipo_error == "uso_antes_nacer"]`
  del primer tipo, `r io$fechas_invalidas_tipo$n[io$fechas_invalidas_tipo$tipo_error == "uso_futuro"]`
  del segundo) — se marcaron como `NA` en vez de eliminar la fila completa,
  para no perder el resto de la información del registro.
- **Valores de `VALOR_UTILIZACAO` ≤ 0:** `r format(io$valores_invalidos_n, big.mark = ".")`
  registros — se recodificaron como `NA` (un costo de utilización no puede
  ser negativo o cero) antes de aplicar la transformación logarítmica.
- **Valores extremos:** detectados con criterio IQR sobre `log(VALOR_UTILIZACAO)`
  (la variable tiene cola pesada), con un umbral de
  \$`r format(round(io$umbral_extremo), big.mark = ".")`. Se marcaron
  (variable `es_valor_extremo`), no se eliminaron, para permitir su uso como
  señal en el modelamiento.
- **Categorías con muchos faltantes** (`PORTE_ANESTESICO`,
  `UF_CNES_PREST_HOSPITALAR`, `TIPO_UNIDADE_PREST_HOSPITALAR`): imputadas con
  una categoría explícita ("No_aplica" / "Desconocido") en vez de eliminarse,
  para no perder información de las demás variables del registro.
- **Edades fuera de rango (< 0 o > 110 años):** `r io$n_edad_invalida`
  beneficiarios, recodificados como `NA` e imputados con la mediana en la
  tabla de modelamiento.

Tras la limpieza, la base contiene `r format(io$n_filas, big.mark = ".")`
transacciones correspondientes a `r format(io$n_beneficiarios, big.mark = ".")`
beneficiarios únicos.

```{r na-summary}
io$na_summary %>%
  slice_max(pct_na, n = 10) %>%
  knitr::kable(col.names = c("Variable", "N° NA", "% NA"))
```

# 3. Construcción de la variable objetivo

La variable objetivo `itu` se construyó a nivel de `CHAVE_FUNCIONAL`: un
beneficiario recibe la etiqueta 1 si tiene al menos una transacción con un
código CID en el conjunto `{N39.0, N30, N10, N11, N12}`, y 0 en caso
contrario.

```{r cid-codigos}
io$cid_codigos_itu %>%
  knitr::kable(col.names = c("Código CID", "N° transacciones"),
               caption = "Códigos de ITU encontrados en la base (sobre transacciones con CID no faltante)")
```

El código más frecuente es, con amplio margen, `N390` (ITU de sitio no
especificado), consistente con lo esperado en un diagnóstico registrado en
atención primaria/urgencias sin mayor precisión etiológica.

```{r distribucion-objetivo}
variables_beneficiario %>%
  count(itu) %>%
  mutate(pct = round(100 * n / sum(n), 3)) %>%
  knitr::kable(col.names = c("ITU", "N° beneficiarios", "%"))
```

La prevalencia observada es extremadamente baja
(**`r round(100 * io$prevalencia, 3)`%**, `r io$n_personas_itu` beneficiarios
de `r format(io$n_beneficiarios, big.mark = ".")`), lo que condicionó
fuertemente la elección de métricas de evaluación en la sección de
modelamiento: con esta prevalencia, un modelo sin ningún poder predictivo
tendría un PR-AUC de referencia (piso) de aproximadamente
**`r round(io$prevalencia, 5)`**.

# 4. Construcción de variables y análisis descriptivo

Las variables a nivel de beneficiario incluyen conteos de procedimientos,
utilizaciones y especialidades, proporciones de internación y urgencias,
costo total y promedio (con transformación logarítmica), edad, sexo, tipo de
beneficiario, y dos señales específicas de la enfermedad seleccionada:
`tuvo_urologia` (visita a urología/nefrología) y `tuvo_examen_orina`
(procedimiento relacionado con urocultura/urinálisis).

Se analizaron **`r format(nrow(variables_beneficiario), big.mark = ".")`
beneficiarios**, que en conjunto registran
**`r format(sum(variables_beneficiario$n_utilizaciones), big.mark = ".")`
utilizaciones** (fechas únicas de atención) y
**`r format(sum(variables_beneficiario$n_procedimientos), big.mark = ".")`
procedimientos**.

**Perfil por sexo y tipo de beneficiario.** La proporción de ITU es algo mayor
en mujeres 0.07% vs. 0.06% en hombres y en el grupo "Titular" frente a
"Dependiente", aunque las diferencias son pequeñas dado el tamaño reducido de
la clase positiva:

```{r sexo-tipo}
variables_beneficiario %>%
  count(SEXO_BENEFICIARIO, itu) %>%
  group_by(SEXO_BENEFICIARIO) %>%
  mutate(pct = round(100 * n / sum(n), 3)) %>%
  knitr::kable(col.names = c("Sexo", "ITU", "N", "%"))

variables_beneficiario %>%
  count(tipo_beneficiario_grp, itu) %>%
  group_by(tipo_beneficiario_grp) %>%
  mutate(pct = round(100 * n / sum(n), 3)) %>%
  knitr::kable(col.names = c("Tipo de beneficiario", "ITU", "N", "%"))
```

El hallazgo descriptivo más claro es la diferencia de edad, uso de servicios
y costo entre ambos grupos. Los beneficiarios con ITU son en promedio
20 años mayores, usan muchos más servicios y cuestan, en promedio, cerca de
17 veces más que el resto:

```{r perfil-edad-costo}
variables_beneficiario %>%
  group_by(itu) %>%
  summarise(
    edad_media   = round(mean(edad, na.rm = TRUE), 1),
    procedimientos_media = round(mean(n_procedimientos), 1),
    costo_medio  = round(mean(costo_total), 0)
  ) %>%
  knitr::kable(col.names = c("ITU", "Edad media", "Procedimientos (media)", "Costo total medio ($)"))
```

```{r edad-densidad, fig.height=3.2}
ggplot(variables_beneficiario, aes(x = edad, fill = factor(itu))) +
  geom_density(alpha = 0.5) +
  labs(title = "Distribución de edad según diagnóstico de ITU",
       x = "Edad", fill = "ITU") +
  theme_minimal()
```

**Distribución por estado/región del prestador hospitalario.** La variable
`UF_CNES_PREST_HOSPITALAR` identifica el estado donde se ubica el prestador
(28.8% de las transacciones originales no tenían esta información, imputada
como "Desconocido"). Entre los beneficiarios con ITU, la distribución por
estado no muestra una concentración geográfica marcada distinta a la del
resto de la población — consistente con que la ITU es una condición común y
no asociada a un factor regional específico:

```{r estado-itu}
io$estado_itu %>%
  knitr::kable(col.names = c("Estado (UF)", "N° beneficiarios con ITU"),
               caption = "Estados con más beneficiarios con ITU (top 10)")
```

**Especialidades más consultadas por beneficiarios con ITU.** Sin contar los
registros sin especialidad informada, predominan la atención de urgencias y
medicina general/clínica — coherente con una enfermedad que suele diagnosticarse
y tratarse en atención de urgencias o primaria, no en consulta especializada:

```{r top-especialidades}
io$top_especialidades_itu %>%
  filter(!is.na(DESC_ESPECIALIDADE)) %>%
  slice_head(n = 10) %>%
  knitr::kable(col.names = c("Especialidad", "N° transacciones"))
```

# 5. Modelamiento predictivo

Se entrenaron y compararon cuatro modelos de clasificación: regresión
logística ponderada, Random Forest (con muestreo estratificado), Gradient
Boosting y XGBoost — todos compensando el desbalance de clases mediante pesos
o muestreo, y evaluados sobre un conjunto de test que preserva la proporción
real de la población (no balanceado artificialmente).

La partición fue **70% entrenamiento / 15% validación / 15% test**
(`r format(io$train_n, big.mark = ".")` / `r format(io$val_n, big.mark = ".")` /
`r format(io$test_n, big.mark = ".")` beneficiarios). El peso asignado a la
clase positiva en la logística y en XGBoost (`scale_pos_weight`) fue
**`r round(io$peso_si, 2)`**, el cociente entre negativos y positivos en
entrenamiento. El umbral de decisión de cada modelo se optimizó por F1 sobre
el conjunto de **validación**, y se aplicó después sobre test:

```{r umbrales}
io$umbrales %>%
  mutate(across(where(is.numeric), ~round(., 3))) %>%
  knitr::kable(col.names = c("Modelo", "Umbral óptimo (F1 en validación)", "F1 (validación)"))
```

```{r resultados-modelos}
resultados_modelos %>%
  arrange(desc(pr_auc)) %>%
  mutate(across(where(is.numeric), ~ round(., 3))) %>%
  knitr::kable()
```

**Métrica principal:** dada la prevalencia extrema
(`r round(100 * io$prevalencia, 3)`%), la métrica principal es PR-AUC,
comparada contra el piso teórico de un modelo sin poder predictivo
(≈`r round(io$prevalencia, 5)`). El mejor modelo en PR-AUC es **XGBoost**
(PR-AUC ≈ 0.089), que representa aproximadamente
`r round(max(resultados_modelos$pr_auc) / io$prevalencia)` veces ese piso
— evidencia de que el modelo capta una señal real, aunque el valor absoluto
de la métrica parezca bajo. El accuracy de todos los modelos
supera 98% de forma casi trivial (basta con predecir "No" casi siempre), y
debe interpretarse en relación con el piso teórico de PR-AUC en vez de en
términos absolutos.

**Elección de modelo principal.** Random Forest tiene el mejor ROC-AUC
(0.992) y un PR-AUC muy cercano al de XGBoost (0.082 vs. 0.089). Se
selecciona Random Forest como modelo principal para la interpretación porque ofrece el mejor balance global sensibilidad/especificidad
sin sacrificar tanto la especificidad como XGBoost. XGBoost se reporta como
modelo de comparación: logra el PR-AUC más alto y una sensibilidad
marcadamente mayor (0.69 vs. 0.48 de RF), un trade-off relevante si el
objetivo de negocio prioriza detectar más casos reales de ITU sobre minimizar
falsas alarmas. GBM, pese a tener el mejor F1 (0.210), es el modelo con menor
sensibilidad de los tres modelos de árboles (0.31): su umbral óptimo
resultó muy bajo (0.08), lo que sugiere que sus probabilidades predichas
están poco calibradas para esta clase tan rara.

# 6. Interpretación de resultados

**Importancia de variables (Random Forest).** Las variables más influyentes
son, en orden: `prop_internaciones`, `costo_log`, `tuvo_examen_orina`,
`edad` y `rango_dias`:

```{r importancia-rf, fig.height=4}
io$importancia_rf %>%
  mutate(variable = fct_reorder(variable, MeanDecreaseGini)) %>%
  ggplot(aes(x = variable, y = MeanDecreaseGini)) +
  geom_col(fill = "steelblue") +
  coord_flip() +
  labs(title = "Importancia de variables — Random Forest",
       x = NULL, y = "MeanDecreaseGini") +
  theme_minimal()
```

Esto tiene sentido clínico: las formas más graves de ITU, como la
pielonefritis (N10-N12), suelen requerir hospitalización, lo que explica el
peso de `prop_internaciones` y `costo_log`. La edad es consistente con el
perfil descriptivo en la sección 4 (58.6 vs. 38.3 años en promedio). Sin
embargo, `tuvo_examen_orina` es una señal del proceso clínico, y `rango_dias` puede reflejar sesgo por tiempo
de observación más que riesgo real.

Los odds ratios de la regresión logística apuntan en la misma dirección:
`prop_internaciones` tiene el efecto más fuerte por lejos (OR ≈ 712), seguido
de `tuvo_examen_orina` (OR ≈ 5.8) y `prop_urgencias` (OR ≈ 3.6):

```{r coef-logit}
io$coef_logit %>%
  mutate(across(where(is.numeric), ~round(., 4))) %>%
  select(term, estimate, p.value) %>%
  knitr::kable(col.names = c("Variable", "Odds ratio", "p-valor"),
               caption = "Coeficientes de la logística (ordenados por magnitud del efecto)")
```

**Comparación entre modelos.** El trade-off central es sensibilidad vs.
especificidad: Random Forest y GBM son más conservadores (mayor
especificidad, menor sensibilidad), mientras que XGBoost y la logística
detectan más casos reales de ITU a costa de más falsos positivos. GBM, en
particular, quedó con la sensibilidad más baja de los modelos de árboles
(0.31) pese a la optimización de umbral en validación, lo que sugiere que su
score no discrimina tan bien en la cola de probabilidades bajas donde vive la
mayoría de los positivos reales.

**Análisis de errores (Random Forest, test).** Los falsos positivos son, en
promedio, los beneficiarios de mayor edad de las tres categorías (64.8 años),
más incluso que los verdaderos positivos; los falsos negativos son más
jóvenes que los aciertos con ITU pero más viejos que el promedio general
(47.3 años):

```{r analisis-errores}
io$test_con_pred_resumen %>%
  mutate(across(where(is.numeric), ~round(., 2))) %>%
  knitr::kable(col.names = c("Grupo", "N", "Edad media", "Costo medio ($)",
                             "Prop. internaciones", "% con examen de orina"))
```

Esto sugiere que el modelo confunde ITU con "paciente mayor con
hospitalización severa en general"  comparte el perfil de edad y de
internación con otras enfermedades graves, y probablemente detecta mejor los
casos donde además hay una urocultura/urinálisis registrado (predictor que,
como se discute abajo, es consecuencia de la sospecha clínica y no un factor
de riesgo previo).

**Sesgos y limitaciones:**

- La variable objetivo depende del subregistro del CID: solo el 11.4% de las
  transacciones tienen CID informado, por lo que la prevalencia real de ITU
  es casi con certeza mayor a la observada (0.064%).
- `rango_dias` como variable importante sugiere sesgo por tiempo de
  observación: a más historial en la base, más oportunidad de que quede
  registrado un diagnóstico.
- `tuvo_examen_orina` es un predictor "río abajo" del proceso clínico (pedir
  una urocultura ya refleja sospecha médica de ITU), lo que puede limitar la
  generalización del modelo a contextos donde ese detalle no se registre.
- Se evaluó ROSE como estrategia adicional de balanceo, pero no resultó
  compatible con las variables categóricas del modelo sin trabajo adicional
  de codificación; se optó por mantener class weights y muestreo
  estratificado (sampsize/strata), técnicas estándar y más fáciles de
  justificar metodológicamente.

# 7. Estimación del costo asociado a ITU

El costo promedio por beneficiario es notablemente mayor en el grupo con ITU
($`r format(round(io$costo_por_grupo$costo_medio[io$costo_por_grupo$itu == "Si"]), big.mark = ".")`
frente a
$`r format(round(io$costo_por_grupo$costo_medio[io$costo_por_grupo$itu == "No"]), big.mark = ".")`
en el grupo sin ITU):

```{r costo-por-grupo}
io$costo_por_grupo %>%
  mutate(across(where(is.numeric), ~round(., 1))) %>%
  knitr::kable(col.names = c("ITU", "N", "Costo medio ($)", "Costo mediana ($)","Desv. estándar", "Percentil 90"))
```

```{r costo-boxplot, fig.height=3.5}
variables_beneficiario %>%
  mutate(itu = factor(itu, levels = c(0, 1), labels = c("No", "Si"))) %>%
  ggplot(aes(x = itu, y = costo_total)) +
  geom_boxplot(fill = c("#90A4AE", "#6A1B9A")) +
  scale_y_log10() +
  labs(title = "Costo total por beneficiario según diagnóstico de ITU",
       x = "ITU", y = "Costo total (log10)") +
  theme_minimal()
```

Sin embargo, esta brecha se explica en gran parte por la mayor utilización de
servicios (internaciones, urgencias, número de utilizaciones) del grupo con
ITU, y no por un efecto independiente del diagnóstico en sí. Un modelo GLM
Gamma (log-link) que controla por edad, sexo, tipo de beneficiario y variables
de utilización muestra que, una vez controlado por esto, el coeficiente de
`itu` deja de ser significativo (p ≈ 0.77) y su magnitud cae a
prácticamente 1 (ligeramente por debajo):

```{r coef-costo}
io$coef_costo %>%
  mutate(across(where(is.numeric), ~round(., 4))) %>%
  select(term, estimate, p.value) %>%
  knitr::kable(col.names = c("Variable", "Efecto multiplicativo", "p-valor"),
               caption = "Modelo de costo (GLM Gamma, log-link) — efectos controlando por utilización")
```

En contraste, un modelo simple sin controlar por utilización (solo edad, sexo,
tipo de beneficiario e ITU) sí muestra un efecto ITU enorme y significativo
(`r round(io$efecto_itu_simple$estimate, 1)`x el costo esperado,
p `r ifelse(io$efecto_itu_simple$p.value < 0.001, "< 0.001", paste("=", round(io$efecto_itu_simple$p.value, 3)))`):

```{r efecto-itu-simple}
io$efecto_itu_simple %>%
  mutate(across(where(is.numeric), ~round(., 3))) %>%
  select(term, estimate, conf.low, conf.high, p.value) %>%
  knitr::kable(col.names = c("Variable", "Efecto multiplicativo", "IC 95% inf.", "IC 95% sup.", "p-valor"))
```

**Interpretación:** el diagnóstico de ITU en sí mismo no encarece
adicionalmente la atención una vez que se sabe cuántas internaciones,
urgencias y utilizaciones tuvo el beneficiario — el costo elevado observado
en la sección descriptiva refleja que los pacientes con ITU (sobre todo
formas graves como pielonefritis) *usan más servicios*, y es ese mayor uso,
no la etiqueta diagnóstica per se, lo que explica el costo. Esto es
consistente con el hallazgo de la sección 6: el perfil predictor más fuerte
para detectar ITU es también el perfil predictor más fuerte del costo
(`prop_internaciones`, `n_internaciones`).

Los perfiles predichos bajo un beneficiario "tipo" (edad y demás variables en
su mediana/moda) confirman esto — el costo esperado es prácticamente el
mismo con y sin ITU:

```{r perfiles-itu}
io$perfiles_itu %>%
  mutate(costo_esperado = round(costo_esperado, 2)) %>%
  knitr::kable(col.names = c("ITU", "Costo esperado ($)"))
```

# 8. Conclusiones, limitaciones y trabajos futuros

**¿Qué tan bien se logró identificar a los beneficiarios asociados a ITU?**
De forma moderada pero real: el mejor modelo (XGBoost) alcanza un PR-AUC
≈`r round(max(resultados_modelos$pr_auc), 3)`, cerca de
`r round(max(resultados_modelos$pr_auc) / io$prevalencia)` veces el piso
teórico de un modelo sin poder predictivo (≈`r round(io$prevalencia, 5)`).
El ROC-AUC de todos los modelos es alto (>0.93), pero bajo una prevalencia
tan extrema esta métrica es engañosamente optimista; el PR-AUC —bajo en
términos absolutos, pero claramente por encima del piso— es la lectura
correcta del desempeño real.

**¿Qué variables parecen estar más relacionadas con la enfermedad?**
`prop_internaciones`, `costo_log`, `tuvo_examen_orina`, `edad` y
`rango_dias` (sección 6). De estas, la edad es el único factor de riesgo
claramente pre-existente; el resto son en gran medida reflejo del proceso de
atención (internación, sospecha clínica) más que factores de riesgo previos.

**¿Qué tan confiable es el modelo construido?** Con solo
`r io$n_personas_itu` casos positivos sobre
`r format(io$n_beneficiarios, big.mark = ".")` beneficiarios, las métricas de
test (especialmente sensibilidad y F1) tienen incertidumbre considerable: un
puñado de casos mal o bien clasificados cambia las métricas de forma notoria.
El modelo es razonablemente confiable para *priorizar* beneficiarios de mayor
riesgo relativo, no para un diagnóstico individual definitivo.

**¿Qué limitaciones tiene la base de datos?** El subregistro de CID (88.6% de
transacciones sin diagnóstico) implica que la etiqueta `itu` probablemente
subestima la prevalencia real. La base cubre solo la utilización dentro del
plan de salud analizado, y `rango_dias` sugiere un sesgo por tiempo de
observación: quienes llevan más tiempo en la base tienen más oportunidad de
que se registre un diagnóstico.

**¿Qué limitaciones tiene la estrategia de modelamiento utilizada?** La clase
positiva extremadamente pequeña (419 casos) limita la robustez de las
métricas de test y hace sensibles los resultados a la partición específica
usada. ROSE no fue viable con las variables categóricas del modelo sin
recodificación adicional, por lo que se usaron class weights y muestreo
estratificado como alternativa estándar.

**¿Qué mejoras podrían realizarse en un trabajo futuro?** Validación cruzada
estratificada para métricas más robustas y con intervalos de incertidumbre;
incorporar variables de texto de `DESCRICAO_PROCEDIMENTO` (p. ej. vía NLP
simple) como señal adicional menos dependiente del CID; y explorar una
ventana temporal explícita (predecir ITU futura con historial pasado) para
reducir el sesgo de `rango_dias` y la posible fuga de información de
variables como `tuvo_examen_orina`.

