---
title: "Taller 3 - Minería de Datos"
subtitle: "Predicción de trastornos de ansiedad (CID F41) y estimación de costo asociado"
author: "Daniel Eduardo Amarillo Echeverry"
date: "`r Sys.Date()`"
output:
  pdf_document:
    toc: true
    toc_depth: 3
    number_sections: true
editor_options: 
  markdown: 
    wrap: 72
---

```{r setup, include=FALSE}
knitr::opts_chunk$set(echo = TRUE, warning = FALSE, message = FALSE)
Sys.setlocale("LC_ALL", "ES_ES.UTF-8") # En Windows a veces funciona "Spanish"
options(encoding = "UTF-8")
```

```{r librerias, include=FALSE}
paquetes <- c(
  "tidyverse","lubridate","hrbrthemes","forcats","scales","car","PRROC","pROC",
  "caret","xgboost","Matrix","SHAPforxgboost","ranger","patchwork","pdp","vip","MASS","broom","moments","splines","janitor"
)
invisible(lapply(paquetes, library, character.only = TRUE))
```

# Introducción y objetivo

Este informe documenta el desarrollo completo del Taller 3 de Minería de
Datos, aplicado a la base real de utilización de servicios de salud
proporcionada para el curso. El objetivo fue seleccionar una condición
clínica identificable por código CID, construir una variable objetivo
binaria a nivel de beneficiario, entrenar y comparar modelos de
clasificación, interpretar sus resultados y estimar el costo esperado
asociado a la enfermedad.

A lo largo del trabajo se tomaron numerosas decisiones metodológicas —de
limpieza, de especificación de modelos y de tratamiento de problemas
numéricos— que se documentan explícitamente en cada sección, junto con
su justificación, siguiendo el espíritu del enunciado de que "todas las
decisiones tomadas [...] deberán ser documentadas y justificadas".

## Enfermedad seleccionada

Se seleccionó **ansiedad**, identificada mediante los códigos CID
pertenecientes al grupo **F41** (Otros trastornos de ansiedad), de
acuerdo con la Clasificación Internacional de Enfermedades
(CIE-10/ICD-10) de la OMS. La elección se registró en la planilla
compartida del curso para evitar duplicidad con otros compañeros.

```{r seleccion-cid, eval=FALSE}
db_2026$CID <- str_squish(db_2026$CID)

anx <- db_2026[c("CHAVE_FUNCIONAL","CID")] |>
  filter(str_detect(CID, "F41\\.*"))

pc_anx <- unique(anx$CHAVE_FUNCIONAL)

db_2026$ANSIEDADE <- as.integer(db_2026$CHAVE_FUNCIONAL %in% pc_anx)
table(db_2026$ANSIEDADE)
```

Siguiendo la regla de construcción de la variable objetivo indicada en
el enunciado, **todo beneficiario con al menos una transacción cuyo CID
pertenezca al grupo F41 recibe la etiqueta `1`**; el resto recibe `0`.
Esto arrojó **419 beneficiarios positivos** de un total de **653,631**,
es decir, una prevalencia de apenas **0.064%**. Esta cifra es el dato
más importante de todo el taller, porque condiciona prácticamente cada
decisión posterior: qué métricas usar, cómo tratar el desbalance, y cómo
interpretar el desempeño de los modelos.

# Comprensión y calidad de los datos

## Inconsistencias identificadas

Durante la exploración inicial se confirmó que la base, al ser real,
efectivamente presenta los problemas de calidad que anticipaba el
enunciado:

- **Beneficiarios con más de un sexo registrado** en distintas
  transacciones (por ejemplo, un mismo `CHAVE_FUNCIONAL` apareciendo
  como "M" en un registro y como otro valor en otro).
- **Beneficiarios con más de un `TIPO_BENEFICIARIO`** a lo largo de su
  historial.
- **Fechas de nacimiento inválidas**: existen beneficiarios cuya fecha
  de nacimiento implicaría una edad de 120 años o más, o incluso
  posterior al año 2026, lo cual es físicamente imposible.
- **Categorías mal codificadas**: valores equivalentes escritos de forma
  distinta (p. ej. `"MASCULINO"` vs `"M"`, o `"MAE"`/`"FILHO"` como
  variantes de `"TITULAR"`/`"DEPENDENTE"`).
- **Valores faltantes**: sexo y tipo de beneficiario "No informado" en
  una proporción menor pero no despreciable de registros, y 302
  beneficiarios sin fecha de nacimiento válida (edad faltante).

## Estrategia de tratamiento

Para resolver el problema de "un beneficiario, múltiples valores", se
decidió usar la **moda** de cada variable categórica dentro de cada
`CHAVE_FUNCIONAL` en lugar de simplemente tomar el primer o último
registro, porque la moda representa mejor el valor "más probablemente
correcto" cuando existen errores de captura dispersos:

```{r funcion-moda, eval=FALSE}
find_mode <- function(x) {
  x <- x[!is.na(x)]
  if (length(x) == 0) return(NA)
  u <- unique(x)
  u[which.max(tabulate(match(x, u)))]
}
```

Las categorías equivalentes se unificaron explícitamente (`"MASCULINO"`
→ `"M"`, `"MAE"` → `"TITULAR"`, `"FILHO"` → `"DEPENDENTE"`, `"IGNORADO"`
→ `"Não Informado"`), y las categorías de baja frecuencia en variables
de alta cardinalidad (como `TIPO_UNIDADE_PREST_HOSPITALAR`) se agruparon
en una categoría `"Outro"` para evitar coeficientes inestables en los
modelos posteriores:

```{r funcion-agrupar, eval=FALSE}
agrupar_categorias_raras <- function(x, min_freq = 30) {
  frecuencias <- table(x)
  categorias_raras <- names(frecuencias[frecuencias < min_freq])
  x <- as.character(x)
  x[x %in% categorias_raras] <- "Outro"
  factor(x)
}
```

Respecto a las 302 edades faltantes: se decidió **excluirlas** del
modelo de clasificación en lugar de imputarlas, porque representan solo
el **0.047%** del total de beneficiarios y, adicionalmente, ninguno de
esos 302 registros tiene ansiedad diagnosticada — por lo que su
exclusión no sesga la variable objetivo ni reduce de forma relevante el
tamaño de muestra disponible.

# Construcción de variables a nivel de beneficiario

Dado que la unidad de análisis del modelo de clasificación es el
**beneficiario** (`CHAVE_FUNCIONAL`), fue necesario agregar toda la
información transaccional en una sola fila por beneficiario. Se
construyeron las siguientes variables:

| Variable | Descripción |
|------------------------------------|------------------------------------|
| `EDADE` | Edad calculada a partir de la fecha de nacimiento |
| `SEXO_BENEFICIARIO`, `TIPO_BENEFICIARIO` | Moda por beneficiario, con recodificación de categorías |
| `VALOR_PROCEDIMENTO_TOTAL` | Suma de `VALOR_UTILIZACAO` de todo el historial |
| `MEDIA_VALOR_PROCEDIMENTO` | Promedio de `VALOR_UTILIZACAO` por procedimiento |
| `MAX_VALOR_PROCEDIMENTO` | Valor máximo de un procedimiento individual |
| `N_UTILIZACAO` | Número de fechas distintas de utilización |
| `N_PROCEDIMENTOS` / `N_PROCEDIMENTOS_DIFERENTES` | Conteo total y de procedimientos distintos |
| `N_DIAGNOSTICOS_DIFERENTES` | Número de CID distintos registrados |
| `Consulta`, `Exame`, `Terapia`, `Internacao`, `Pronto Socorro`, `Outros` | Frecuencia de cada tipo de atención (`CETIPO`), obtenida mediante `pivot_wider` |
| `TIPO_UNIDADE_PREST_HOSPITALAR`, `UF_CNES_PREST_HOSPITALAR` | Moda por beneficiario |

Es importante remarcar que **`N_DIAGNOSTICOS_DIFERENTES` cuenta CID
distintos en general**, no el CID F41 usado para construir la etiqueta —
de esta forma se evita fuga de información (*data leakage*) directa. El
CID, la `CHAVE_FUNCIONAL` y las fechas crudas se excluyeron
explícitamente de las variables predictoras.

# Análisis descriptivo

- Beneficiarios totales: **653,631**; con ansiedad: **419** (0.064%).
- Utilizaciones totales: **9,345,278**; de beneficiarios con ansiedad:
  **6,608**.
- Procedimientos totales (combinación única `CHAVE_FUNCIONAL` +
  `DT_UTILIZACAO`
  - `CD_PROCEDIMENTO`, para evitar conteos duplicados): **6,627,032**;
    de beneficiarios con ansiedad: **5,134**.
    
![Comparación de distribución etaria entre beneficiarios y beneficiarios con ansiedad](D:/Documentos/Daniel/Repo Mineria de Datos/Daniel-Amarillo/grupo_2/amarillo_daniel/Parcial 3 (clasificacion)/Imagenes/Histograma_edades.png)

- La edad promedio de la población general es de 38 años, mientras que
  en el subgrupo con ansiedad la edad promedio es de 2 años , lo cual sugiere que la ansiedad
  diagnosticada en esta base no se distribuye uniformemente entre grupos
  etarios.
  



![Comparación de la distribución sexual entre beneficiarios y beneficiarios con ansiedad](D:/Documentos/Daniel/Repo Mineria de Datos/Daniel-Amarillo/grupo_2/amarillo_daniel/Parcial 3 (clasificacion)/Imagenes/Histograma_sexo.png)

El hallazgo más determinante de todo el análisis descriptivo, sin
embargo, es simplemente la **prevalencia**: con menos de 7 casos por
cada 10,000 beneficiarios, cualquier modelo de clasificación enfrenta un
desbalance extremo, lo cual se discute en detalle en la siguiente
sección.

- La distribución por sexo en el subgrupo con ansiedad (F: 227, M: 185,
  No informado: 7) es proporcionalmente distinta a la de la población
  general (F: 360,143, M: 263,627, No informado: 30,386), lo que sugiere
  una posible mayor prevalencia relativa en mujeres, consistente con la
  literatura epidemiológica sobre trastornos de ansiedad.
  



![Comparación de la consulta por especialidad entre beneficiarios y beneficiarios con ansiedad](D:/Documentos/Daniel/Repo Mineria de Datos/Daniel-Amarillo/grupo_2/amarillo_daniel/Parcial 3 (clasificacion)/Imagenes/Histograma_consultas.png)

# Modelamiento predictivo

## Estrategia general

Se entrenaron y compararon **tres modelos de clasificación**: Regresión
Logística, XGBoost y Random Forest. En los tres casos se usó una
partición estratificada 75/25 (`createDataPartition`), se excluyeron
variables con riesgo de fuga de información, y se seleccionó el umbral
de clasificación mediante el índice de Youden sobre el conjunto de
entrenamiento, en lugar de usar el valor por defecto de 0.5, dado el
desbalance de clases.

Dada la prevalencia de 0.064%, se decidió que **la métrica principal
para comparar modelos sería el PR-AUC** (área bajo la curva
Precisión-Recall) en lugar de Accuracy o incluso ROC-AUC. La razón es
que, con un desbalance tan extremo, el Accuracy es trivialmente alto
para cualquier modelo que prediga mayoritariamente "No" (bastaría con
clasificar todo como negativo para obtener \>99.9% de accuracy), y el
ROC-AUC puede verse artificialmente alto incluso cuando el modelo genera
muchos falsos positivos en términos absolutos. El PR-AUC, en cambio, es
sensible precisamente a ese problema.

## Regresión logística

Para la regresión logística se optó por **sobremuestreo** (`upSample`)
del conjunto de entrenamiento, de forma que la clase minoritaria quedara
representada en igual proporción que la mayoritaria antes de ajustar el
modelo.

Durante la construcción del modelo se detectó un problema de
**colinealidad exacta**: la variable de número de procedimientos totales
resultó ser combinación lineal de las columnas de frecuencia por tipo de
especialidad (`Consulta`, `Exame`, `Terapia`, etc.), por lo que se
eliminó del conjunto de predictoras. Adicionalmente, el diagnóstico de
`alias()` reveló que `TIPO_BENEFICIARIO = "Não Informado"` coincidía
perfectamente, registro a registro, con
`SEXO_BENEFICIARIO = "Não Informado"` — es decir, ambas columnas
codificaban la misma ausencia de información. Se optó por **excluir esos
registros** del modelo de clasificación, dado que representan datos
genuinamente incompletos del beneficiario.

También se revisó el VIF (ajustado por grados de libertad para las
variables categóricas, usando `GVIF^(1/(2*Df))`) y se encontró que, si
bien algunas variables categóricas mostraban GVIF crudo elevado
(`TIPO_UNIDADE_PREST_HOSPITALAR`: 45.5, `UF_CNES_PREST_HOSPITALAR`:
21.2), sus valores ajustados eran en realidad aceptables — un
recordatorio de que el GVIF crudo no es directamente comparable al
umbral clásico de 5-10 cuando hay factores con múltiples niveles. Aun
así, se decidió eliminar `TIPO_UNIDADE_PREST_HOSPITALAR` del modelo
logístico por la gran cantidad de niveles con muy pocas observaciones,
que generaban inestabilidad en los coeficientes.

```{r logistica, eval=FALSE}
set.seed(12345)

vars_excluir <- c("CHAVE_FUNCIONAL", "CID", "DT_UTILIZACAO",
                   "DT_NASCIMENTO_BENEFICIARIO", "N_PROCEDIMENTOS",
                   "TIPO_UNIDADE_PREST_HOSPITALAR")

df_modelo <- df_benef %>% select(-any_of(vars_excluir))
df_modelo <- df_modelo %>%
  mutate(across(where(is.numeric), ~ ifelse(is.na(.x), median(.x, na.rm = TRUE), .x)))

idx_train  <- createDataPartition(df_modelo$ANSIEDADE, p = 0.75, list = FALSE)
train_data <- df_modelo[idx_train, ]
test_data  <- df_modelo[-idx_train, ]

train_bal <- upSample(x = train_data %>% select(-ANSIEDADE),
                       y = train_data$ANSIEDADE, yname = "ANSIEDADE")

modelo_logit <- glm(ANSIEDADE ~ ., data = train_bal, family = binomial)

pred_prob_train <- predict(modelo_logit, newdata = train_bal, type = "response")
roc_train <- roc(train_bal$ANSIEDADE, pred_prob_train, levels = c("No","Si"), direction = "<")
umbral_optimo <- coords(roc_train, "best", best.method = "youden")$threshold
```

**Métricas obtenidas en TEST:**

| Métrica       | Valor      |
|---------------|------------|
| Accuracy      | 0.9046     |
| Sensibilidad  | 0.6442     |
| Especificidad | 0.9048     |
| **F1-score**  | **0.0085** |
| ROC-AUC       | 0.8411     |
| **PR-AUC**    | **0.0072** |

Este resultado es, en sí mismo, el hallazgo más informativo de esta
sección: el ROC-AUC (0.84) sugiere una discriminación razonable, pero el
F1 y el PR-AUC son casi nulos. Esto ocurre porque, dada la prevalencia
de 0.064%, incluso una especificidad "buena" en términos relativos (90%)
implica un número absoluto enorme de falsos positivos frente a los
escasos verdaderos positivos, lo que hunde la precisión y, con ella, el
F1 y el PR-AUC. El Accuracy alto es, en este contexto, prácticamente
irrelevante como indicador de calidad del modelo.

## XGBoost

Para XGBoost se abandonó el sobremuestreo y se optó por
**`scale_pos_weight`**, que ajusta el gradiente de aprendizaje sin
duplicar observaciones — una alternativa más apropiada para modelos de
árboles. Se realizó una búsqueda de hiperparámetros por validación
cruzada de 5 folds, optimizando directamente sobre PR-AUC, sobre una
grilla de `max_depth`, `eta` y `min_child_weight`. La mejor
configuración encontrada fue `max_depth = 7`, `eta = 0.1`,
`min_child_weight = 1`, con 200 iteraciones óptimas.

```{r xgboost, eval=FALSE}
train_matrix <- sparse.model.matrix(ANSIEDADE ~ . - 1, data = train_data)
test_matrix  <- sparse.model.matrix(ANSIEDADE ~ . - 1, data = test_data)

label_train <- ifelse(train_data$ANSIEDADE == "Si", 1, 0)
label_test  <- ifelse(test_data$ANSIEDADE  == "Si", 1, 0)

scale_pos_weight <- sum(label_train == 0) / sum(label_train == 1)

dtrain <- xgb.DMatrix(data = train_matrix, label = label_train)
dtest  <- xgb.DMatrix(data = test_matrix,  label = label_test)

params_finales <- list(
  objective = "binary:logistic", eval_metric = "aucpr",
  max_depth = 7, eta = 0.1, min_child_weight = 1,
  subsample = 0.8, colsample_bytree = 0.8,
  scale_pos_weight = scale_pos_weight
)

modelo_xgb <- xgb.train(params = params_finales, data = dtrain, nrounds = 200,
                         evals = list(train = dtrain, test = dtest), verbose = 0)
```

**Métricas obtenidas en TEST:**

| Métrica       | Valor  |
|---------------|--------|
| Accuracy      | 0.9996 |
| Sensibilidad  | 0.5000 |
| Especificidad | 0.9999 |
| F1-score      | 0.6228 |
| ROC-AUC       | 0.9814 |
| PR-AUC        | 0.6942 |

## Random Forest

Se usó el paquete `ranger` en lugar de `randomForest`, principalmente
porque maneja de forma nativa variables categóricas de alta cardinalidad
sin necesidad de construir matrices dummy, evitando así los errores de
"niveles nuevos" (`new levels`) que sí se presentaron al trabajar con
matrices dispersas en XGBoost. El desbalance se trató mediante
`class.weights`, calculado como el inverso de la proporción de cada
clase. Se realizó una búsqueda de hiperparámetros (`mtry`,
`min.node.size`) por validación cruzada manual de 5 folds, optimizando
PR-AUC.

```{r random-forest, eval=FALSE}
prop_clases <- prop.table(table(train_data$ANSIEDADE))
pesos_clase <- c("No" = 1/prop_clases[["No"]], "Si" = 1/prop_clases[["Si"]])
pesos_clase <- pesos_clase / sum(pesos_clase)

modelo_rf <- ranger(
  formula = ANSIEDADE ~ ., data = train_data,
  num.trees = 500, mtry = 5, min.node.size = 1,
  class.weights = pesos_clase, probability = TRUE,
  importance = "permutation", seed = 2016325
)
```

**Métricas obtenidas en TEST:**

| Métrica       | Valor  |
|---------------|--------|
| Accuracy      | 0.9996 |
| Sensibilidad  | 0.6346 |
| Especificidad | 0.9998 |
| F1-score      | 0.6471 |
| ROC-AUC       | 0.9798 |
| PR-AUC        | 0.7189 |

## Comparación de modelos

| Modelo | Accuracy | Sensibilidad | Especificidad | F1 | ROC-AUC | **PR-AUC** |
|-----------|-----------|-----------|-----------|-----------|-----------|-----------|
| Regresión Logística (upsample) | 0.9046 | 0.6442 | 0.9048 | 0.0085 | 0.8411 | 0.0072 |
| XGBoost (scale_pos_weight) | 0.9996 | 0.5000 | 0.9999 | 0.6228 | 0.9814 | 0.6942 |
| **Random Forest** | 0.9996 | 0.6346 | 0.9998 | **0.6471** | 0.9798 | **0.7189** |

Tomando PR-AUC como criterio principal (justificado por el desbalance
extremo de la variable objetivo), **Random Forest** resultó el mejor
modelo, seguido muy de cerca por XGBoost, y muy por delante de la
regresión logística. Ambos modelos de ensamble superan holgadamente el
umbral de 85% en ROC-AUC que sugiere el enunciado como referencia
positiva, aunque —como se explica en la sección de interpretación— el
ROC-AUC no es la métrica más relevante en este problema.

# Interpretación de resultados

## Por qué la regresión logística falló y los ensambles no

La diferencia de desempeño entre la regresión logística y los modelos de
árboles no es un accidente de ajuste de hiperparámetros: la logística
asume una relación lineal (en la escala del logit) entre cada predictora
y la probabilidad de ansiedad. Es razonable pensar que el riesgo real
depende de **interacciones** entre variables (por ejemplo, el efecto de
la edad puede ser distinto según si el beneficiario ha sido internado, o
el efecto del número de especialidades distintas consultadas puede
depender del tipo de beneficiario). Random Forest y XGBoost capturan
estas interacciones de forma automática, lo que explica la mejora
sustancial en F1 y PR-AUC sin necesidad de que el analista especifique
manualmente cada interacción relevante.

## Variables más influyentes

En Random Forest, la importancia por permutación (más confiable que la
importancia por impureza de Gini cuando las variables tienen distinta
cardinalidad) señaló como más relevantes las variables relacionadas con
la **frecuencia de utilización de servicios de salud mental**
(especialidades consultadas, número de utilizaciones, número de
diagnósticos distintos), lo cual es clínicamente coherente: un
beneficiario que interactúa con más frecuencia y diversidad con el
sistema de salud tiene más oportunidades de recibir (y de que quede
registrado) un diagnóstico de ansiedad.

## Análisis de errores y limitaciones del modelo

La sensibilidad de los tres modelos se mantiene en un rango de
0.50-0.64, es decir, incluso el mejor modelo deja sin detectar entre un
tercio y la mitad de los verdaderos casos de ansiedad. Esto es
consistente con una limitación estructural de los datos administrativos
de utilización: **el registro de un CID depende de que el evento haya
sido diagnosticado y codificado correctamente**, por lo que es esperable
que existan beneficiarios con ansiedad no diagnosticada (falsos
negativos por definición del *gold standard*, no necesariamente errores
del modelo). Esto debe entenderse como un límite de la fuente de datos,
no solo del algoritmo.

# Estimación del costo asociado a la enfermedad

## Definición de la unidad de análisis

Se decidió estimar el costo usando **`MEDIA_VALOR_PROCEDIMENTO`** (el
promedio de `VALOR_UTILIZACAO` por procedimiento, a nivel de
beneficiario) como variable respuesta, calculada únicamente sobre los
419 beneficiarios con ansiedad diagnosticada. Es importante ser
transparentes sobre la limitación de esta elección: al trabajar con el
**promedio** por procedimiento en lugar del **costo total** acumulado,
la variable no refleja cuántos procedimientos tuvo cada beneficiario,
sino el "precio típico" de sus atenciones — dos beneficiarios con el
mismo promedio pueden tener cargas de atención (y costo total real para
el sistema) muy distintas. Esta es una limitación reconocida del
análisis, discutida más adelante.

```{r filtro-costo, eval=FALSE}
df_benef_costo <- df_benef %>%
  filter(MEDIA_VALOR_PROCEDIMENTO > 0 & ANSIEDADE == 1)
```

## Análisis descriptivo del costo

El costo promedio por procedimiento en la población con ansiedad muestra
un **coeficiente de variación alto y asimetría positiva marcada**: la
mayoría de los procedimientos se concentran en valores bajos (dominados
por un pico muy pronunciado alrededor de 35, que se identificó como la
**tarifa estandarizada de las sesiones de terapia**), mientras que una
minoría de casos —asociados a internación y UCI— alcanza valores mucho
más altos, generando una cola larga a la derecha en la distribución.

Al clasificar los registros como *outliers* mediante el criterio de
rango intercuartílico, se encontró que representan un **12.65%** del
total —una proporción demasiado alta para tratarse de errores de
captura. El grupo "outlier" mostró una edad promedio de 33.4 años frente
a 21.7 años en el resto, y un costo promedio casi 18 veces mayor (7,720
frente a 420). Esta evidencia respalda que los valores extremos son
**casos clínicamente distintos** (posiblemente de mayor severidad o
edad), no ruido, y por tanto no se eliminaron sino que se modelaron
explícitamente.

## Modelo de costo

Se ajustó un **GLM Gamma con enlace log**, apropiado para una variable
respuesta estrictamente positiva y con varianza creciente en la media,
como es típico en costos de salud. El proceso de especificación del
modelo requirió resolver varios problemas encontrados en el camino:

1.  **Colinealidad exacta** entre `TIPO_BENEFICIARIO = "Não Informado"`
    y `SEXO_BENEFICIARIO = "Não Informado"` (la misma detectada en el
    modelo de clasificación): se resolvió excluyendo esos registros.
2.  **VIF alto (23.6) en `N_PROCEDIMENTOS_DIFERENTES`**, redundante con
    las variables de frecuencia por tipo de atención (`Exame`,
    `Terapia`, etc.): se eliminó del modelo, lo que redujo también el
    VIF de `Exame` (de 19.7 a 2.2) y de `N_UTILIZACAO` (de 7.3 a 5.8).
3.  **Falta de convergencia del algoritmo**
    (`glm.fit: algorithm did not converge`), resuelta aumentando el
    número máximo de iteraciones (`glm.control(maxit = 100)`).

```{r modelo-costo, eval=FALSE}
costo_modelo <- df_benef_costo %>%
  mutate(across(where(is.character), as.factor)) %>%
  mutate(across(where(is.factor), droplevels)) %>%
  dplyr::select(-CHAVE_FUNCIONAL, -ANSIEDADE, -N_PROCEDIMENTOS,
                -VALOR_PROCEDIMENTO_TOTAL, -MAX_VALOR_PROCEDIMENTO,
                -N_PROCEDIMENTOS_DIFERENTES) %>%
  filter(!is.na(EDADE), TIPO_BENEFICIARIO != "Não Informado")

idx_train_costo <- sample(seq_len(nrow(costo_modelo)), size = 0.75 * nrow(costo_modelo))
train_costo <- costo_modelo[idx_train_costo, ]
test_costo  <- costo_modelo[-idx_train_costo, ]

modelo_costo <- glm(
  MEDIA_VALOR_PROCEDIMENTO ~ .,
  data = train_costo, family = Gamma(link = "log"),
  control = glm.control(maxit = 100, epsilon = 1e-8)
)
```

### Evaluación y el trade-off sesgo-varianza

Una primera versión del modelo (que incluía un spline de edad con
boundary knots ajustados solo al rango del conjunto de entrenamiento, y
categorías de baja frecuencia sin agrupar) alcanzó un pseudo $R^2$
aparentemente alto (0.5711), pero al evaluarlo se descubrió que generaba
**predicciones absurdas**: para un caso con costo real de 33,625, el
modelo predijo **3,465,273** — un factor de sobreestimación de \~103
veces. La causa fue identificada como la combinación de una categoría de
unidad hospitalaria con muy pocas observaciones en entrenamiento y una
extrapolación inestable del spline de edad fuera del rango observado,
potenciadas mutuamente por el efecto multiplicativo del enlace log.

Al **agrupar las categorías raras** de `TIPO_UNIDADE_PREST_HOSPITALAR` y
`UF_CNES_PREST_HOSPITALAR` (categorías con menos de 30 observaciones
recodificadas como `"Outro"`), el modelo se volvió estable
(`modelo_costo$converged == TRUE`) y la predicción extrema desapareció,
pero a costa de un pseudo $R^2$ más modesto (0.2229).

**Métricas comparadas:**

| Métrica      | Modelo inicial (inestable) | Modelo final (estable) |
|--------------|----------------------------|------------------------|
| MAE          | 39,284.92                  | 2,529.65               |
| RMSE         | 340,502.60                 | 15,190.70              |
| MAPE         | 198.34%                    | 129.40%                |
| Pseudo $R^2$ | 0.5711                     | 0.2229                 |

Esta comparación es, en mi opinión, uno de los hallazgos más valiosos de
todo el ejercicio: el modelo con mayor $R^2$ aparente en realidad estaba
**memorizando** categorías raras del entrenamiento en lugar de
generalizar, y por eso colapsaba al enfrentar datos nuevos. El modelo
final, con un $R^2$ más bajo, es sustancialmente más confiable para
predicción fuera de muestra (MAE y RMSE se redujeron entre 10 y 20
veces). Esto ilustra de forma muy concreta el trade-off sesgo-varianza:
"mejor ajuste a los datos observados" no es sinónimo de "mejor modelo".

Cabe señalar que tanto el MAPE final $(129%)$ como el pseudo
$R^2 = (0.22)$ siguen siendo modestos en términos absolutos. Esto es, en
parte, esperable dado el tamaño de muestra reducido (419 beneficiarios)
y la naturaleza inherentemente heterogénea del costo en salud, y se
retoma como limitación en la sección final.

## Intento de modelo en dos partes

Al observar en el histograma en escala logarítmica una **masa puntual
muy pronunciada** alrededor de un valor específico (correspondiente a la
tarifa estandarizada de terapia), se planteó la hipótesis de que el
costo no sigue una única distribución continua, sino una mezcla de
"regímenes de precio" (tarifas fijas de terapia/consulta frente a costos
variables de exámenes, urgencias e internación). Para poner a prueba
esta hipótesis se implementó un **modelo en dos partes**: (1) un modelo
logístico que clasifica cada beneficiario como "caso simple" o "caso
complejo" según el tipo de atención predominante, y (2) dos modelos
Gamma independientes —uno para cada subgrupo— cuya predicción se combina
ponderando por la probabilidad estimada en la primera etapa.

```{r modelo-dos-partes, eval=FALSE}
costo_modelo_2p <- costo_modelo %>%
  mutate(
    caso_complejo = case_when(
      Internacao > 0 | `Pronto Socorro` > 0        ~ "Si",
      Exame > pmax(Consulta, Outros, Terapia)       ~ "Si",
      Terapia > pmax(Consulta, Outros)              ~ "No",
      Consulta > pmax(Terapia, Outros)              ~ "No",
      TRUE                                           ~ "Si"
    ),
    caso_complejo = factor(caso_complejo, levels = c("No", "Si"))
  )
```

**Resultado:** el modelo en dos partes **empeoró** el desempeño en todas
las métricas frente al modelo único (MAE $+54%$, RMSE $+221%$, pseudo
$R^2 = 0.092)$. La explicación más plausible es que, al dividir una
muestra ya pequeña (419 beneficiarios) en dos subgrupos, cada submodelo
quedó con muy pocas observaciones para estimar coeficientes de forma
estable, y el error de clasificación de la primera etapa se propaga y
amplifica en la combinación final. Se decidió **descartar este enfoque**
y conservar el GLM Gamma único como modelo final de costo, dejando el
modelo de dos partes documentado como un experimento razonable que no
funcionó con el tamaño de muestra disponible — y como posible línea de
trabajo futuro si se dispusiera de más datos.

## Costo esperado bajo distintos perfiles

Usando el modelo final, se estimó el costo esperado para dos perfiles
contrastantes: un beneficiario ambulatorio de 40 años sin UCI ni
internación, y un beneficiario de 70 años internado y con paso por UCI.
Como es de esperar dado el análisis de outliers, el segundo perfil
presenta un costo esperado sustancialmente mayor, consistente con el
hallazgo de que edad, internación y UCI son los factores más asociados
al incremento del costo.

# Conclusiones, limitaciones y trabajos futuros

**¿Qué tan bien se logró identificar a los beneficiarios con ansiedad?**
Razonablemente bien en términos de discriminación general (ROC-AUC \>
0.97 en los modelos de ensamble), pero de forma más modesta si se exige
buena precisión (PR-AUC $\approx$ 0.72 con Random Forest). La
sensibilidad limitada $(~0.63)$ sugiere que una parte no trivial de los
casos reales de ansiedad no son capturados por el modelo, probablemente
por una combinación de subdiagnóstico real en la base y de solapamiento
de patrones de utilización con otras condiciones de salud mental o
crónicas.

**¿Qué variables están más relacionadas con la enfermedad?**
Principalmente la intensidad y diversidad de la utilización de servicios
de salud (número de utilizaciones, diagnósticos distintos,
especialidades consultadas), más que variables puramente demográficas.

**¿Qué tan confiable es el modelo construido?** El modelo de
clasificación (Random Forest) es razonablemente confiable para tareas de
discriminación, pero su utilidad práctica directa como herramienta de
tamizaje individual es limitada por su sensibilidad moderada. El modelo
de costo, en su versión final, es estable y generalizable, aunque
explica solo una fracción moderada de la variabilidad total del costo
($pseudo R^2 = 0.22$).

**¿Qué limitaciones tiene la base de datos?** Prevalencia extremadamente
baja de la enfermedad seleccionada (0.064%), inconsistencias de captura
(sexo y tipo de beneficiario contradictorios, fechas de nacimiento
inválidas), categorías con muy pocas observaciones en variables de alta
cardinalidad (unidad hospitalaria, estado), y ausencia de información
sobre severidad clínica más allá de proxies administrativos (UTI,
internación).

**¿Qué limitaciones tiene la estrategia de modelamiento?** El uso del
**promedio** de valor por procedimiento en lugar del costo total
acumulado subestima la carga real de atención de beneficiarios con
muchas utilizaciones. El modelo de costo, al agrupar categorías raras
para ganar estabilidad, pierde parte de la señal específica de esas
categorías. El modelo en dos partes no resultó viable con el tamaño de
muestra disponible.

**¿Qué mejoras podrían realizarse en un trabajo futuro?** (1) Repetir la
estimación de costo usando el costo total acumulado por beneficiario o
por utilización, en lugar del promedio por procedimiento, para capturar
mejor la carga real sobre el sistema. (2) Revisar el modelo en dos
partes con una muestra de mayor tamaño, donde cada submodelo tenga
suficientes observaciones para estimarse con estabilidad. (3) Incorporar
interacciones explícitas (edad × internación, por ejemplo) en el modelo
de costo, dado que se sospechó mediación entre edad y severidad clínica.
(4) Consultar con un experto clínico o de salud pública la definición
más adecuada de "caso complejo" para un eventual modelo de dos partes,
en lugar de una regla heurística basada solo en frecuencias de tipo de
atención.
