---
title: "Taller 4 — Recuperación de Información sobre Annual Reviews of Economics"
author: "Juan Pablo Aldana Henao"
date: today
format:
  html:
    toc: true
    toc-depth: 3
    code-fold: true
    theme: flatly
execute:
  warning: false
  message: false
---

```{r setup}
library(dplyr); library(tidyr); library(stringr); library(purrr)
library(DBI); library(RSQLite); library(tibble)
library(Matrix); library(tidytext); library(SnowballC); library(stringi); library(irlba)
library(knitr); library(ggplot2)

# El documento se renderiza desde la raíz del proyecto (donde están
# global.R, funciones/ y annual_reviews_2025.db).
source("global.R")   # trae conectar_db(), leer_papers() y fuente funciones/*.R
```

Este reporte explica cómo quedó armado el sistema de Recuperación de
Información (IR) que se agregó al Taller 2. La idea es que todo lo que se
muestra aquí sea justamente lo que hace la app Shiny por debajo — no hay
atajos ni cálculos "para el reporte" que luego no correspondan al código
real en `funciones/`.

## 1. Cómo se armó el corpus

```{r corpus}
con <- conectar_db("annual_reviews_2025.db")
res_corpus <- construir_corpus(con)
dbDisconnect(con)

corpus <- res_corpus$corpus
kable(as.data.frame(res_corpus$stats), caption = "Estadísticas del corpus")
```

Se incluye cualquier documento que tenga `titulo`. Cuando falta `resumen` o
`keywords` no se inventa nada: esos campos simplemente no aportan texto al
documento (el detalle está en `funciones/corpus.R`).

```{r corpus-preview}
corpus %>% select(doc_id, titulo, fecha_publicacion, categoria) %>%
  kable(caption = "Vista previa del corpus construido")
```

## 2. Preprocesamiento de texto

El pipeline vive en `funciones/preprocessing.R` y hace, en este orden:
normaliza caracteres (Latin-ASCII), pasa todo a minúsculas, tokeniza por
palabras, quita stopwords en **inglés** (aunque la interfaz de la app esté
en español, el corpus real está en inglés), elimina tokens que son solo
números, aplica stemming con SnowballC (inglés), y además genera bigramas
sin dejar stopwords en los extremos. Cada una de estas decisiones tiene su
justificación en el encabezado del archivo fuente.

```{r preprocesamiento}
doc_term <- preprocesar_corpus(corpus %>% select(doc_id, texto))

cat("Filas documento-término (uni+bigrama):", nrow(doc_term), "\n")
cat("Términos únicos en el vocabulario:", n_distinct(doc_term$term), "\n")

doc_term %>% count(term, sort = TRUE) %>% head(15) %>%
  kable(caption = "Términos más frecuentes tras preprocesamiento")
```

## 3. Representación vectorial: TF-IDF

```{r tfidf}
tfidf <- construir_matriz_tfidf(doc_term)
kable(as.data.frame(tfidf$stats), caption = "Propiedades de la matriz TF-IDF (dispersa)")
```

La matriz se mantiene todo el tiempo como `Matrix::dgCMatrix` (dispersa);
en ningún punto de la construcción del índice se convierte a matriz densa.

## 4. Reducción de dimensionalidad (LSA / SVD truncada)

```{r lsa}
lsa <- construir_lsa(tfidf$dtm)
kable(as.data.frame(lsa$stats), caption = "Propiedades del modelo LSA (SVD truncada, irlba)")
```

Para elegir `k` se usa el menor número de componentes tal que la varianza
acumulada (norma de Frobenius) explicada llegue a 80%, con un tope de
`k_max = 15` y también acotado por `min(n_docs, n_términos) - 1`. Con un
corpus de apenas `r nrow(tfidf$dtm)` documentos, pocas componentes ya
alcanzan a explicar casi toda la varianza — es una limitación esperable
cuando el corpus es chico, y se deja explícita acá en vez de subir `k`
artificialmente solo para que el resultado se vea "más robusto".

La consulta se proyecta al mismo espacio reducido con
$q \cdot V \cdot \Sigma^{-1}$, que es justo la transformación inversa que
se usa para obtener $U$ a partir de la matriz original
($A = U \Sigma V^T \Rightarrow A V \Sigma^{-1} = U$). Esto asegura que
documentos y consulta queden en el mismo sistema de coordenadas antes de
calcular la similitud coseno (la justificación matemática completa está en
`funciones/lsa.R`).

## 5. Recuperación y ranking

La similitud se calcula como coseno: entre el vector de la consulta y cada
documento, ya sea sobre TF-IDF (matriz dispersa original) o sobre LSA
(coordenadas reducidas, $U$). El ranking ordena de mayor a menor score,
descarta documentos con score ≤ 0, y para desempatar usa `doc_id`
ascendente — así el resultado siempre es reproducible. Al final se agrega
una columna `posicion` (1, 2, 3, ...) sobre los resultados que realmente se
van a mostrar (todo esto en `funciones/ranking.R`).

El enunciado (sección 2.2) pide un conjunto mínimo de campos en el
resultado. Cada uno se verificó contra el código para no terminar
describiendo aquí algo que la app en realidad no muestra:

| Campo exigido                      | Columna en el ranking | Se agrega en |
|-------------------------------------|------------------------|--------------|
| Posición en el ranking              | `posicion`             | `ranking.R::rankear()` (después de `slice_head`, refleja el orden mostrado) |
| Título                              | `titulo`                | `cache.R::meta` |
| Autores                             | `autores`               | `cache.R::meta` |
| Fecha de publicación                | `fecha_publicacion`     | `cache.R::meta` |
| Tema o categoría                    | `categoria`              | `cache.R::meta` |
| DOI o enlace                        | `doi`, `url`             | `cache.R::meta` (se muestra el DOI si existe; si no, la URL) |
| Puntaje de relevancia               | `score`                  | `retrieval.R::buscar_tfidf()` / `buscar_lsa()` |
| Resumen / fragmento                 | `resumen`                | `cache.R::meta` |

`autores` y `doi`/`url` no estaban en `meta` en una versión anterior del
proyecto (solo se seleccionaban `titulo, resumen, categoria,
fecha_publicacion`). Se agregaron en `cache.R` porque la tabla `papers` sí
los tiene disponibles (el esquema completo está documentado en
`funciones/corpus.R`). Para que este cambio no rompiera cachés viejos en
silencio, el `.rds` ahora lleva un número de versión de esquema
(`VERSION_ESQUEMA_CACHE_IR`): si el caché guardado es de antes de este
cambio, se reconstruye solo (más detalle en la Sección 6).

```{r ranking-demo}
cache_ir_demo <- list(tfidf = tfidf, lsa = lsa, meta = corpus %>%
  select(doc_id, titulo, resumen, categoria, fecha_publicacion,
         autores, doi, url))

ejemplo <- buscar_tfidf("labor markets in developing countries", cache_ir_demo, top_n = 5)
ejemplo %>%
  select(posicion, titulo, autores, doi, fecha_publicacion, score) %>%
  kable(caption = "Ejemplo: TF-IDF, consulta 'labor markets in developing countries' (campos mínimos del enunciado)")
```

## 6. Optimización y caché

Los objetos `tfidf` y `lsa` se calculan **una sola vez** y quedan guardados
en `cache/ir_cache.rds` (`funciones/cache.R`). La app Shiny (`global.R`)
solo llama a `obtener_cache_ir()` cuando arranca la sesión de R, y ahí carga
el `.rds` si existe; nunca vuelve a construir la matriz TF-IDF ni el modelo
LSA mientras el usuario está buscando.

El objeto en caché guarda también un entero `version_esquema`
(`VERSION_ESQUEMA_CACHE_IR` en `cache.R`). Cuando `cargar_cache_ir()` lee el
`.rds`, compara esa versión contra la que espera el código actual; si no
coinciden (por ejemplo, si el `.rds` es de antes de agregar
`autores`/`doi`/`url` a `meta`), lo descarta y reconstruye el índice desde
cero. Así se evita que un caché desactualizado termine sirviendo, sin que
nadie se dé cuenta, una tabla de resultados incompleta.

### 6.1 Cómo se integra en la app Shiny

El módulo de búsqueda vive en la pestaña `tab_ir` de `ui.R`/`server.R` (y
tiene su espejo autocontenido en `app.R`, pensado como alternativa de
despliegue en un solo archivo):

- `ui.R`: un `textInput("ir_query", ...)`, un `selectInput("ir_metodo", ...)`
  para elegir entre las dos estrategias (`tfidf`, `lsa`), y un
  `numericInput("ir_topn", ...)` para el número de resultados.
- `server.R`: `eventReactive(input$btn_buscar_ir, ...)` llama a
  `buscar_tfidf()` o `buscar_lsa()` según `input$ir_metodo`, siempre usando
  el `CACHE_IR` que `global.R` ya precomputó al iniciar la sesión (dentro de
  esta reactividad nunca se reconstruye el índice).
- La tabla `output$tabla_ir_resultados` muestra exactamente los campos
  mínimos que pide el enunciado: `#` (posición), Título, Autores,
  Categoría, Año, Similitud, y una columna DOI/Enlace que se renderiza como
  hipervínculo HTML (`escape = FALSE` en `DT::datatable()`). Si el artículo
  no tiene DOI se usa la `url` como respaldo, y si tampoco hay `url` la
  celda queda vacía en vez de inventarse un enlace.
- Al seleccionar una fila (`selection = "single"`),
  `ir_resumen_seleccionado` muestra en un panel aparte la posición, autores,
  categoría/año, DOI (o `url`, o "No disponible") y el resumen completo del
  artículo.

## 7. Evaluación

Se definieron cinco consultas a mano, pensadas contra el contenido real de
`annual_reviews_2025.db` (la justificación de cada juicio de relevancia está
en `funciones/evaluation.R`): una consulta exacta, una con sinónimos, una
general, una específica, y una última pensada para exhibir dónde falla o
acierta parcialmente un método frente al otro. `evaluar_todas()` reutiliza
el mismo `cache_ir_demo` de la Sección 5 (con `meta` ya alineado al esquema
real de `cache.R`), así que las métricas de acá corresponden exactamente al
ranking que vería un usuario de la app con estas mismas consultas.

```{r evaluacion}
eval_tbl <- evaluar_todas(cache_ir_demo, k = 5)
eval_tbl %>%
  select(consulta_id, tipo, metodo, precision_at_k, mrr, recall_at_k, ndcg_at_k) %>%
  kable(digits = 3, caption = "Métricas por consulta y estrategia (k = 5)")
```

```{r evaluacion-resumen}
eval_tbl %>%
  group_by(metodo) %>%
  summarise(across(c(precision_at_k, mrr, recall_at_k, ndcg_at_k), mean),
            .groups = "drop") %>%
  kable(digits = 3, caption = "Promedio de métricas por estrategia (todas las consultas)")
```

```{r evaluacion-plot}
ggplot(eval_tbl, aes(x = consulta_id, y = precision_at_k, fill = metodo)) +
  geom_col(position = "dodge") +
  labs(title = "Precision@5 por consulta y estrategia",
       x = NULL, y = "Precision@5", fill = "Método") +
  theme_minimal()
```

### Qué dicen los errores

- **q1 (exacta)** y **q4 (específica)**: acá se espera que TF-IDF puro
  funcione bien, porque hay una coincidencia léxica casi literal con el
  título del artículo relevante. Es exactamente el tipo de caso para el que
  TF-IDF fue pensado.
- **q2 (sinónimos)**: esta consulta se armó a propósito sin usar las
  palabras literales del título relevante ("labor markets" / "developing
  countries"). Es el escenario donde LSA debería tener ventaja, al operar
  en un espacio semántico reducido en vez de depender de coincidencia
  exacta de vocabulario como TF-IDF.
- **q3 (general)**: una consulta amplia, con varios documentos que podrían
  ser relevantes. Sirve para ver cómo reparte el score cada método cuando
  no hay un documento claramente dominante.
- **q5 (fallo parcial)**: el corpus no tiene artículos sobre IA o deep
  learning en sentido estricto — el único documento con categoría "Machine
  Learning" en realidad trata de modelos macroeconómicos de cambio
  climático. Se incluyó a propósito porque **ambos** métodos pueden fallar
  acá: TF-IDF por falta total de overlap léxico, y LSA porque con apenas
  `r nrow(tfidf$dtm)` documentos el espacio semántico reducido es demasiado
  chico para generalizar bien. Es más una limitación del corpus que del
  método.

### ¿Cuál estrategia funciona mejor?

Mirando las métricas promedio de la tabla anterior (que se calculan al
renderizar el documento, no se fijaron de antemano): la estrategia con
mayor `precision_at_k`/`mrr` promedio debería ser mejor para consultas que
dependen de coincidencia léxica exacta (TF-IDF), mientras que si LSA saca
ventaja en algún lado, tendría que verse sobre todo en la consulta con
sinónimos (q2). Ahora, con un corpus tan chico (n = `r nrow(tfidf$dtm)`), no
parece razonable convertir lo que se ve acá en una conclusión general sobre
TF-IDF vs. LSA para corpus más grandes — es una limitación real y se deja
dicha en vez de sobre-interpretar resultados con tan pocos datos.

## 8. Limitaciones generales

- El corpus es chico (n = `r nrow(tfidf$dtm)`, un solo año, 2025), lo que
  limita qué tan robusta puede ser cualquier evaluación de ranking hecha
  sobre él.
- La tabla `papers` no tiene columna de "palabras clave"; el corpus se
  construyó solo con título + resumen (esto ya se explica en la Sección 1).
- Los juicios de relevancia de la Sección 7 los definió el autor, no
  anotadores independientes — es una limitación bastante común en
  evaluaciones de IR a esta escala.
