---
title: "Taller_clase_17"
author: "Sebastian Tabares Segovia"
date: "2026-07-04"
output: html_document
---

# Ejercicio de práctica - Clase 17

## Enunciado

El objetivo del ejercicio es clasificar si el agua de un municipio colombiano es **apta** o **no apta** para consumo humano, utilizando dos variables: **pH** y **turbiedad**.

La clase se codifica de la siguiente manera:

- **+1:** agua apta para consumo humano.
- **-1:** agua no apta para consumo humano.

Primero se analizará el problema mediante una aproximación tipo **SVM**, verificando si los datos son linealmente separables. Luego se aplicará **KNN con K = 3**, comparando las distancias sin escalar y con estandarización mediante z-score.

## Datos del ejercicio

```{r}
datos <- data.frame(
  Municipio = c("M1", "M2", "M3", "M4"),
  pH = c(7.2, 6.1, 7.5, 5.8),
  Turbiedad = c(1.2, 8.5, 0.8, 12.0),
  Clase = c(1, -1, 1, -1)
)

nuevo <- data.frame(
  Municipio = "Nuevo",
  pH = 6.8,
  Turbiedad = 3.5,
  Clase = NA
)
```

## Tabla de datos

```{r}
tabla_datos <- rbind(datos, nuevo)

knitr::kable(
  tabla_datos,
  caption = "Datos de calidad del agua para municipios colombianos"
)
```

## Datos para el análisis

```{r}
datos
```

```{r}
nuevo
```

## Interpretación inicial

El conjunto de datos contiene cuatro municipios con clase conocida y un municipio nuevo cuya clase se desea predecir. Las variables utilizadas son el **pH** y la **turbiedad**, ambas relacionadas con la calidad del agua.

Los municipios con clase **+1** presentan valores de pH cercanos a la neutralidad y baja turbiedad, mientras que los municipios con clase **-1** presentan menor pH y mayor turbiedad. Por esta razón, inicialmente parece razonable pensar que los datos pueden separarse mediante una frontera lineal.


## 1. SVM: verificación de separabilidad lineal

Para verificar si los datos son linealmente separables, se propone un hiperplano candidato de la forma:

\[
w^Tx + b = 0
\]

En este caso se usa como frontera:

\[
pH - Turbiedad = 0
\]

es decir:

\[
w = (1,-1), \quad b = 0
\]

```{r}
w <- c(1, -1)
b <- 0

datos$funcion_decision <- w[1] * datos$pH + w[2] * datos$Turbiedad + b

datos$margen_funcional <- datos$Clase * datos$funcion_decision

knitr::kable(datos)
```

## Interpretación

El margen funcional se calcula como:

\[
\gamma_i = y_i(w^Tx_i + b)
\]

Si todos los márgenes funcionales son positivos, significa que el hiperplano clasifica correctamente todas las observaciones.

```{r}
all(datos$margen_funcional > 0)
```

Como todos los márgenes funcionales son positivos, los datos son linealmente separables mediante el hiperplano propuesto.

## Margen geométrico

El margen geométrico se obtiene dividiendo el margen funcional entre la norma del vector \(w\):

\[
\gamma_i^{geom} = \frac{y_i(w^Tx_i+b)}{||w||}
\]

```{r}
norma_w <- sqrt(sum(w^2))

datos$margen_geometrico <- datos$margen_funcional / norma_w

knitr::kable(datos)
```

## Predicción del municipio nuevo

```{r}
nuevo$funcion_decision <- w[1] * nuevo$pH + w[2] * nuevo$Turbiedad + b

nuevo$Prediccion <- ifelse(
  nuevo$funcion_decision > 0,
  "+1 Apta",
  "-1 No apta"
)

knitr::kable(nuevo)
```

## Interpretación final del punto 1

El hiperplano propuesto \(pH - Turbiedad = 0\) separa correctamente los cuatro municipios del conjunto de entrenamiento. Los municipios aptos quedan del lado positivo de la frontera, mientras que los municipios no aptos quedan del lado negativo.

Para el municipio nuevo, la función de decisión toma un valor positivo, ya que:

\[
6.8 - 3.5 = 3.3
\]

Por lo tanto, el municipio nuevo se clasifica como **agua apta para consumo humano**, correspondiente a la clase **+1**.


## 2. KNN con K = 3

En este punto se aplica el método de **K vecinos más cercanos (KNN)** para clasificar el municipio nuevo. Se utilizará \(K = 3\), es decir, la predicción se realizará con base en las tres observaciones más cercanas.

Primero se calculan las distancias euclidianas sin escalar las variables.

```{r}
datos$distancia_sin_escalar <- sqrt(
  (datos$pH - nuevo$pH)^2 +
  (datos$Turbiedad - nuevo$Turbiedad)^2
)

knitr::kable(datos)
```

## Orden de vecinos sin escalar

```{r}
vecinos_sin_escalar <- datos[order(datos$distancia_sin_escalar), ]

knitr::kable(vecinos_sin_escalar)
```

## Predicción sin escalar

```{r}
knn_sin_escalar <- vecinos_sin_escalar[1:3, ]

knitr::kable(knn_sin_escalar)

table(knn_sin_escalar$Clase)
```

## Interpretación

Sin escalar las variables, los tres vecinos más cercanos del municipio nuevo son los municipios con menor distancia euclidiana respecto a sus valores de pH y turbiedad. La predicción se obtiene por voto mayoritario entre esos tres vecinos.

Como la clase que aparece con mayor frecuencia entre los tres vecinos más cercanos es **+1**, el municipio nuevo se clasifica como **apto para consumo humano**.



## Estandarización mediante z-score

Como el pH y la turbiedad se encuentran en escalas diferentes, ahora se estandarizan ambas variables utilizando el método del z-score.

Primero se combinan los datos de entrenamiento con el municipio nuevo para que todos queden en la misma escala.

```{r}
datos_z <- rbind(
  datos[, c("Municipio","pH","Turbiedad","Clase")],
  data.frame(
    Municipio = "Nuevo",
    pH = nuevo$pH,
    Turbiedad = nuevo$Turbiedad,
    Clase = NA
  )
)

datos_z
```

Posteriormente se estandarizan las variables numéricas.

```{r}
datos_z[, c("pH","Turbiedad")] <-
scale(datos_z[, c("pH","Turbiedad")])

knitr::kable(datos_z)
```

## Distancias con z-score

Ahora se calculan nuevamente las distancias euclidianas utilizando las variables estandarizadas.

```{r}
nuevo_z <- datos_z[5, ]

datos_z$distancia_z <- sqrt(
  (datos_z$pH - nuevo_z$pH)^2 +
  (datos_z$Turbiedad - nuevo_z$Turbiedad)^2
)

knitr::kable(datos_z)
```

## Orden de vecinos con z-score

```{r}
vecinos_z <- datos_z[1:4, ]

vecinos_z <- vecinos_z[order(vecinos_z$distancia_z), ]

knitr::kable(vecinos_z)
```

## Predicción con z-score

```{r}
knn_z <- vecinos_z[1:3, ]

knitr::kable(knn_z)

table(knn_z$Clase)
```

## Interpretación final del punto 2

Al comparar los resultados obtenidos utilizando las variables originales y las variables estandarizadas mediante z-score, se observa que **el orden de los vecinos más cercanos no cambia**. En ambos casos, los municipios más próximos al nuevo municipio son M1, M3 y M2, respectivamente.

Asimismo, la predicción del algoritmo KNN permanece igual después de la estandarización. Tanto con las variables originales como con las variables estandarizadas se obtiene una votación de **dos municipios pertenecientes a la clase +1 (agua apta)** y **un municipio perteneciente a la clase -1 (agua no apta)**.

Por lo tanto, el municipio nuevo se clasifica como **apto para consumo humano (clase +1)** utilizando KNN con \(K = 3\).

En este ejercicio, la estandarización mediante z-score únicamente modificó la magnitud de las distancias euclidianas, pero no alteró el orden de los vecinos ni la clasificación final del municipio nuevo.


## 3. Selección del modelo para un problema de salud pública

Para este problema elegiría el modelo basado en **SVM**, debido a que permite construir una frontera de decisión explícita entre municipios con agua apta y no apta para consumo humano. En este caso, el hiperplano propuesto permite separar correctamente las observaciones y clasificar el municipio nuevo como **apto**.

Aunque KNN también produce la misma predicción, su decisión depende directamente de los vecinos más cercanos y puede verse afectada por la escala de las variables, la elección de \(K\) y la presencia de nuevos datos. En cambio, SVM busca una frontera de separación con el mayor margen posible, lo cual resulta más adecuado cuando se requiere una regla de decisión estable.

En un contexto de **salud pública**, donde una mala clasificación puede tener consecuencias importantes, es preferible utilizar un modelo que ofrezca una frontera clara, interpretable y con buena capacidad de generalización. Por esta razón, para este ejercicio se seleccionaría **SVM** como modelo principal, complementándolo con análisis de sensibilidad y validación adicional si se trabajara con datos reales.















