---
title: "Taller clase 22"
author: "Sebastian Tabares Segovia"
date: "2026-07-20"
output: html_document
---

Utilizando los datos dados en el código esqueleto, responda las siguientes preguntas:

```{r}
library(tidyverse)

# --- Simulación de los datos (no contamos con los datos reales) ---
set.seed(123)
plantillas <- c(
  "El acueducto de {municipio} no funciona desde hace tres dias",
  "La cobertura de agua en {municipio} ha mejorado mucho este año",
  "Seguimos esperando que arreglen el alcantarillado en {municipio}",
  "El servicio de agua en {municipio} llega sucio y con poca presion"
)
municipios_sim <- c("Quibdo", "Riohacha", "Monteria", "Yopal", "Florencia")

comentarios <- tibble(
  id = 1:200,
  texto = map_chr(1:200, ~ str_replace(sample(plantillas, 1), "\\{municipio\\}", sample(municipios_sim, 1)))
)

# A partir de aquí: comentarios es su punto de partida.
# Complete usted las cuatro tareas del ejercicio.
```

## Pregunta 1

Normalice y tokenice los comentarios (minúsculas, sin tildes, sin puntuación) y elimine stopwords.

```{r}
library(tidyverse)
library(tidytext)
library(stringi)
library(stopwords)

stopwords_es <- tibble(
  palabra = stopwords("es")
)

tokens <- comentarios |>
  mutate(
    texto = str_to_lower(texto),
    texto = stri_trans_general(texto, "Latin-ASCII"),
    texto = str_replace_all(texto, "[[:punct:]]", " ")
  ) |>
  unnest_tokens(palabra, texto) |>
  anti_join(stopwords_es, by = "palabra")

tokens |>
  head(20) |>
  knitr::kable(
    caption = "Primeros tokens después de la normalización y eliminación de stopwords"
  )
```


### Interpretación

Se realizó el preprocesamiento de los comentarios mediante cuatro etapas: conversión de todo el texto a minúsculas, eliminación de tildes, eliminación de signos de puntuación y tokenización en palabras individuales. Posteriormente, se eliminaron las palabras vacías (*stopwords*) del idioma español.

La tabla obtenida muestra que cada comentario quedó representado por los términos con contenido semántico relevante. Por ejemplo, en los primeros registros permanecen palabras como *cobertura*, *agua*, *monteria*, *mejorado* y *ano*, mientras que en otros comentarios aparecen términos como *acueducto*, *funciona*, *hace* y *tres*. En contraste, palabras frecuentes del lenguaje como artículos, preposiciones y conectores fueron eliminadas del conjunto de datos.

En consecuencia, el corpus quedó preparado para las siguientes etapas del procesamiento de lenguaje natural, ya que cada comentario se representa mediante los términos informativos que aportan significado al análisis.


## Pregunta 2


Aplique POS tagging y reporte las 10 palabras más frecuentes que sean sustantivos.


```{r}

library(udpipe)

modelo <- udpipe_download_model(language = "spanish")
modelo <- udpipe_load_model(modelo$file_model)

sustantivos_frecuentes <- udpipe_annotate(
  modelo,
  x = comentarios$texto,
  doc_id = comentarios$id
) |>
  as.data.frame() |>
  as_tibble() |>
  filter(upos == "NOUN") |>
  count(token, sort = TRUE) |>
  slice_head(n = 10)

sustantivos_frecuentes |>
  rename(
    Sustantivo = token,
    Frecuencia = n
  ) |>
  knitr::kable(
    caption = "Diez sustantivos más frecuentes identificados mediante POS tagging"
  )
```


### Interpretación

Se aplicó **POS tagging** para identificar la categoría gramatical de cada palabra y posteriormente se seleccionaron únicamente los sustantivos. A partir de estos se calcularon sus frecuencias de aparición en el conjunto de comentarios.

Los resultados muestran que el sustantivo más frecuente es *agua*, con 98 apariciones, seguido por *acueducto* y *días*, ambos con 63 ocurrencias. También destacan *año* y *cobertura*, con 57 apariciones cada uno, así como *presión*, *servicio* y *alcantarillado*, que corresponden a conceptos directamente relacionados con la infraestructura y la prestación del servicio de agua.

Finalmente, entre los sustantivos más frecuentes también aparecen nombres de municipios como *Riohacha* y *Yopal*, lo que indica que las referencias geográficas forman parte importante del contenido de los comentarios analizados.



## Pregunta 3

Use un gazetteer de municipios para detectar cuáles aparecen mencionados en cada comentario.

```{r}
gazetteer_municipios <- tibble(
  municipio = municipios_sim,
  municipio_normalizado = stri_trans_general(str_to_lower(municipios_sim), "Latin-ASCII")
)

municipios_detectados <- comentarios |>
  mutate(
    texto_normalizado = stri_trans_general(str_to_lower(texto), "Latin-ASCII")
  ) |>
  crossing(gazetteer_municipios) |>
  filter(str_detect(texto_normalizado, str_c("\\b", municipio_normalizado, "\\b"))) |>
  group_by(id, texto) |>
  summarise(
    Municipio = str_c(unique(municipio), collapse = ", "),
    .groups = "drop"
  )

municipios_detectados |>
  slice_head(n = 20) |>
  knitr::kable(
    caption = "Municipios detectados mediante el gazetteer en los primeros 20 comentarios"
  )
```


### Interpretación

Se utilizó un **gazetteer** compuesto por la lista de municipios disponibles para identificar automáticamente las menciones geográficas presentes en cada comentario. Para ello, tanto los textos como los nombres de los municipios fueron normalizados a minúsculas y sin tildes antes de realizar la búsqueda.

Los resultados muestran que el procedimiento detectó correctamente el municipio mencionado en cada comentario. En los primeros registros se identifican municipios como *Monteria*, *Riohacha*, *Yopal*, *Quibdo* y *Florencia*, coincidiendo con el contenido de los textos originales.

En consecuencia, el uso del gazetteer permitió asociar cada comentario con el municipio correspondiente, proporcionando una estrategia sencilla y efectiva para extraer entidades geográficas cuando se dispone de un listado previo de nombres de interés.



## Punto 4

Construya un modelo de bigramas sobre el texto normalizado y calcule su perplexity sobre un comentario nuevo.

```{r}
bigramas <- comentarios |>
  mutate(
    texto = str_to_lower(texto),
    texto = stri_trans_general(texto, "Latin-ASCII"),
    texto = str_replace_all(texto, "[[:punct:]]", " ")
  ) |>
  unnest_tokens(bigrama, texto, token = "ngrams", n = 2) |>
  separate(bigrama, into = c("palabra1", "palabra2"), sep = " ") |>
  filter(
    !palabra1 %in% stopwords("es"),
    !palabra2 %in% stopwords("es")
  ) |>
  count(palabra1, palabra2, name = "frecuencia") |>
  group_by(palabra1) |>
  mutate(probabilidad = frecuencia / sum(frecuencia)) |>
  ungroup()

comentario_nuevo <- "El servicio de agua en Monteria funciona correctamente"

tokens_nuevo <- tibble(texto = comentario_nuevo) |>
  mutate(
    texto = str_to_lower(texto),
    texto = stri_trans_general(texto, "Latin-ASCII"),
    texto = str_replace_all(texto, "[[:punct:]]", " ")
  ) |>
  unnest_tokens(bigrama, texto, token = "ngrams", n = 2) |>
  separate(bigrama, into = c("palabra1", "palabra2"), sep = " ") |>
  filter(
    !palabra1 %in% stopwords("es"),
    !palabra2 %in% stopwords("es")
  ) |>
  left_join(
    bigramas,
    by = c("palabra1", "palabra2")
  ) |>
  mutate(
    probabilidad = replace_na(probabilidad, 1e-6)
  )

perplexity <- exp(
  -mean(log(tokens_nuevo$probabilidad))
)

tokens_nuevo |>
  select(palabra1, palabra2, probabilidad) |>
  knitr::kable(
    digits = 6,
    caption = "Bigramas del comentario nuevo"
  )

tibble(
  Perplexity = perplexity
) |>
  knitr::kable(
    digits = 4,
    caption = "Perplexity del comentario nuevo"
  )
```

### Interpretación

Se construyó un modelo de bigramas a partir del texto previamente normalizado y se utilizó para estimar la probabilidad de las transiciones presentes en un comentario nuevo. Los únicos bigramas obtenidos después del preprocesamiento fueron *monteria → funciona* y *funciona → correctamente*.

Ninguno de estos bigramas apareció en el corpus utilizado para entrenar el modelo. Por esta razón, ambos recibieron una probabilidad muy pequeña (\(1\times10^{-6}\)), correspondiente al valor asignado para evitar probabilidades iguales a cero en combinaciones no observadas.

Como consecuencia, la *perplexity* calculada fue de \(1\times10^{6}\), un valor extremadamente alto. Este resultado indica que el modelo considera el comentario nuevo poco probable con respecto al corpus de entrenamiento, debido a que las secuencias de palabras que contiene no fueron observadas previamente. En este caso, el elevado valor de *perplexity* refleja la limitada capacidad predictiva del modelo frente a expresiones nuevas o ausentes en el conjunto de entrenamiento.



