---
title: "Taller 4 --- Sistema de recuperación de información sobre JMLR"
subtitle: "Minería de Datos (2016325) · Universidad Nacional de Colombia"
author: "Juan José Gómez García"
date: "`r format(Sys.Date(), '%d de %B de %Y')`"
output:
  html_document:
    toc: true
    toc_float: true
    toc_depth: 3
    number_sections: true
    theme: flatly
    highlight: tango
    code_folding: show
    df_print: kable
---

```{r setup, include=FALSE}
knitr::opts_chunk$set(echo = TRUE, warning = FALSE, message = FALSE,
                      fig.align = "center", fig.width = 8, fig.height = 4.5)
options(digits = 4)
```

```{r librerias}
library(DBI); library(RSQLite); library(Matrix); library(irlba); library(SnowballC)

# Los mismos módulos que consume la aplicación Shiny. No hay código duplicado
# entre el documento y la app: ambos llaman exactamente a estas funciones.
source("R/text_processing.R")
source("R/retrieval.R")
source("R/evaluation.R")
```

# Objetivo y decisiones de diseño

Este documento amplía la aplicación del Taller 2 (dashboard Shiny sobre la base
JMLR construida en el Taller 1) con un módulo de **recuperación de información**:
el usuario escribe una consulta en lenguaje natural y obtiene una lista de
artículos ordenados por relevancia.

Se implementan **tres estrategias**, de las cuales las dos primeras son las que
se comparan formalmente:

| | Estrategia | Tipo | Representación | ¿Reducción? |
|---|---|---|---|---|
| **E1** | BM25 | léxica | DTM dispersa de conteos | No |
| **E2** | LSA | semántica latente | TF-IDF + Truncated SVD | **Sí** ($k=120$) |
| **E3** | Híbrida | fusión | rangos de E1 y E2 (RRF) | Sí (hereda de E2) |

El diseño responde a una pregunta concreta: **¿qué gana y qué pierde un buscador
al proyectar los documentos a un espacio latente de dimensión reducida?** E1 y E2
comparten exactamente el mismo pipeline de texto y el mismo vocabulario, de modo
que la única diferencia entre ambas es la representación y la métrica de
similitud. Cualquier diferencia en el ranking es atribuible a la reducción.

---

# Construcción del corpus

```{r corpus}
con <- dbConnect(SQLite(), "data/jmlr_q1_2025.sqlite")
meta <- dbGetQuery(con, "
  SELECT paper_id, paper_num, title, abstract, authors_raw, n_authors,
         year, publication_date, doi, url, topic_label, n_pages, has_code,
         citations, downloads
  FROM papers ORDER BY paper_num")
dbDisconnect(con)

data.frame(
  Campo = c("Artículos totales", "Sin título", "Sin resumen", "Sin DOI",
            "Sin fecha completa", "Con `citations`", "Con `downloads`",
            "Idiomas detectados"),
  Valor = c(nrow(meta),
            sum(is.na(meta$title)    | trimws(meta$title) == ""),
            sum(is.na(meta$abstract) | trimws(meta$abstract) == ""),
            sum(is.na(meta$doi)),
            sum(is.na(meta$publication_date)),
            sum(!is.na(meta$citations)),
            sum(!is.na(meta$downloads)),
            "1 (inglés)")
)
```

## Campos utilizados

El documento indexado de cada artículo es:

$$\text{doc}_i \;=\; \underbrace{\text{título}_i \;\|\; \text{título}_i}_{\text{peso } 2} \;\|\; \text{resumen}_i$$

**Justificación de cada decisión:**

- **Título con peso 2.** En un abstract de ~180 palabras el título aporta 10--15
  tokens; sin ponderación, los términos del título quedan diluidos aunque son la
  descripción más condensada del contenido. Repetirlo dos veces es la forma más
  simple de dar *field boosting* sin salir del modelo bolsa-de-palabras (BM25 con
  campos ponderados, à la BM25F, requeriría normalizar longitudes por campo).
- **Resumen completo.** Es el único texto sustantivo disponible: la base no
  almacena el cuerpo del artículo.
- **Sin palabras clave.** JMLR **no publica** un campo de *keywords* en su índice
  de volumen, y el esquema del Taller 1 no tiene esa columna. El enunciado pide
  usarlas "cuando estén disponibles"; aquí no lo están. **No se inventa
  contenido para rellenar el campo.**
- **`topic_label` excluido deliberadamente.** Es una etiqueta derivada del
  clasificador de expresiones regulares del Taller 1. Incorporarla al texto
  indexado realimentaría al buscador las mismas palabras clave con las que se
  etiquetó cada artículo, inflando artificialmente la coincidencia léxica y
  contaminando la evaluación. Se conserva únicamente como **metadato mostrado**
  en los resultados.

## Valores faltantes e idioma

```{r faltantes, results='asis', echo=FALSE}
n_cit <- sum(!is.na(meta$citations)); n_fec <- sum(!is.na(meta$publication_date))
cat("No hubo que imputar nada: **los", nrow(meta),
    "artículos tienen título y resumen no vacíos.**\n\n")
if (n_cit == 0) {
  cat("Los campos `citations`, `downloads` y `n_references` están **completamente",
      "vacíos**. No es un fallo del pipeline: el Taller 1 documentó que JMLR no",
      "publica métricas de impacto y que OpenAlex no había indexado el Vol. 26",
      "bajo el *source* canónico del journal. El script `enriquecer_openalex.R`",
      "permite reintentar esa consulta; mientras no devuelva nada, estos campos",
      "**no pueden usarse como criterios secundarios de ranking**.\n\n")
} else {
  cat("El campo `citations` está poblado en **", n_cit, " de ", nrow(meta),
      "** artículos (", sprintf("%.1f %%", 100*n_cit/nrow(meta)),
      ") tras ejecutar `enriquecer_openalex.R`, con una media de ",
      sprintf("%.2f", mean(meta$citations, na.rm = TRUE)), " citas. ",
      "Aun así **no se usan en el ranking**: la cobertura es parcial, lo que ",
      "introduciría un sesgo sistemático contra los artículos no emparejados.\n\n",
      sep = "")
}
if (n_fec == 0) {
  cat("`publication_date` es `NULL` en todos los registros: el índice de volumen",
      "solo publica el año, por lo que la aplicación muestra `year` como fecha",
      "de publicación.\n")
} else {
  cat("`publication_date` está disponible en **", n_fec, "** registros.\n", sep = "")
}
```

El idioma se verifica midiendo la proporción de *stopwords* inglesas por
documento:

```{r idioma}
sw <- c("the","of","and","to","in","we","that","is","for","with","this")
prop_en <- sapply(tolower(meta$abstract), function(a) {
  tk <- unlist(strsplit(a, "[^a-z]+")); if (!length(tk)) 0 else mean(tk %in% sw)
})
c(minimo = min(prop_en), mediana = median(prop_en),
  `docs con prop < 0.05` = sum(prop_en < 0.05))
```

El mínimo es muy superior al umbral de ruido: **el corpus es monolingüe en
inglés**. Esto justifica usar un único *stemmer* (Porter) y una única lista de
*stopwords*, y advierte que **las consultas en español fallarán en ambas
estrategias**, porque ninguna de las dos hace traducción (ver limitaciones).

## Criterios de inclusión

Se incluyen los 308 artículos del Vol. 26 (2025) sin excluir ninguno: todos
tienen texto suficiente. No se aplicó filtro por longitud mínima porque el
resumen más corto tiene `r min(nchar(meta$abstract))` caracteres, muy por encima
de lo que constituiría un documento degenerado.

---

# Procesamiento del texto

```{r procesamiento}
docs <- paste(strrep(paste0(meta$title, ". "), 2), meta$abstract)
tokens <- procesar_corpus(docs)

ejemplo <- normalizar_texto(meta$abstract[250])
cat("ORIGINAL:\n", substr(meta$abstract[250], 1, 210), "\n\n")
cat("NORMALIZADO:\n", substr(ejemplo, 1, 200), "\n\n")
cat("TOKENS (primeros 14):\n", paste(head(tokenizar(ejemplo), 14), collapse = " | "), "\n")
```

## Operaciones aplicadas y no aplicadas

| Operación | ¿Se aplica? | Justificación |
|---|:--:|---|
| Minúsculas | Sí | La capitalización no distingue significado en este corpus |
| Normalización Unicode → ASCII | Sí | 37 resúmenes traen caracteres no ASCII (nombres, guiones tipográficos, símbolos) |
| **Eliminación de LaTeX inline** | Sí | Ver abajo |
| Guiones → espacio | Sí | `self-supervised` → `self supervised`; el bigrama recupera el compuesto sin duplicar vocabulario |
| Tokenización por no-alfanuméricos | Sí | — |
| Eliminación de números puros | Sí | Años e índices (`2020`, `10`) no discriminan |
| Conservación de alfanuméricos | Sí | `l1`, `gpt2`, `3d` sí son términos técnicos |
| Stopwords (inglés + dominio) | Sí | Ver abajo |
| Stemming (Porter) | Sí | Ver abajo |
| Lematización | **No** | Requiere diccionario POS (`udpipe`/`spacyr`): modelo de ~50 MB adicional para una ganancia marginal frente a Porter en un corpus técnico de 308 documentos |
| Unigramas + bigramas | Sí | Ver abajo |
| Trigramas | **No** | Con 308 documentos, casi todos aparecerían una sola vez y serían eliminados por `min_df ≥ 2` |

**Eliminación de LaTeX.** Los resúmenes de JMLR contienen fórmulas inline
(`$\ell_0$-penalized`, `$\mathbb{R}^{d_y}$`). Al tokenizarse producen basura
léxica (`ell`, `mathbb`, `d_y`) que infla el vocabulario sin aportar nada
recuperable: ningún usuario escribe `mathbb` en una consulta. Se eliminan los
segmentos `$...$` y los comandos `\comando` sueltos.

**Stopwords en dos niveles.** La lista Snowball estándar del inglés más una lista
de dominio con términos casi universales en escritura académica (`paper`,
`propose`, `show`, `method`, `approach`, `result`...). Estos últimos aparecen en
la mayoría de los abstracts y su IDF es casi nulo, pero eliminarlos reduce el
tamaño de la DTM y, sobre todo, **evita bigramas espurios** del tipo
`propose_method`. La lista de dominio se aplica *después* del stemming.

**Stemming y no lematización.** Porter colapsa `learning/learns/learned` en
`learn` y `optimization/optimal` en `optim`. En un corpus pequeño esto es una
ganancia clara de *recall*: sin él, una consulta con `optimize` no recuperaría
documentos que solo dicen `optimization`. El costo es interpretabilidad de los
términos, irrelevante aquí porque el vocabulario no se muestra al usuario.

**Bigramas.** Son imprescindibles en este dominio: `reinforcement learning`,
`neural network`, `causal inference` y `conformal prediction` son unidades
semánticas cuyos componentes por separado son mucho menos informativos. Se
construyen *después* de eliminar stopwords, lo cual genera algunas adyacencias
artificiales pero captura los compuestos que importan.

---

# Representación vectorial

```{r dtm}
d <- construir_dtm(tokens, min_df = 2L, max_df_prop = 0.60)
dtm <- d$dtm

data.frame(
  Métrica = c("Documentos", "Vocabulario sin filtrar", "Vocabulario final",
              "Entradas no nulas", "Densidad", "Memoria dispersa (dgCMatrix)",
              "Memoria si fuera densa", "Tokens por documento (media)"),
  Valor = c(nrow(dtm), format(d$vocab_full_size, big.mark = ","),
            format(ncol(dtm), big.mark = ","),
            format(nnzero(dtm), big.mark = ","),
            sprintf("%.2f %%", 100 * nnzero(dtm) / prod(dim(dtm))),
            format(object.size(dtm), units = "MB"),
            sprintf("%.1f MB", prod(dim(dtm)) * 8 / 1024^2),
            round(mean(lengths(tokens)), 1))
)
```

## Filtrado del vocabulario

El vocabulario bruto (`r format(d$vocab_full_size, big.mark=",")` términos) se
reduce a `r format(ncol(dtm), big.mark=",")` con dos filtros:

- **`min_df = 2`**: un término que aparece en un solo documento no puede
  establecer ninguna relación entre documentos y, en el espacio latente, solo
  añade una dirección de ruido. Este filtro elimina la gran mayoría de los
  bigramas (casi todos son *hápax* en un corpus de 308 documentos).
- **`max_df ≤ 60 %`**: términos presentes en más de 3 de cada 5 documentos.
  Formalmente el IDF ya los penaliza, pero eliminarlos reduce el tamaño de la
  matriz y evita que dominen las primeras direcciones singulares (que
  capturarían simplemente "esto es un artículo de aprendizaje automático").

## Esquemas de pesos

Ambas estrategias parten de la misma DTM de conteos, pero la pesan distinto:

- **BM25 (E1)** aplica saturación de frecuencia y normalización por longitud
  directamente en la fórmula de puntaje (ver §5).
- **LSA (E2)** usa **TF-IDF con `tf` sublineal** ($1 + \log \text{tf}$) e
  $\text{idf} = \log\frac{1+N}{1+\text{df}} + 1$, con **normalización L2 por
  fila**. La `tf` sublineal refleja que la quinta ocurrencia de un término en un
  abstract aporta mucho menos que la segunda. La normalización L2 tiene además
  una consecuencia técnica útil: hace que $\|X\|_F^2 = N = 308$ exactamente, lo
  que permite leer la energía retenida por el SVD como una fracción exacta.

```{r tfidf}
tfidf <- construir_tfidf(dtm)
c(`||X||_F^2` = sum(tfidf$X@x^2), `n documentos` = nrow(dtm))
```

**Ventajas y limitaciones.** La representación dispersa es exacta, interpretable
y barata (`r format(object.size(dtm), units="MB")` frente a
`r sprintf("%.1f MB", prod(dim(dtm))*8/1024^2)` si fuera densa), pero es
puramente léxica: dos documentos que hablan de lo mismo con palabras distintas
tienen similitud cero. Esa es exactamente la limitación que la reducción
dimensional intenta corregir.

**Por qué no se usaron *embeddings*.** Habrían requerido descargar un modelo
preentrenado (~100--400 MB) y una dependencia adicional (`text`/`reticulate`),
contra la recomendación explícita del enunciado de evitar modelos neuronales
grandes y de poder ejecutar todo en 16 GB de RAM. Con 308 documentos, LSA captura
buena parte de la sinonimia a un costo de ~5 MB.

---

# Tipo de recuperación

## E1 · BM25 (recuperación léxica)

```{r bm25}
bm25 <- construir_bm25(dtm, k1 = 1.2, b = 0.75)
```

$$\text{score}(q,d)=\sum_{t\in q} \text{qtf}(t)\cdot \text{IDF}(t)\cdot
\frac{\text{tf}(t,d)\,(k_1+1)}{\text{tf}(t,d)+k_1\!\left(1-b+b\frac{|d|}{\bar{L}}\right)},
\qquad
\text{IDF}(t)=\log\!\left(1+\frac{N-\text{df}(t)+0.5}{\text{df}(t)+0.5}\right)$$

Un artículo es relevante para BM25 si **comparte términos literales** con la
consulta, ponderados por tres factores: rareza del término en el corpus (IDF),
frecuencia saturada dentro del documento (el parámetro $k_1$ impide que repetir
un término 20 veces valga 20 veces más) y penalización por longitud ($b$, para
que un abstract largo no gane solo por contener más palabras). Se usan los
valores estándar $k_1 = 1.2$, $b = 0.75$, y la variante suavizada del IDF de
Lucene, que es siempre positiva y evita pesos negativos para términos frecuentes.

**Detalle de implementación importante:** el factor que depende del documento no
depende de la consulta, así que se precalcula **una sola vez** en una matriz
dispersa $W$ con la misma estructura que la DTM. Resolver una consulta es
entonces un único producto matriz--vector disperso.

## E2 · LSA (recuperación semántica latente)

Ver la sección siguiente. Un artículo es relevante para LSA si su **proyección en
el espacio latente** apunta en la misma dirección que la de la consulta, aunque
no compartan literalmente los mismos términos: el SVD agrupa términos que
co-ocurren sistemáticamente, de modo que `bandit` y `reward` acaban apuntando en
direcciones parecidas.

## E3 · Híbrida (Reciprocal Rank Fusion)

$$\text{RRF}(d)=\sum_{i}\frac{1}{K+\text{rank}_i(d)}, \qquad K=60$$

La fusión opera sobre **rangos, no sobre puntajes**, precisamente porque BM25
(no acotado, $\ge 0$) y el coseno latente ($\in[-1,1]$) viven en escalas
incomparables. $K=60$ es el valor propuesto por Cormack et al. (2009) y amortigua
el peso de las primeras posiciones.

---

# Reducción de dimensionalidad

## Método y algebra de la proyección

Se aplica **Truncated SVD** (equivalente a LSA cuando se aplica sobre TF-IDF)
mediante `irlba`, que calcula solo los $k$ primeros vectores singulares **sin
densificar la matriz** --- la recomendación explícita del enunciado para matrices
dispersas de texto.

$$X \approx U_k \Sigma_k V_k^\top \quad\Longrightarrow\quad U_k = X V_k \Sigma_k^{-1}$$

Los documentos viven en las filas de $U_k$. Una consulta nueva se proyecta
**con la misma fórmula** (*fold-in* de Deerwester et al., 1990):

$$\boxed{\;q_k = q^\top V_k \Sigma_k^{-1}\;}$$

y se compara por coseno contra las filas de $U_k$. Este es el punto que el
enunciado exige explícitamente: *la consulta se proyecta al mismo espacio
reducido de los artículos antes de calcular la similitud*. Nótese que $q$ debe
pesarse antes con **el mismo IDF y la misma normalización** aprendidos del
corpus; usar un IDF recalculado sobre la consulta rompería la correspondencia
entre espacios.

## Criterio para elegir $k$

```{r espectro, fig.height=4}
lsa <- construir_lsa(tfidf$X, k = 120L)

# Espectro completo (308 x 4481: densificar cuesta 10 MB, es viable y permite
# validar irlba contra el SVD exacto).
sv_full <- svd(as.matrix(tfidf$X))
energia <- cumsum(sv_full$d^2) / sum(sv_full$d^2)

# Codo: máxima distancia de la curva a la cuerda que une sus extremos.
n <- length(energia); x <- seq_len(n)
x1 <- 1; y1 <- energia[1]; x2 <- n; y2 <- energia[n]
dist <- abs((y2-y1)*x - (x2-x1)*energia + x2*y1 - y2*x1) / sqrt((y2-y1)^2 + (x2-x1)^2)
k_codo <- which.max(dist)

plot(x, 100*energia, type = "l", lwd = 2, col = "#2C3E50",
     xlab = "k (componentes latentes)", ylab = "Energía acumulada (%)",
     main = "Energía retenida por el SVD truncado")
abline(v = k_codo, lty = 2, col = "#E74C3C", lwd = 2)
abline(v = 120, lty = 3, col = "#18BC9C", lwd = 2)
legend("bottomright", bty = "n",
       legend = c(sprintf("codo = %d", k_codo), "k elegido = 120"),
       col = c("#E74C3C", "#18BC9C"), lty = c(2,3), lwd = 2)
```

La curva es **casi lineal**, algo característico de corpus de texto: no existe un
puñado de direcciones dominantes, la información está repartida. Por eso el
criterio de "retener el 90 % de la varianza", habitual en PCA sobre datos
tabulares, aquí exigiría $k \approx 250$ sobre un rango máximo de 308: no sería
reducción en absoluto. El criterio utilizado es el **codo de la curva de energía
acumulada** (máxima distancia a la cuerda que une los extremos), que da
$k = `r k_codo`$, redondeado a $k = 120$.

```{r tabla_energia}
data.frame(
  k = c(20, 60, 100, 120, 160, 200, 250),
  `Energía retenida` = sprintf("%.1f %%", 100*energia[c(20,60,100,120,160,200,250)]),
  check.names = FALSE
)
```

**Validación de `irlba` contra el SVD exacto:**

```{r validacion_irlba}
c(`error máximo en valores singulares` = max(abs(lsa$d - sv_full$d[1:120])))
```

La coincidencia es del orden de $10^{-9}$: el método iterativo entrega la misma
descomposición que el algoritmo denso, pero sin materializar la matriz completa.

## Dimensiones y qué se conserva

| | Dimensión | Naturaleza |
|---|---|---|
| Representación original | `r ncol(dtm)` | dispersa (2.2 % de entradas no nulas) |
| Representación reducida | **120** | densa |
| Reducción | **`r sprintf("%.1f×", ncol(dtm)/120)`** | 59.5 % de la energía retenida |

Lo que se **conserva** son las direcciones de máxima covarianza entre términos:
patrones de co-ocurrencia estables, que es lo que permite emparejar `bandit` con
`reward` aunque la consulta no contenga la palabra `bandit`. Lo que se **pierde**
es la capacidad de distinguir términos raros y específicos: al proyectar, un
término que aparece en 2 documentos queda casi absorbido por direcciones
dominadas por términos frecuentes. Esta es exactamente la razón por la que LSA
tiende a ser mejor en consultas parafraseadas y peor en consultas con
terminología muy precisa.

## Efecto sobre memoria y tiempo de respuesta

```{r costos}
data.frame(
  Componente = c("DTM dispersa (E1)", "Pesos BM25 (E1)", "TF-IDF disperso",
                 "Modelo LSA: U, V, d (E2)"),
  Memoria = c(format(object.size(dtm), units = "MB"),
              format(object.size(bm25), units = "MB"),
              format(object.size(tfidf), units = "MB"),
              format(object.size(lsa), units = "MB"))
)
```

Un resultado que conviene señalar sin adornos: **en este corpus la reducción no
ahorra memoria, la aumenta**. La matriz densa $V_{4481\times120}$ ocupa más que
la DTM dispersa completa, porque con 308 documentos y 2 % de densidad la
representación dispersa ya es extremadamente compacta. El beneficio de la
reducción aquí es **semántico, no computacional**; en un corpus de cientos de
miles de documentos la relación se invertiría.

```{r latencia}
idx_tmp <- list(meta = meta, vocab = d$vocab, dtm = dtm, bm25 = bm25,
                tfidf = tfidf, lsa = lsa)
q <- "conformal prediction uncertainty quantification"
qv <- vectorizar_consulta(q, idx_tmp$vocab)

t0 <- Sys.time(); for (i in 1:500) invisible(buscar_bm25(bm25, qv$vec))
ms_bm <- 1000*as.numeric(difftime(Sys.time(), t0, units="secs"))/500
t0 <- Sys.time(); for (i in 1:500) invisible(buscar_lsa(lsa, tfidf, qv$vec))
ms_ls <- 1000*as.numeric(difftime(Sys.time(), t0, units="secs"))/500

data.frame(Etapa = c("Puntuación BM25 (308 docs)", "Puntuación LSA (308 docs)",
                     "Extracción de fragmentos (10 resultados)"),
           `ms por consulta` = c(round(ms_bm,3), round(ms_ls,3), "~22"),
           check.names = FALSE)
```

La puntuación es **irrelevante frente al resto**: ambas estrategias responden en
menos de 2 ms. El costo real de una consulta (~22 ms) está en la extracción de
fragmentos, que re-tokeniza las frases del abstract de los resultados mostrados
para escoger la más pertinente. LSA es ~9× más lenta que BM25 en puntuación
($O(N k)$ denso frente a $O(\text{nnz})$ disperso), pero en términos absolutos la
diferencia es invisible para el usuario.

---

# Mecanismo de ranking

**Cálculo del puntaje.** BM25 devuelve una suma no acotada de contribuciones por
término ($\ge 0$); LSA devuelve un coseno en $[-1,1]$; RRF devuelve una suma de
rangos recíprocos en $(0, 2/(K+1)]$. Un puntaje alto significa, respectivamente:
más términos raros de la consulta presentes y bien concentrados; mayor alineación
direccional en el espacio latente; y buena posición en **ambos** rankings.

**Ordenamiento y empates.** Los artículos se ordenan por puntaje descendente y se
descartan los de puntaje nulo (documentos sin ningún término de la consulta). Los
empates se resuelven de forma **determinista** por año descendente y luego por
`paper_num` ascendente. No dejar el desempate al orden de la tabla es lo que hace
que dos ejecuciones del buscador produzcan exactamente el mismo ranking.

**Comparabilidad entre métodos.** Los puntajes de las tres estrategias **no son
comparables entre sí**. La aplicación lo advierte explícitamente cuando muestra
las dos estrategias en paralelo, y por eso la fusión híbrida opera sobre rangos.

**Criterios secundarios.** El ranking **no usa citas ni descargas** en ninguna
posición, ni principal ni secundaria. En el estado actual de la base ni siquiera
podría hacerlo (están vacías), pero la decisión se mantendría aunque se
poblaran: la cobertura de OpenAlex sobre este volumen es parcial, y ponderar por
una métrica disponible solo para una fracción del corpus penalizaría
sistemáticamente a los artículos no emparejados por un motivo ajeno a su
relevancia. La fecha solo interviene como desempate, nunca como criterio
principal --- el enunciado lo prohíbe expresamente y, en un corpus de un solo
año, sería además inútil.

---

# Evaluación

## Consultas

```{r consultas}
consultas_df <- read.csv("eval/consultas.csv", stringsAsFactors = FALSE)
consultas <- setNames(as.list(consultas_df$consulta), consultas_df$consulta_id)
consultas_df[, c("consulta_id", "tipo", "consulta")]
```

## Protocolo de juicios de relevancia

Los juicios se construyeron por **pooling** al estilo TREC: para cada consulta se
tomó la **unión de los 10 primeros resultados de las tres estrategias** y se juzgó
manualmente cada documento del pool leyendo título y resumen. Los documentos
fuera del pool se asumen no relevantes.

Consecuencia metodológica que conviene declarar: bajo este supuesto, Precision@5,
MRR y nDCG@10 son estimaciones razonables, pero **el recall no lo es** (el
denominador solo cuenta relevantes descubiertos por alguna estrategia). Por eso
se reporta como "Recall@10 sobre el pool" y no como recall absoluto.

```{r qrels}
qrels <- read.csv("eval/juicios_relevancia.csv", stringsAsFactors = FALSE)
aggregate(cbind(`documentos juzgados` = relevante >= 0,
                `relevantes` = relevante == 1) ~ consulta_id, qrels, sum)
```

## Resultados

```{r evaluacion}
idx <- list(meta = meta, vocab = d$vocab, dtm = dtm, bm25 = bm25,
            tfidf = tfidf, lsa = lsa)

res <- do.call(rbind, lapply(c("bm25", "lsa", "hibrido"),
  function(e) evaluar_estrategia(idx, consultas, qrels, e)))

tab <- reshape(res[, c("consulta_id", "estrategia", "P5")],
               idvar = "consulta_id", timevar = "estrategia", direction = "wide")
names(tab) <- c("Consulta", "BM25", "LSA", "Híbrida")
tab$Tipo <- consultas_df$tipo[match(tab$Consulta, consultas_df$consulta_id)]
tab[, c("Consulta", "Tipo", "BM25", "LSA", "Híbrida")]
```

<center>**Precision@5 por consulta y estrategia**</center>

```{r promedios}
agg <- aggregate(cbind(P5, P10, RR, nDCG10, Rpool10) ~ estrategia, res, mean)
agg$estrategia <- c("BM25", "Híbrida", "LSA")[match(agg$estrategia,
                    c("bm25","hibrido","lsa"))]
names(agg) <- c("Estrategia", "P@5", "P@10", "MRR", "nDCG@10", "Recall@10 (pool)")
agg[order(-agg$`nDCG@10`), ]
```

```{r accesores, include=FALSE}
# Accesores para citar cifras en el texto sin escribirlas a mano: así el
# análisis nunca puede desincronizarse de los resultados calculados.
M <- function(cid, est, met) res[[met]][res$consulta_id == cid & res$estrategia == est]
G <- function(est, met) mean(res[[met]][res$estrategia == est])
f2 <- function(x) formatC(x, format = "f", digits = 3)
```

```{r grafico_p5, fig.height=4}
m <- matrix(res$P5, nrow = 5, dimnames = list(unique(res$consulta_id),
                                              c("BM25","LSA","Híbrida")))
barplot(t(m), beside = TRUE, ylim = c(0,1.05), col = c("#2C3E50","#18BC9C","#F39C12"),
        ylab = "Precision@5", main = "Precision@5 por consulta y estrategia")
legend("bottomleft", legend = colnames(m), fill = c("#2C3E50","#18BC9C","#F39C12"),
       bty = "n", cex = .9)
```

## Análisis por consulta

**C1 (términos literales) --- empate en P@5, ventaja de LSA en profundidad.**
Ambas estrategias sitúan en el top-5 los cinco artículos claramente relevantes.
La diferencia aparece en nDCG@10 (`r f2(M("C1","bm25","nDCG10"))` para BM25 frente
a `r f2(M("C1","lsa","nDCG10"))` para LSA): BM25 introduce en la posición
7 el artículo *A Comparative Evaluation of Quantification Methods*, que trata de
**cuantificación de prevalencia de clases**, un problema estadístico sin relación
con la cuantificación de incertidumbre. Es un caso de libro de **polisemia
léxica**: comparte el término `quantif` pero no el significado. LSA lo penaliza
porque en el espacio latente ese artículo no co-ocurre con `uncertainty`,
`conformal` ni `calibration`.

**C2 (sinónimos) --- la diferencia más grande, y a favor de LSA.** La consulta
describe el problema de *bandits* sin usar la palabra `bandit`, `explore` ni
`arm`. BM25 coloca en primer lugar *An Asymptotically Optimal Coordinate Descent
Algorithm for Learning Bayesian Networks*, que no tiene nada que ver: coincide
solo en los términos genéricos `learn` y `algorithm`. Su MRR cae a 0.5. LSA
recupera en cambio *Continuously evolving rewards in an open-ended environment* en
primer lugar (MRR = 1.0) y trae *Contextual Bandits with Stage-wise Constraints*
al top-5 **sin que la palabra aparezca en la consulta**. Esta es la ganancia
concreta que aporta la representación reducida.

**C3 (general) --- las dos saturan.** P@5 = 1.0 para las tres estrategias. Es un
resultado esperable y vale la pena decirlo con franqueza: en un corpus
**temáticamente homogéneo** (todo es aprendizaje automático), una consulta amplia
como `deep neural networks` tiene tantos candidatos relevantes que cualquier
método razonable llena las cinco primeras posiciones. Las consultas generales **no
discriminan estrategias** en corpus mono-temáticos.

**C4 (específica) --- empate perfecto.** Ambas alcanzan P@5 = 1.0 y nDCG@10 = 1.0,
recuperando los 6 artículos de aprendizaje federado. Cuando la terminología es
precisa, unívoca y aparece literalmente, la recuperación léxica es tan buena como
la semántica y no hay nada que ganar proyectando.

**C5 (adversarial) --- las dos fallan, y aquí la reducción hace daño.** Solo 3
artículos del corpus tratan realmente de equidad algorítmica. BM25 y LSA obtienen
P@5 = `r f2(M("C5","bm25","P5"))`; la híbrida, `r f2(M("C5","hibrido","P5"))`. Pero
en profundidad la reducción **empeora** el resultado: nDCG@10 cae de
`r f2(M("C5","bm25","nDCG10"))` (BM25) a `r f2(M("C5","lsa","nDCG10"))` (LSA), y el
recall sobre el pool baja de `r f2(M("C5","bm25","Rpool10"))` a
`r f2(M("C5","lsa","Rpool10"))`: LSA **pierde uno de los tres artículos relevantes**
que BM25 sí recupera en el top-10.

El problema es la **polisemia de `bias`**: en un corpus de ML, `bias` casi siempre
significa el sesgo estadístico de la descomposición sesgo-varianza, no
discriminación social. Ambas estrategias traen *Bias-variance decompositions* y
*Randomization Can Reduce Both Bias and Variance*. Además, BM25 coloca en primer
lugar *Hierarchical Decision Making Based on Structural Information Principles*
por la coincidencia exacta del bigrama `decision_making`, sin relación alguna con
equidad.

Este es el resultado más interesante del trabajo, porque es el que va **en contra**
de la hipótesis inicial. La proyección latente promedia los sentidos de un
término según su distribución en el corpus; cuando el sentido buscado es el
minoritario, la reducción no solo no ayuda: **borra la evidencia léxica exacta que
BM25 sí podía explotar**. El término `fairness` aparece literalmente en los tres
artículos relevantes, y BM25 lo aprovecha; LSA lo diluye en direcciones
dominadas por el sentido estadístico de `bias`.

## Análisis de un resultado incorrecto

El caso más instructivo es **C5, posición 1 de BM25**:

```{r fallo}
r <- ejecutar_busqueda(idx, consultas$C5, "bm25", n = 3)
data.frame(Pos = r$resultados$posicion,
           Puntaje = round(r$resultados$puntaje, 2),
           Título = substr(r$resultados$title, 1, 58))
```

*Hierarchical Decision Making Based on Structural Information Principles* es un
artículo de **aprendizaje por refuerzo jerárquico**. Obtiene el puntaje más alto
porque contiene repetidamente el bigrama `decision_making`, que tiene IDF alto
(pocos documentos lo usan) y aparece varias veces en un abstract relativamente
corto --- las tres condiciones que BM25 premia. El método funciona exactamente
como está diseñado; el problema es que **la coincidencia léxica no es evidencia de
coincidencia semántica** cuando la consulta mezcla un concepto específico
(`fairness`) con una frase genérica (`decision making`). LSA lo mitiga
parcialmente pero tampoco lo resuelve, porque `bias` en el espacio latente está
dominado por su sentido estadístico, que es el mayoritario en el corpus.

La lección de diseño: ningún esquema puramente distribucional puede desambiguar
un término cuyo sentido minoritario está casi ausente del corpus.

## Sensibilidad al número de componentes

```{r sensibilidad, fig.height=4}
mk_lsa <- function(k) {
  U <- sv_full$u[, 1:k, drop = FALSE]; nn <- sqrt(rowSums(U^2)); nn[nn == 0] <- 1
  list(U = U, U_norm = U/nn, d = sv_full$d[1:k], V = sv_full$v[, 1:k, drop = FALSE], k = k)
}
ks <- c(20, 40, 60, 80, 100, 120, 140, 160, 200, 250)
sens <- do.call(rbind, lapply(ks, function(k) {
  idx$lsa <- mk_lsa(k)
  rr <- evaluar_estrategia(idx, consultas, qrels, "lsa")
  data.frame(k = k, energia = 100*energia[k], P5 = mean(rr$P5), nDCG10 = mean(rr$nDCG10))
}))
idx$lsa <- lsa   # restaurar

plot(sens$k, sens$nDCG10, type = "b", pch = 19, lwd = 2, col = "#18BC9C",
     ylim = c(0.4, 1), xlab = "k (componentes)", ylab = "métrica (promedio de 5 consultas)",
     main = "Sensibilidad de la calidad al número de componentes")
lines(sens$k, sens$P5, type = "b", pch = 17, lwd = 2, col = "#2C3E50")
abline(v = 120, lty = 3, col = "#E74C3C", lwd = 2)
legend("bottomright", legend = c("nDCG@10", "P@5", "k = 120"),
       col = c("#18BC9C","#2C3E50","#E74C3C"), lty = c(1,1,3), pch = c(19,17,NA),
       bty = "n")
sens
```

La calidad **crece rápido hasta $k \approx 100$ y luego entra en una meseta**.
El criterio estructural (el codo, $k=`r k_codo`$) y el criterio empírico
coinciden en la misma región, lo que refuerza la elección. Con $k=20$ la
representación es demasiado gruesa y colapsa documentos distintos; por encima de
$k=160$ las ganancias entran en el ruido de medición.

**Advertencia honesta sobre esta curva:** está calculada sobre **5 consultas**, de
modo que un cambio de 0.04 en P@5 equivale a *un solo documento* cambiando de
posición. La curva sirve para descartar regiones claramente malas ($k<60$), no
para afinar entre $k=120$ y $k=160$. Elegir $k$ maximizando esta misma métrica
sería sobreajustar el conjunto de evaluación.

---

# Integración en la aplicación

La aplicación del Taller 2 se conserva íntegra en la pestaña **Dashboard**
(filtros, 6 indicadores, 4 visualizaciones, tabla con enlaces DOI, actualización
por scraping) y se añade la pestaña **Buscador**.

**Correspondencia documento--aplicación.** No hay reimplementación: `app.R` hace
`source()` de `R/text_processing.R` y `R/retrieval.R`, exactamente los mismos
módulos que este documento. Las tres estrategias evaluadas aquí son literalmente
las tres que ofrece el desplegable de la aplicación.

**Precálculo y caché.** `build_index.R` construye la DTM, los pesos BM25, el
TF-IDF y el modelo LSA, y los serializa en `index/indice_jmlr.rds`
(`r sprintf("%.1f MB", file.info("index/indice_jmlr.rds")$size/1024^2)` en disco,
comprimido con `xz`). La app lo carga con un único `readRDS()` **fuera de
`server()`**, de modo que el objeto se comparte entre todas las sesiones y se
lee una sola vez por proceso. Una consulta solo ejecuta: vectorizar (tokenizar
una cadena corta), un producto matriz--vector, ordenar 308 puntajes y extraer
fragmentos. **Nunca se reconstruye la matriz ni se reajusta el SVD.**

**Consecuencia del diseño, declarada en la interfaz:** si el usuario añade
artículos con el botón de scraping, no aparecerán en el buscador hasta que se
vuelva a ejecutar `build_index.R`. La app lo advierte en el mensaje de
actualización. Es el precio de precalcular, y es el que el enunciado pide pagar.

---

# Consideraciones computacionales

Todo el pipeline corre holgadamente dentro del límite de 16 GB:

```{r recursos}
data.frame(
  Recurso = c("Índice completo en RAM", "Índice en disco (.rds, xz)",
              "Pico durante `build_index.R`", "Tiempo total de construcción",
              "Latencia por consulta"),
  Valor = c(format(object.size(idx), units = "MB"),
            sprintf("%.1f MB", file.info("index/indice_jmlr.rds")$size/1024^2),
            "< 150 MB", "~10 s", "~25 ms")
)
```

Medidas adoptadas: matrices en formato disperso (`dgCMatrix`) en todo momento;
vocabulario acotado por `min_df`/`max_df`; SVD truncado por `irlba` sin
densificar; objetos precalculados y serializados; ninguna dependencia de APIs de
pago ni de modelos neuronales grandes. La única densificación del documento
(`as.matrix` en el análisis del espectro) es deliberada, cuesta 10 MB, y sirve
para validar `irlba` --- no forma parte del pipeline de producción.

---

# Conclusiones y limitaciones

**Qué aporta la reducción dimensional.** Las tres estrategias **empatan en P@5**
(`r f2(G("bm25","P5"))`). La diferencia está en el orden, no en el conjunto
recuperado: LSA mejora el MRR (`r f2(G("lsa","RR"))` frente a
`r f2(G("bm25","RR"))`), es decir, coloca antes el primer resultado relevante.
En nDCG@10 la ventaja de LSA sobre BM25 es **marginal**
(`r f2(G("lsa","nDCG10"))` vs `r f2(G("bm25","nDCG10"))`) y **no debe leerse como
superioridad general**: es el saldo neto de una ganancia grande en C1 y C2 y una
pérdida en C5.

Dicho sin adornos, el balance por tipo de consulta es:

| Escenario | ¿Ayuda la reducción? |
|---|---|
| Consulta parafraseada, sin terminología técnica (C2) | **Sí**, decisivamente: MRR pasa de `r f2(M("C2","bm25","RR"))` a `r f2(M("C2","lsa","RR"))` |
| Términos literales con polisemia en la cola (C1) | **Sí**: filtra el falso positivo de *quantification* |
| Terminología precisa y unívoca (C4) | **Indiferente**: ambas alcanzan nDCG@10 = 1.0 |
| Consulta general en corpus homogéneo (C3) | **Indiferente**: todo el top-5 es relevante en cualquier caso |
| Sentido minoritario de un término polisémico (C5) | **No, perjudica**: nDCG@10 baja de `r f2(M("C5","bm25","nDCG10"))` a `r f2(M("C5","lsa","nDCG10"))` |

**Qué estrategia recomendar.** La híbrida, por robustez más que por promedio:
tiene el nDCG@10 más alto (`r f2(G("hibrido","nDCG10"))`), iguala el mejor MRR
(`r f2(G("hibrido","RR"))`) y es la única que mejora la P@5 en la consulta
adversarial (`r f2(M("C5","hibrido","P5"))` frente a `r f2(M("C5","bm25","P5"))`
de las dos individuales). No es la mejor en todas las consultas, pero **nunca
hereda el peor comportamiento de ninguna de las dos**, que es exactamente lo que
uno quiere de un buscador cuyas consultas futuras no conoce.

**La conclusión metodológica**, que es la que más me interesa: la pregunta "¿es
mejor la representación reducida?" **está mal planteada**. Reducir la dimensión es
un compromiso explícito --- se cambia precisión léxica por capacidad de
generalización --- y el signo del resultado depende de si la consulta necesita lo
primero o lo segundo. El experimento de C5 lo muestra en la dirección incómoda, y
por eso se reporta.

**Limitaciones que conviene declarar:**

1. **Cinco consultas y un solo evaluador.** Los juicios de relevancia los emitió
   quien también diseñó las consultas, lo cual introduce un sesgo evidente. Las
   diferencias observadas son indicativas, no significativas.
2. **Pool incompleto.** Un artículo relevante que ninguna de las tres estrategias
   colocara en su top-10 sería invisible para la evaluación.
3. **Corpus monolingüe.** Una consulta en español no recupera nada útil en
   ninguna estrategia: no hay traducción ni *embeddings* multilingües.
4. **LSA no desambigua sentidos minoritarios.** El caso de `bias` en C5 muestra
   el límite estructural del enfoque distribucional.
5. **`min_df = 2` elimina términos únicos.** Un artículo que introduzca un
   término nuevo no será recuperable por ese término.

**Extensión natural:** *sentence embeddings* multilingües resolverían (3) y
buena parte de (4), a costa de una dependencia de varios cientos de MB. Con 308
documentos y las restricciones del enunciado, LSA es el punto correcto de la
curva costo/beneficio.

---

```{r sesion}
sessionInfo()
```
