---
title: "Taller_clase_19"
author: "Sebastian Tabares Segovia"
date: "2026-07-06"
output: html_document
---

# Ejercicio de práctica - Clase 19

## Contexto

La autoridad ambiental dispone de información de **300 municipios colombianos**, incluyendo indicadores relacionados con infraestructura y calidad del agua:

- Cobertura de acueducto (%)
- Cobertura de alcantarillado (%)
- IRCA
- Población
- Altitud (msnm)

Adicionalmente, se cuenta con una base de transacciones simuladas correspondientes a compras realizadas por una cooperativa agrícola.

El objetivo es aplicar diferentes técnicas de minería de datos no supervisada para:

- comparar métodos de agrupamiento;
- detectar municipios atípicos;
- descubrir reglas de asociación entre productos.

Los datos utilizados son simulados y fueron generados mediante el código suministrado en clase.

## Generación de los datos

```{r}
library(tidyverse)
library(dbscan)
library(arules)
library(solitude)

# --- Simulación de los datos (no contamos con los datos reales) ---
set.seed(123)
n <- 300

municipios <- tibble(
  cobertura_acueducto = c(rnorm(n / 2, 85, 6),     rnorm(n / 2, 45, 8)),
  alcantarillado      = c(rnorm(n / 2, 78, 7),     rnorm(n / 2, 38, 9)),
  irca                = c(rnorm(n / 2, 14, 5),     rnorm(n / 2, 56, 8)),
  poblacion           = c(rlnorm(n / 2, 10.6, 0.6),
                          rlnorm(n / 2, 9.0, 0.7)),
  altitud             = c(rnorm(n / 2, 1200, 400),
                          rnorm(n / 2, 600, 300))
)

datos_esc <- scale(municipios)

municipios$cluster_kmeans <- kmeans(
  datos_esc,
  centers = 3,
  nstart = 25
)$cluster

# Transacciones simuladas de una cooperativa de compras agrícolas
items <- c(
  "semilla",
  "fertilizante",
  "fungicida",
  "abono",
  "guantes",
  "manguera"
)

set.seed(456)

transacciones_lista <- lapply(1:200, function(i){

  canasta <- sample(items, sample(1:3,1))

  if("semilla" %in% canasta)
    canasta <- union(canasta,"fertilizante")

  unique(canasta)

})

trans <- as(transacciones_lista,"transactions")
```

```{r}
## Primeros municipios

knitr::kable(
  head(municipios),
  digits = 2
)
```


```{r}
summary(municipios)
```

La base de datos contiene información simulada de **300 municipios colombianos**, descritos mediante cinco variables numéricas relacionadas con cobertura de servicios públicos, calidad del agua, población y altitud.

Además, se dispone de una base de transacciones correspondiente a compras agrícolas simuladas, la cual será utilizada posteriormente para aplicar reglas de asociación mediante el algoritmo Apriori.

Los indicadores numéricos fueron estandarizados antes de aplicar los algoritmos de agrupamiento, ya que presentan escalas muy diferentes.



## 1. Estandarice los indicadores de municipios y compare un dendrograma (Ward) contra el resultado de K-means de la Clase 18. ¿Coinciden los grupos?


En este punto se aplica el método de **clustering jerárquico** utilizando el criterio de **Ward**, el cual busca formar grupos minimizando la variabilidad dentro de cada clúster.

Posteriormente, el dendrograma se corta en el mismo número de grupos utilizado en K-means para comparar si ambos métodos producen una partición similar de los municipios.

```{r}
## Calcular la matriz de distancias

distancias <- dist(datos_esc)

```




```{r}
## Aplicar el método jerárquico de Ward

hc_ward <- hclust(
  distancias,
  method = "ward.D2"
)
```


```{r}
## Dendrograma

plot(
  hc_ward,
  labels = FALSE,
  hang = -1,
  main = "Dendrograma - Método de Ward",
  xlab = "Municipios",
  ylab = "Distancia"
)
```


Como en el código el K etá dividio en 3, hacemos lo mismo acá.

```{r}
centers = 3
```


```{r}
## Obtener los tres grupos

cluster_ward <- cutree(
  hc_ward,
  k = 3
)

table(cluster_ward)
```



```{r}
## Comparación entre ambos métodos

tabla_comparacion <- table(
  KMeans = municipios$cluster_kmeans,
  Ward = cluster_ward
)

knitr::kable(tabla_comparacion)
```



### Interpretación del punto 1

La comparación entre el método jerárquico de Ward y K-means muestra que **ambos algoritmos identifican una estructura de agrupamiento muy similar**.

En particular, el **cluster 3** obtenido mediante K-means coincide completamente con el **cluster 3** del método de Ward, agrupando los mismos **150 municipios**. Asimismo, el **cluster 1** de K-means coincide casi por completo con el **cluster 1** de Ward.

La principal diferencia se observa en el **cluster 2** de K-means, el cual fue dividido por el método jerárquico en dos grupos más pequeños de **14 y 7 municipios**, respectivamente. Esto indica que Ward detectó una ligera heterogeneidad dentro de ese grupo que K-means decidió mantener unido.

En general, puede concluirse que **los grupos obtenidos por ambos métodos son altamente consistentes**, lo que proporciona mayor confianza en la estructura de agrupamiento encontrada para los municipios.



## 2. Aplicar DBSCAN utilizando la gráfica de k-distancias

En este punto se aplica el algoritmo **DBSCAN (Density-Based Spatial Clustering of Applications with Noise)** sobre los municipios previamente estandarizados.

A diferencia de K-means, DBSCAN no requiere especificar el número de grupos. En cambio, necesita definir dos parámetros:

- **minPts:** número mínimo de vecinos para considerar una región como densa.
- **ε (epsilon):** distancia máxima para considerar que dos observaciones son vecinas.

El valor de ε se seleccionará utilizando la gráfica de **k-distancias**, buscando el punto donde aparece un cambio brusco (el "codo").


```{r}
## Gráfico de k-distancias

kNNdistplot(
  datos_esc,
  k = 4
)

abline(h = 1, col = "red", lty = 2)
```

### Aplicación del algoritmo DBSCAN

A partir de la gráfica de k-distancias se seleccionó un valor de **ε = 1.0**, correspondiente al inicio del cambio brusco de la curva.

Se utilizó además **minPts = 5**, valor comúnmente recomendado para este tipo de problemas.


```{r}
## Aplicar DBSCAN

dbscan_modelo <- dbscan(
  datos_esc,
  eps = 1.0,
  minPts = 5
)

dbscan_modelo
```

Número de municipios por grupo

```{r}
table(dbscan_modelo$cluster)
```

Municipios considerados ruido

```{r}
sum(dbscan_modelo$cluster == 0)
```
Agregar el resultado a la base

```{r}
municipios$cluster_dbscan <- dbscan_modelo$cluster
```

Visualizamos

```{r}
knitr::kable(
  head(municipios),
  digits = 2
)
```




### Interpretación del punto 2

A partir de la gráfica de k-distancias se seleccionó un valor de **ε = 1.0** y se aplicó el algoritmo DBSCAN utilizando **minPts = 5**.

El algoritmo identificó **tres grupos** de municipios con tamaños de **140**, **5** y **149** observaciones, respectivamente. Además, **6 municipios fueron clasificados como ruido (cluster 0)**, indicando que no pertenecen a ninguna región suficientemente densa.

A diferencia de K-means y del método jerárquico, DBSCAN tiene la capacidad de detectar automáticamente observaciones atípicas sin necesidad de asignarlas obligatoriamente a un grupo. En este caso, los municipios clasificados como ruido corresponden a aquellos con características poco similares al resto de la base de datos.


## 3. Aplicar Apriori y reportar las cinco reglas con mayor lift

En este punto se aplica el algoritmo **Apriori** sobre las transacciones simuladas de la cooperativa agrícola.

Se utilizarán los parámetros especificados en el enunciado:

- Soporte ≥ 0.05
- Confianza ≥ 0.50

Posteriormente, las reglas obtenidas se ordenarán de mayor a menor **lift**, reportando las cinco reglas más fuertes.


Ejecutar a priori

```{r}
## Aplicar Apriori

reglas <- apriori(
  trans,
  parameter = list(
    supp = 0.05,
    conf = 0.50
  )
)

summary(reglas)
```

Ordenar por Lift

```{r}
## Ordenar las reglas por lift

reglas_lift <- sort(
  reglas,
  by = "lift",
  decreasing = TRUE
)
```


Mostrar las 5 mejores tablas

```{r}
inspect(reglas_lift[1:5])
```

```{r}
top5 <- as(reglas_lift[1:5], "data.frame")

knitr::kable(
  top5,
  digits = 3
)
```


### Interpretación del punto 3

Al aplicar el algoritmo Apriori con un soporte mínimo de **0.05** y una confianza mínima de **0.50**, se obtuvieron varias reglas de asociación entre los productos de la cooperativa.

La regla con **mayor lift** fue:

**{abono, fertilizante} ⇒ {semilla}**

con un **lift = 2.154**, indicando que la compra conjunta de **abono** y **fertilizante** incrementa aproximadamente **2.15 veces** la probabilidad de comprar **semilla**, en comparación con lo esperado si ambos eventos fueran independientes.

Además, varias reglas presentan una **confianza igual a 1**, como:

- {semilla} ⇒ {fertilizante}
- {fungicida, semilla} ⇒ {fertilizante}
- {abono, semilla} ⇒ {fertilizante}

Esto significa que, en la base de datos simulada, **siempre que aparece "semilla", también aparece "fertilizante"**, resultado consistente con la forma en que fueron generadas las transacciones.

En general, las reglas obtenidas muestran asociaciones fuertes entre algunos productos agrícolas, siendo el **lift** la métrica más útil para identificar aquellas relaciones que representan una verdadera asociación y no únicamente una alta frecuencia de compra.


## 4. Aplicar Isolation Forest y comparar con los municipios detectados por DBSCAN

En este punto se aplica el algoritmo **Isolation Forest** para detectar municipios atípicos a partir de los indicadores ambientales.

Posteriormente, se compararán los municipios con mayor puntaje de anomalía obtenidos mediante Isolation Forest con aquellos que DBSCAN clasificó como **ruido (cluster 0)**, con el fin de evaluar si ambos métodos identifican observaciones similares como potencialmente atípicas.


Ajustamos el Isolation Forest

```{r}
## Ajustar Isolation Forest

iso_modelo <- isolationForest$new()

iso_modelo$fit(as.data.frame(datos_esc))
```

Obtener puntajes de anomalia

```{r}
## Calcular el puntaje de anomalía

scores <- iso_modelo$predict(as.data.frame(datos_esc))

head(scores)
```

Agregar los puntajes a la base

```{r}
municipios$score_anomalia <- scores$anomaly_score
```


Ordenar de mayor a menor anomalía


```{r}
municipios_ordenados <- municipios %>%
  arrange(desc(score_anomalia))

knitr::kable(
  head(municipios_ordenados, 10),
  digits = 3
)
```

Municipios marcados como ruido por DBSCAN

```{r}
ruido_dbscan <- municipios %>%
  filter(cluster_dbscan == 0)

knitr::kable(
  ruido_dbscan,
  digits = 3
)
```



Comparamos

```{r}
top_anomalos <- municipios_ordenados %>%
  slice(1:10)

knitr::kable(
  top_anomalos,
  digits = 3
)
```


### Interpretación del punto 4

Se aplicó el algoritmo **Isolation Forest** sobre los indicadores de los municipios y se calcularon los puntajes de anomalía para cada observación.

Al comparar estos resultados con los municipios que DBSCAN clasificó como **ruido (cluster 0)**, se observa una **alta coincidencia** entre ambos métodos. En particular, los municipios con los tres mayores puntajes de anomalía también fueron identificados como ruido por DBSCAN, y en total **cinco de los seis municipios** clasificados como ruido aparecen entre las diez observaciones con mayor puntaje de anomalía.

Aunque la coincidencia no es completa, ambos algoritmos identifican prácticamente las mismas observaciones como potencialmente atípicas. Esto es consistente con el hecho de que ambos buscan detectar anomalías, aunque utilizando criterios diferentes: **DBSCAN** identifica observaciones ubicadas en regiones de baja densidad, mientras que **Isolation Forest** detecta aquellas que pueden aislarse rápidamente mediante particiones aleatorias.

En consecuencia, los resultados muestran que ambos métodos son complementarios y presentan una alta concordancia para la detección de municipios con características inusuales.

