---
title: "Taller 4 — Sistema de recuperación de información para artículos científicos"
subtitle: "Minería de Datos (2016325) — Universidad Nacional de Colombia"
author: "Daniel Eduardo Amarillo Echeverry"
date: "`r Sys.Date()`"
output:
  html_document:
    toc: true
    toc_depth: 3
    toc_float: true
    number_sections: true
    theme: flatly
editor_options: 
  markdown: 
    wrap: 72
---

```{r setup, include=FALSE}
knitr::opts_chunk$set(echo = TRUE, warning = FALSE, message = FALSE)

library(DBI)
library(RSQLite)
library(dplyr)
library(tidyr)
library(stringr)
library(tm)
library(SnowballC)
library(Matrix)
library(irlba)
library(knitr)
library(ggplot2)
```

# Objetivo

Este documento amplía la aplicación del Taller 2/3 con un sistema de
recuperación de información sobre los artículos almacenados en
`JBA_25_26.sqlite`. Se documenta el proceso completo: construcción del
corpus, procesamiento de texto, representación vectorial, reducción
dimensional, tipo de recuperación, mecanismo de ranking, integración en
la aplicación Shiny y evaluación comparativa de dos estrategias.

Las dos estrategias implementadas y evaluadas aquí son **exactamente**
las que usa la aplicación (`app.R`, pestaña *Buscador*):

1.  **TF-IDF + similitud coseno** — recuperación léxica, sobre la
    representación original (dispersa) del corpus.
2.  **LSA / Truncated SVD + similitud coseno** — recuperación en un
    espacio reducido, donde tanto los documentos como la consulta se
    proyectan al mismo espacio de *k* componentes.

# Construcción del corpus

```{r conexion-datos}
con <- dbConnect(RSQLite::SQLite(), "JBA_25_26.sqlite")

papers   <- dbReadTable(con, "papers")
abstract <- dbReadTable(con, "abstract")

dbDisconnect(con)
```

**Campos utilizados para representar cada artículo:** título (`titulo`)
y las cuatro secciones del abstract estructurado por DOI: `Backround`,
`Metodos`, `Resultados` y `Conclusion`. La base de datos **no** tiene un
campo independiente de palabras clave; por esa razón no se usan keywords
como fuente de texto. `topic_label` se conserva únicamente como metadato
de filtro/comparación, no se agrega al texto libre porque es una
categoría asignada por el pipeline de carga y no una palabra clave del
autor — mezclarla con el texto distorsionaría artificialmente la
similitud hacia artículos de la misma categoría.

```{r construccion-corpus}
abstract <- abstract |>
  mutate(across(c(Backround, Metodos, Resultados, Conclusion),
                ~ replace_na(.x, "")))

corpus <- papers |>
  select(doi, titulo, topic_label, year) |>
  left_join(abstract, by = c("doi","topic_label")) |>
  mutate(
    across(c(Backround, Metodos, Resultados, Conclusion), ~ replace_na(.x, "")),
    texto_completo = str_squish(paste(titulo, Backround, Metodos, Resultados, Conclusion))
  ) |>
  select(doi, titulo, topic_label, year, texto_completo)
```

## Cobertura del corpus

```{r cobertura-corpus}
n_total        <- nrow(corpus)
n_sin_titulo   <- sum(is.na(papers$titulo) | trimws(papers$titulo) == "")
n_sin_abstract <- sum(str_squish(corpus$texto_completo) == str_squish(corpus$titulo))
n_vacios       <- sum(nchar(corpus$texto_completo) == 0)

tibble(
  Métrica = c("Total de artículos", "Sin título", "Sin ninguna sección de abstract",
              "Texto totalmente vacío (excluidos)"),
  Valor   = c(n_total, n_sin_titulo, n_sin_abstract, n_vacios)
) |> kable()
```

**Tratamiento de valores faltantes:** un artículo sin absolutamente
ningún texto (ni título ni abstract) se excluye del corpus indexado,
porque no puede representarse vectorialmente. **No se inventa
contenido** para reemplazar textos faltantes: cuando una sección del
abstract no existe, se trata como cadena vacía y simplemente no aporta
términos, en vez de generarse un resumen sintético.

```{r filtrar-vacios}
corpus <- corpus |> filter(nchar(texto_completo) > 0)
saveRDS(corpus, "cache/corpus.rds")
```

**Idioma:** el corpus corresponde a una revista internacional; el
contenido textual (títulos y abstracts) está mayoritariamente en
**inglés**, por lo que el preprocesamiento (stopwords, stemming) se
configura para ese idioma.

**Criterio de inclusión/exclusión:** se incluyen todos los artículos con
al menos un fragmento de texto (título o alguna sección del abstract);
se excluyen únicamente los que no tienen ningún texto disponible.

# Procesamiento del texto

Operaciones aplicadas y justificación:

- **Minúsculas:** evita tratar `"Diagnosis"` y `"diagnosis"` como
  términos distintos.
- **Eliminación de puntuación:** no aporta a la comparación de contenido
  temático.
- **Números conservados (decisión, no omisión):** en literatura
  científica pueden ser relevantes (p. ej. *"covid-19"*, *"type 2
  diabetes"*), así que no se eliminan.
- **Eliminación de stopwords en inglés:** palabras funcionales (*"the"*,
  *"and"*, *"of"*...) no discriminan relevancia temática y sólo añaden
  ruido/dimensión al vocabulario.
- **Stemming (Porter, `SnowballC`):** reduce variantes morfológicas
  (*"diagnosis"/"diagnostic"/"diagnosed"* → raíz común), mejorando el
  solapamiento léxico en TF-IDF a costa de perder legibilidad directa de
  los términos.
- **No se aplica lematización** adicional: el stemming de Porter es
  suficiente para el propósito de recuperación y evita la
  complejidad/dependencias extra de un lematizador.
- **No se construyen n-gramas:** se usa una representación unigrama por
  simplicidad y para mantener el vocabulario (y por tanto la matriz
  TF-IDF) más compacto, dado el límite de memoria de la sección 6 del
  enunciado.

```{r preprocesamiento}
preprocesar_texto <- function(x) {
  x |>
    tolower() |>
    str_replace_all("[[:punct:]]", " ") |>
    str_replace_all("\\s+", " ") |>
    str_trim()
}

corpus_txt <- Corpus(VectorSource(preprocesar_texto(corpus$texto_completo)))
corpus_txt <- tm_map(corpus_txt, removeWords, stopwords("en"))
corpus_txt <- tm_map(corpus_txt, stemDocument, language = "en")
corpus_txt <- tm_map(corpus_txt, stripWhitespace)
```

# Representación vectorial: TF-IDF

Se utiliza **TF-IDF** (Term Frequency – Inverse Document Frequency)
porque es una representación estándar, barata computacionalmente,
interpretable y adecuada para corpus de tamaño moderado como este. Se
limita el vocabulario para controlar memoria (sección 6 del enunciado):

- se descartan términos que aparecen en **menos de 2 documentos**
  (erratas / ruido);
- se descartan términos que aparecen en **más del 90 %** de los
  documentos (demasiado comunes para discriminar relevancia).

```{r tfidf}
dtm <- DocumentTermMatrix(
  corpus_txt,
  control = list(
    bounds    = list(global = c(2, floor(0.9 * length(corpus_txt)))),
    weighting = weightTfIdf
  )
)

dtm_sparse <- Matrix::sparseMatrix(
  i = dtm$i, j = dtm$j, x = dtm$v,
  dims = c(dtm$nrow, dtm$ncol),
  dimnames = list(corpus$doi, colnames(dtm))
)

vocabulario <- colnames(dtm_sparse)
n_docs      <- nrow(dtm_sparse)
df_termino  <- Matrix::colSums(dtm_sparse > 0)
idf         <- log(n_docs / df_termino)

saveRDS(dtm_sparse, "cache/dtm_tfidf.rds")
saveRDS(vocabulario, "cache/vocabulario.rds")
saveRDS(idf,         "cache/idf.rds")

tibble(
  Métrica = c("Documentos", "Tamaño del vocabulario", "Densidad de la matriz (%)"),
  Valor   = c(nrow(dtm_sparse), ncol(dtm_sparse),
              round(100 * Matrix::nnzero(dtm_sparse) / length(dtm_sparse), 3))
) |> kable()
```

- **Dimensión de la representación:** igual al tamaño del vocabulario
  mostrado arriba (una columna por término).
- **Matriz dispersa o densa:** dispersa (`dgCMatrix` de `Matrix`); nunca
  se densifica.
- **Recursos computacionales:** solo se requiere RAM suficiente para una
  matriz dispersa de `documentos × vocabulario`, muy por debajo del
  límite de 16 GB para un corpus de este tamaño.
- **Ventajas:** simple, rápida, interpretable (cada dimensión es un
  término real); funciona bien cuando la consulta comparte vocabulario
  literal con los documentos.
- **Limitaciones:** no captura sinonimia ni relaciones semánticas (una
  consulta con términos relacionados pero no idénticos a los del
  documento puede no recuperarlo); sensible a la elección de
  vocabulario.

# Tipo de recuperación

Se implementan y comparan dos tipos de recuperación:

- **Léxica (TF-IDF + similitud coseno):** compara la orientación de los
  vectores de término entre la consulta y cada documento. Un artículo es
  relevante si comparte términos (tras stemming) con la consulta,
  ponderados por qué tan distintivos son esos términos en el corpus
  (idf).
- **Semántica en espacio reducido (LSA / Truncated SVD + similitud
  coseno):** compara consulta y documentos en un espacio de *k*
  dimensiones latentes construido a partir de las co-ocurrencias de
  términos en el corpus completo; dos documentos pueden ser cercanos
  aunque no compartan exactamente las mismas palabras, si sus términos
  co-ocurren de forma similar en el resto del corpus.

# Reducción de dimensionalidad

**Método:** Truncated SVD, calculado con el paquete `irlba`, que opera
directamente sobre la matriz TF-IDF dispersa **sin convertirla a densa**
en ningún momento — esto es lo que en este contexto se conoce como LSA
(*Latent Semantic Analysis*) cuando se aplica sobre una matriz
término-documento ponderada por TF-IDF.

```{r seleccion-k}
k_max <- min(200, ncol(dtm_sparse) - 1, nrow(dtm_sparse) - 1)
svd_probe <- irlba(dtm_sparse, nv = k_max)

var_explicada <- svd_probe$d^2 / sum(svd_probe$d^2)
var_acum      <- cumsum(var_explicada)
k_final       <- which(var_acum >= 0.80)[1]
if (is.na(k_final)) k_final <- k_max

tibble(componente = seq_along(var_acum), varianza_acumulada = var_acum) |>
  ggplot(aes(componente, varianza_acumulada)) +
  geom_line() +
  geom_hline(yintercept = 0.80, linetype = "dashed", color = "firebrick") +
  geom_vline(xintercept = k_final, linetype = "dashed", color = "steelblue") +
  labs(title = "Varianza acumulada explicada por Truncated SVD",
       x = "Número de componentes (k)", y = "Varianza acumulada") +
  theme_minimal()
```

- **Dimensión original:** tamaño del vocabulario TF-IDF
  (`r ncol(dtm_sparse)` dimensiones).
- **Dimensión final:** `r k_final` componentes.
- **Criterio de selección de k:** primer valor de *k* para el cual la
  varianza acumulada explicada por los valores singulares supera el 80
  %, acotado a un máximo práctico de 200 componentes para mantener el
  costo de cómputo bajo.
- **Información que se intenta conservar:** la estructura de
  co-ocurrencia dominante entre términos y documentos (los patrones
  temáticos más fuertes del corpus), descartando componentes de baja
  varianza que suelen corresponder a ruido o idiosincrasias léxicas de
  documentos individuales.
- **Proyección de la consulta:** la consulta se convierte primero a un
  vector TF-IDF con el **mismo** vocabulario e idf del corpus
  (folding-in de términos) y luego se proyecta al espacio de *k*
  componentes con la fórmula estándar de *folding-in* de LSA:

$$q_k = q^\top V \Sigma^{-1}$$

donde $V$ son los vectores singulares por término y $\Sigma$ los valores
singulares. Los documentos, por su parte, se representan como $U\Sigma$
(`docs × k`). Nunca se recalcula la SVD para proyectar una consulta
nueva.

```{r ajuste-svd-final}
lsa_svd <- irlba(dtm_sparse, nv = k_final)
lsa_svd$dimnames_terminos <- vocabulario
lsa_svd$doi <- corpus$doi

saveRDS(lsa_svd, "cache/lsa_svd.rds")

doc_vectores_lsa <- lsa_svd$u %*% diag(lsa_svd$d)
rownames(doc_vectores_lsa) <- lsa_svd$doi
```

- **Efecto sobre el tiempo de respuesta:** comparar contra `r k_final`
  dimensiones densas por documento es más rápido que multiplicar contra
  una matriz dispersa de `r ncol(dtm_sparse)` columnas, especialmente al
  escalar el corpus.
- **Efecto sobre el consumo de memoria:** los vectores de documento en
  el espacio LSA (`docs × k`) ocupan una fracción pequeña de lo que
  ocuparía la matriz TF-IDF completa densificada.
- **Efecto sobre el ranking:** se compara empíricamente en la sección de
  evaluación; en general LSA puede recuperar artículos temáticamente
  relacionados que no comparten términos literales con la consulta, a
  costa de perder algo de precisión en consultas muy específicas (ver
  ejemplo de "consulta con términos poco frecuentes" más abajo).

# Mecanismo de ranking

Para **ambas** estrategias el puntaje de relevancia es la **similitud
coseno** entre el vector de la consulta y el vector de cada documento
(en el espacio TF-IDF o en el espacio LSA, según la estrategia). Los
artículos se ordenan de mayor a menor puntaje y se devuelven los
primeros *n* que el usuario elija (5, 10 o 20).

```{r funciones-similitud}
tokenizar_stem <- function(texto) {
  texto <- preprocesar_texto(texto)
  tokens <- unlist(str_split(texto, "\\s+"))
  tokens <- tokens[!(tokens %in% stopwords("en"))]
  tokens <- tokens[nchar(tokens) >= 3]
  wordStem(tokens, language = "en")
}

consulta_a_tfidf <- function(consulta) {
  tokens <- tokenizar_stem(consulta)
  tf <- table(tokens)

  vec <- numeric(length(vocabulario))
  names(vec) <- vocabulario

  terminos_comunes <- intersect(names(tf), vocabulario)
  vec[terminos_comunes] <- as.numeric(tf[terminos_comunes]) * idf[terminos_comunes]
  vec
}

similitud_coseno <- function(a, b) {
  if (is.matrix(b) || is(b, "Matrix")) {
    num <- as.numeric(b %*% a)
    norm_b <- sqrt(Matrix::rowSums(b^2))
    norm_a <- sqrt(sum(a^2))
    ifelse(norm_a == 0 | norm_b == 0, 0, num / (norm_b * norm_a))
  } else {
    sum(a * b) / (sqrt(sum(a^2)) * sqrt(sum(b^2)))
  }
}

buscar_tfidf <- function(consulta, n_resultados = 10) {
  q_vec <- consulta_a_tfidf(consulta)
  sim <- similitud_coseno(q_vec, dtm_sparse)
  names(sim) <- rownames(dtm_sparse)

  ranking <- sort(sim, decreasing = TRUE)[seq_len(min(n_resultados, length(sim)))]

  data.frame(doi = names(ranking), puntaje = as.numeric(ranking)) |>
    left_join(corpus, by = "doi") |>
    mutate(posicion = row_number()) |>
    select(posicion, doi, titulo, topic_label, year, puntaje)
}

buscar_lsa <- function(consulta, n_resultados = 10) {
  q_tfidf <- consulta_a_tfidf(consulta)
  V <- matrix(lsa_svd$v, ncol = length(lsa_svd$d))
  q_lsa <- as.numeric(q_tfidf %*% V) / lsa_svd$d

  sim <- similitud_coseno(q_lsa, doc_vectores_lsa)
  names(sim) <- rownames(doc_vectores_lsa)

  ranking <- sort(sim, decreasing = TRUE)[seq_len(min(n_resultados, length(sim)))]

  data.frame(doi = names(ranking), puntaje = as.numeric(ranking)) |>
    left_join(corpus, by = "doi") |>
    mutate(posicion = row_number()) |>
    select(posicion, doi, titulo, topic_label, year, puntaje)
}
```

**Manejo de empates:** en caso de puntajes idénticos, `sort()` conserva
el orden de aparición original en la matriz (orden por `doi`); no se
aplica un criterio de desempate adicional porque los puntajes reales
rara vez son exactamente iguales al usar representaciones continuas.

**Comparabilidad entre métodos:** los puntajes de TF-IDF y de LSA **no
son directamente comparables entre sí** — ambos están acotados en
$[-1, 1]$ por ser similitud coseno, pero se calculan en espacios
distintos con magnitudes y distribuciones distintas. Sirven para ordenar
*dentro* de cada estrategia, no para mezclar resultados de ambas en un
único ranking.

**Criterios secundarios:** no se usan citas, descargas ni fecha de
publicación como criterio de ranking — el enunciado explícitamente
indica que ordenar solo por esos campos no es una recuperación de
información válida para este taller. Esos campos sí se muestran como
metadato en los resultados, pero no afectan el orden.

# Integración en la aplicación

La aplicación Shiny (`app.R`, pestaña **Buscador**) usa exactamente las
funciones `buscar_tfidf()` y `buscar_lsa()` documentadas y evaluadas en
este documento, cargándolas desde `03_funciones_busqueda.R`, el cual a
su vez lee los objetos ya calculados en `./cache/*.rds` (generados por
`02_corpus_representacion.R`, que reproduce los mismos pasos de este
documento). **La aplicación nunca reconstruye la matriz TF-IDF ni
reentrena la SVD en cada búsqueda** — solo se recalculan al actualizar
la base de datos.

En la UI, el usuario puede: escribir una consulta en lenguaje natural,
elegir la estrategia (TF-IDF, LSA, o ambas en paralelo) y elegir el
número de resultados (5, 10 o 20). Los resultados muestran posición,
título, autores, fecha, categoría, DOI (como enlace), puntaje y un
fragmento del texto del artículo.

# Evaluación de los resultados

Se definen 5 consultas relacionadas con el contenido de la revista,
cubriendo los casos pedidos en el enunciado.

```{r consultas-evaluacion}
consultas_eval <- tibble::tribble(
  ~id, ~tipo,                                   ~consulta,
  1,   "Términos literales del corpus",         "perceived coworkers' work addiction",
  2,   "Sinónimos / términos relacionados",      "dependency behaviour to work",
  3,   "Consulta general",                       "child addiction to technology",
  4,   "Consulta específica",                    "child dependency to Large Language Models",
  5,   "Caso difícil / poco relevante esperado",  "coffe and rain adictive behaviour"
)

kable(consultas_eval)
```

> **Nota:** la consulta 5 se elige deliberadamente sobre un tema que
> probablemente **no** está bien representado en el corpus de la
> revista, para forzar un caso donde ambos métodos devuelvan resultados
> poco relevantes y así poder analizarlo (requisito explícito del
> enunciado).

## Relevancia y [Precision\@5](mailto:Precision@5){.email}

Para cada consulta se ejecutan ambas estrategias, se listan los primeros
5 resultados y se marca manualmente cuáles son relevantes (columna
`relevante`, a completar por el estudiante tras leer los
títulos/fragmentos reales del corpus).

```{r evaluacion-loop}
evaluar_consulta <- function(consulta, id) {
  res_tfidf <- buscar_tfidf(consulta, n_resultados = 5) |> mutate(estrategia = "TF-IDF")
  res_lsa   <- buscar_lsa(consulta,   n_resultados = 5) |> mutate(estrategia = "LSA")

  bind_rows(res_tfidf, res_lsa) |> mutate(id_consulta = id, consulta_texto = consulta)
}

resultados_todas <- purrr::map2_dfr(
  consultas_eval$consulta, consultas_eval$id,
  evaluar_consulta
)

# Columna a diligenciada manualmente (1 = relevante, 0 = no relevante) después
# de revisar los títulos y fragmentos reales devueltos para cada consulta.
resultados_todas <- resultados_todas |> mutate(relevante = c(1,1,0,0,0,1,1,0,0,0,1,1,1,0,0,1,1,1,1,0,1,1,1,0,1,1,1,1,1,1,0,1,1,1,0,1,1,1,0,1,1,0,0,0,0,1,0,0,1,0))

resultados_todas |>
  select(id_consulta, consulta_texto, estrategia, posicion, titulo, puntaje, relevante) |>
  kable()
```

```{r precision-at-5, eval}
precision_5 <- resultados_todas |>
  group_by(id_consulta, estrategia) |>
  summarise(precision_at_5 = sum(relevante, na.rm = TRUE) / 5, .groups = "drop")

precision_5 |> kable()

precision_5 |>
  ggplot(aes(factor(id_consulta), precision_at_5, fill = estrategia)) +
  geom_col(position = "dodge") +
  labs(x = "Consulta", y = "Precision@5", fill = "Estrategia") +
  theme_minimal()
```

Para cada consulta se debe además:

Comparar las diferencias entre los rankings de TF-IDF y LSA (¿aparecen
los mismos artículos? ¿en qué orden?).

### Comparación entre los rankings

En general ambas estrategias arrojan resultados similares en cada una de
las consultas, sin embargo la precisión de la estrategia **LSA** es
mucho mas fuerte en todos los casos a excepción de la consulta litera,
donde hubo empate técnico según nuestra métrica. Esto se debe a que la
estrategia **LSA** a diferencia de **TF-IDF** tiene en cuenta el
significado oculto y el contexto de los las palabras, muy importante
para consultas en este tipo de revistas que miden variables latentes que
describen el comportamiento humano.

Un ejemplo de esta diferencia está en la consulta de casos raros,
consultando `coffe and rain adictive behaviour` donde **LSA** encontró
satisfactoriamente un articulo sobre las sustancias nocivas que se
consumen durante el uso prolongado de juegos de video que menciona el
cafe y sus derivados .

# Consideraciones computacionales

- La matriz TF-IDF se mantiene **dispersa** (`dgCMatrix`) en todo
  momento; nunca se convierte a matriz densa.
- El vocabulario se acota (mínimo 2 documentos, máximo 90 % de
  documentos) para evitar crecimiento innecesario de dimensiones.
- La Truncated SVD se calcula con `irlba`, que trabaja directamente
  sobre matrices dispersas sin necesidad de densificarlas, y se limita a
  un máximo de 200 componentes.
- Todos los objetos pesados (matriz TF-IDF, vocabulario, idf, modelo
  SVD) se calculan una única vez y se guardan en `./cache/*.rds`; la
  aplicación Shiny solo los lee con `readRDS()`, sin recalcular nada por
  cada búsqueda.
- No se usan APIs de pago ni modelos neuronales de gran tamaño; toda la
  representación y reducción se hace con paquetes locales (`tm`,
  `irlba`, `Matrix`).

# Reproducibilidad

Para reproducir este documento y regenerar la caché usada por la
aplicación:

1.  Colocar `JBA_25_26.sqlite` en el directorio de trabajo.
2.  Ejecutar este `.Rmd` (o `02_corpus_representacion.R` +
    `03_funciones_busqueda.R`, que contienen el mismo pipeline
    empaquetado para uso directo de `app.R`).
3.  Verificar que se creó la carpeta `./cache` con `corpus.rds`,
    `dtm_tfidf.rds`, `vocabulario.rds`, `idf.rds` y `lsa_svd.rds`.
4.  Ejecutar `shiny::runApp("app.R")`.
